ACORDAO-COMPLETO-2350367

ACÓRDÃO 1842/2019 ATA 29/2019 - PLENÁRIO

VISTOS, relatados e discutidos estes autos de auditoria realizada, no âmbito de Fiscalização de Orientação Centralizada (FOC) , junto aos municípios de Barras e Batalha, no Estado do Piauí, para avaliar o desempenho e a regularidade dos serviços de transporte escolar;
ACORDAM os Ministros do Tribunal de Contas da União, reunidos em sessão do Plenário, ante as razões expostas pelo Relator, em:
9.1. determinar ao Município de Barras, no Estado do Piauí, com fulcro no art. 43, inciso I, da Lei 8.443/1992 c/c art. 250, inciso II, do Regimento Interno do TCU, que, no prazo de sessenta dias, comprove a adoção de providências para sanar as seguintes irregularidades:
9.1.1. não atendimento de alunos da educação infantil e do ensino fundamental, residentes na zona rural, pelo transporte escolar, em desconformidade com as disposições constantes dos arts. 208, inciso VII, da CF/88, e 11, inciso V, da Lei 9.394;
9.1.2. falta de zelo na prestação dos serviços de transporte escolar, conforme item III.2 do relatório de auditoria;
9.1.3. ausência ou deficiência no controle sobre os serviços de transporte escolar por parte da administração municipal (item III.3) ;
9.1.4. veículos terrestres não adequados ao transporte escolar ou sem condições gerais de trafegabilidade (item III.5) ;
9.1.5. ausência de equipamentos obrigatórios em veículos utilizados no transporte escolar e/ou com equipamentos obrigatórios de segurança sem condições de uso ou com graves deficiências (item III.6) ;
9.1.6. ausência ou deficiência na manutenção e conservação dos veículos utilizados no transporte escolar (item III.7) ;
9.1.7. irregularidades na documentação dos veículos utilizados no transporte escolar (item III.8) ;
9.1.8. condutores do transporte escolar não atendem aos requisitos obrigatórios (item III.9) ;
9.1.9. contratação de empresa incapaz de cumprir o contrato, subcontratação irregular e ausência de preposto da empresa contratada no local da execução da avença (item III.11) ;
9.2. determinar ao Município de Batalha, no Estado do Piauí, com fulcro no art. 43, inciso I, da Lei 8.443/1992 c/c art. 250, inciso II, do Regimento Interno do TCU, que, no prazo de sessenta dias, comprove a adoção de providências para sanar as seguintes irregularidades:
9.2.1. não atendimento de alunos do ensino infantil e fundamental, residentes na zona rural, pelo transporte escolar (item III.1) ;
9.2.2. falta de zelo na prestação dos serviços do transporte escolar (item III.2) ;
9.2.3. ausência ou deficiência no controle sobre os serviços de transporte escolar por parte da administração municipal (item III.3) ;
9.2.4. veículos terrestres não adequados ao transporte escolar ou sem condições gerais de trafegabilidade (item III.5) ;
9.2.5. ausência de equipamentos obrigatórios em veículos utilizados no transporte escolar e/ou com equipamentos obrigatórios de segurança sem condições de uso ou com graves deficiências (item III.6) ;
9.2.6. ausência ou deficiência na manutenção e conservação dos veículos utilizados no transporte escolar (item III.7) ;
9.2.7. irregularidades na documentação dos veículos utilizados no transporte escolar (item III.8) ;
9.2.8. condutores do transporte escolar não atendem aos requisitos obrigatórios (item III.9) ;
9.2.9. contratação de empresa incapaz de cumprir o contrato, subcontratação irregular e ausência de preposto da empresa contratada no local da execução do contrato (item III.11) ;
9.3. dar ciência ao Município de Batalha, no Estado do Piauí, que, no Edital de Pregão 001/2018, ocorreu ausência/precariedade na definição, descrição e individualização do objeto licitado, em afronta ao art. 3º, II, da Lei 10.520/2002 (item III.10 do relatório de auditoria) ;
9.4. determinar ao Fundo Nacional de Desenvolvimento da Educação, que, no prazo de 90 (noventa) dias, verifique a ocorrência de superfaturamento em contratos para prestação de serviços de transporte escolar, financiados com recursos federais, firmados com a empresa L.C Veículos (CNPJ: 13.118.835/0001-92) , alvo da Operação Topique da Polícia Federal, utilizando como subsídio os documentos produzidos no âmbito da referida operação e considerando os preços de mercado na região de prestação dos serviços, bem como aqueles praticados no âmbito de outros órgãos e entidades da Administração Pública na região, encaminhando a este Tribunal o resultado das análises empreendidas e, se for o caso, instaure as correspondentes tomadas de contas especiais;
9.5. recomendar ao Fundo Nacional de Desenvolvimento da Educação, com fulcro no art. 43, inciso I, da Lei 8.443/1992 c/c art. 250, inciso III, do Regimento Interno do Tribunal, que avalie a oportunidade e conveniência de orientar a ação dos Conselho de Acompanhamento e Controle Social do Fundeb para, no que se refere ao transporte escolar, manifestar conclusivamente acerca da qualidade dos serviços prestados e da observância aos requisitos de segurança estabelecidos nos arts. 136 a 139 da Lei 9.503/1997;
9.6. dar ciência das irregularidades identificadas nesta auditoria ao Departamento de Trânsito do Estado do Piauí, a fim de que sejam adotadas as providências necessárias para assegurar que o transporte escolar ofertado por meio terrestre tenha as condições de segurança e trafegabilidade requeridas;
9.7. dar ciência desta deliberação, acompanhada do relatório de auditoria, ao Tribunal de Contas do Estado do Piauí, ao Fundo Nacional de Desenvolvimento da Educação, às Promotorias de Justiça das Comarcas de Batalha/PI e Barras/PI, ao Ministério Público Estadual do Piauí, à Procuradoria da República e à Controladoria Geral da União (CGU) no Estado do Piauí, à Secretaria de Estado da Educação do Piauí (Seduc/PI) , às Câmaras de Vereadores e aos Conselhos do Cacs/Fundeb, Tutelar e CAS/Suas, de Barras/PI e Batalha/PI;
9.8. determinar que a SecexEducação monitore o cumprimento das determinações realizadas por meio desta deliberação.

Auditoria realizada, no âmbito de Fiscalização de Orientação Centralizada (FOC), junto aos municípios de Barras e Batalha, no Estado do Piauí, para avaliar o desempenho e a regularidade dos serviços de transporte escolar custeados complementarmente com recursos do Fundo Nacional de Desenvolvimento da Educação (FNDE), à conta do Programa Nacional de Apoio ao Transporte Escolar (PNATE) e do Programa Caminho da Escola.

Prefeituras Municipais do Estado do Piauí (222 Municípios).

3. Interessados/Responsáveis: não há.

13.1. Ministros presentes: José Mucio Monteiro (Presidente), Walton Alencar Rodrigues (Relator), Benjamin Zymler, Augusto Nardes, Raimundo Carreiro, Ana Arraes e Vital do Rêgo.
13.2. Ministro-Substituto convocado: André Luís de Carvalho.

WALTON ALENCAR RODRIGUES

Trata-se de Relatório de Auditoria realizada sob a forma de fiscalização de orientação centralizada (FOC) , cujo objeto é a verificação da conformidade dos serviços de transporte escolar em municípios do Estado do Piauí, custeados complementarmente com recursos do Fundo Nacional de Desenvolvimento da Educação (FNDE) , à conta do Programa Nacional de Apoio ao Transporte Escolar (PNATE) e do Programa Caminho da Escola.
Adoto, como relatório, a instrução da então Secex-PI (peças 132-134) :
I. Contextualização
I.1. Diretrizes finalísticas e competências para o transporte escolar no Brasil
1.	A Constituição Federal de 1988, em seu art. 205, dispõe que a educação, direito de todos e dever do Estado e da família, será promovida e incentivada com a colaboração da sociedade, visando ao pleno desenvolvimento da pessoa, seu preparo para o exercício da cidadania e sua qualificação para o trabalho. Insere-se, portanto, a educação, entre um conjunto de direitos consagrados como sociais, que têm como inspiração o valor da igualdade material entre as pessoas:
Constituição Federal
Art. 205. A educação, direito de todos e dever do Estado e da família, será promovida e incentivada com a colaboração da sociedade, visando ao pleno desenvolvimento da pessoa, seu preparo para o exercício da cidadania e sua qualificação para o trabalho.
2.	Sabe-se que o educando, em especial o mais carente, possui inúmeras dificuldades para se manter na escola, uma vez que amiúde lhe falta uma e/ou muitas das condições acessórias básicas e necessárias, tais como: alimentação, transporte, vestuário e material didático para uso diário. Por essas razões, a mera oferta do ensino público gratuito, muitas vezes, não é suficiente para permitir o acesso desse aluno à escola ou mesmo para assegurar a sua permanência e progressão no ensino.
3.	Foi considerando essa realidade que o constituinte fixou ao Estado, lato sensu, não só a obrigação de fornecer o ensino gratuito em todos os níveis, como também assegurar ao educando condições para que ele frequente regularmente a escola e dela não se evada. Não por acaso o art. 208, inciso VII, da Constituição Federal, apregoa que o dever do Estado para com a educação será efetivado mediante a garantia, dentre outras coisas, de programas suplementares de material didático-escolar, transporte, alimentação e assistência à saúde:
Constituição Federal
Art. 208. O dever do Estado com a educação será efetivado mediante a garantia de:
 (omissis) 
VII - atendimento ao educando, em todas as etapas da educação básica, por meio de programas suplementares de material didático escolar, transporte, alimentação e assistência à saúde. 
4.	Nesse jaez, as três esferas de governo têm a obrigação de assegurar o transporte escolar a seus educandos. Nesse contexto, a competência dos entes federativos foi inicialmente fixada pela Lei 9.394/1996 (Lei de Diretrizes Básicas da Educação Nacional – LDB/EN) , a qual, com nova redação dada pela Lei 10.709/2003, explicita, em seus artigos 10 e 11, a obrigação dos estados e municípios para com os alunos matriculados em suas respectivas redes oficiais de ensino:
Lei 9.394/1996 (Lei 10.709/2003) .
Art. 10. Os Estados incumbir-se-ão de:
 (omissis) 
VII - assumir o transporte escolar dos alunos da rede estadual.
Art. 11. Os Municípios incumbir-se-ão de:
 (omissis) 
VII - assumir o transporte escolar dos alunos da rede municipal.
5.	Entrementes, após polêmica em torno da responsabilidade pelo transporte de alunos das escolas estaduais, residentes nas zonas rurais dos municípios, e que precisavam se deslocar até as respectivas sedes para estudar, a Lei 10.709/2003, em seu art. 3º, alterou os artigos 10 e 11 da LDB/EN, prevendo a possibilidade de cooperação entre os entes federativos em prol da educação:
Lei 10.709/2003
Art. 3º Cabe aos Estados articular-se com os respectivos Municípios, para prover o disposto nesta lei da forma que melhor atenda aos interesses dos alunos.
6.	Assim, criou-se a possibilidade de a administração municipal firmar, com governos estaduais e/ou com a administração federal, termos de parceira/cooperação para transporte escolar dos alunos da rede estadual e/ou federal de ensino que residam em seu território.
7.	Na consecução de suas obrigações para com o transporte escolar, a União, por intermédio do Fundo Nacional de Desenvolvimento da Educação – FNDE, faz uso de dois programas: o Programa Nacional de Apoio ao Transporte Escolar – Pnate e o Programa Caminho da Escola.
8.	Instituído pela Lei 10.880/2004, o Pnate consiste na transferência automática de recursos financeiros a estados, Distrito Federal e municípios, sem necessidade de convênio ou outro instrumento congênere, cujo fim é oferecer serviços de transporte escolar, nos termos da LDB/EN, mediante assistência financeira em caráter suplementar, calculada com base no número de alunos da educação básica pública residentes em área rural que necessitem de transporte:
Lei 10.880/2004
Art. 2º. Fica instituído o Programa Nacional de Apoio ao Transporte do Escolar - PNATE, no âmbito do Ministério da Educação, a ser executado pelo Fundo Nacional de Desenvolvimento da Educação - FNDE, com o objetivo de oferecer transporte escolar aos alunos do ensino fundamental público, residentes em área rural, por meio de assistência financeira, em caráter suplementar, aos Estados, ao Distrito Federal e aos Municípios, observadas as disposições desta Lei. 
9.	Tal dispositivo foi depois alterado pela Lei 11.947/2009, que ampliou seu alcance para os alunos da educação básica pública, abrangendo o ensino infantil, fundamental e médio, incluindo todas as modalidades e programas de ensino: educação de jovens e adultos, educação especial, educação profissional e tecnológica, educação do campo, educação escolar indígena, educação escolar quilombola e educação à distância (quando necessário) . 
10.	Por sua vez, o Caminho da Escola, criado em 2007 e disciplinado pelo Decreto  6.768/2009, compreende a aquisição, por meio de pregão eletrônico para registro de preços, de veículos (ônibus, embarcações e bicicletas) padronizados para o transporte de escolar. Essa aquisição é feita por meio de recursos orçamentários do Ministério da Educação, de linha especial de crédito do Banco Nacional de Desenvolvimento Econômico e Social (BNDES) ou de recursos próprios dos entes federativos que aderirem ao programa.
11.	O Caminho da Escola tem por objetivos renovar a frota de veículos escolares, garantir segurança e qualidade ao transporte dos estudantes e contribuir para a redução da evasão escolar, ampliando, por meio do transporte diário, o acesso e a permanência na escola dos estudantes matriculados na educação básica da zona rural das redes estaduais e municipais. Também visa à padronização dos veículos de transporte escolar, à redução dos preços dos veículos e ao aumento da transparência nessas aquisições.
12.	Posteriormente, a Lei 12.816/2013, em seu art. 5º, definiu que a União, por intermédio do Ministério da Educação, apoiará os sistemas públicos de educação básica dos estados, Distrito Federal e municípios na aquisição de veículos para transporte de estudantes, na forma do regulamento.
I.2. Normas operacionais e regulamentares do transporte escolar
13.	Em linhas gerais, os veículos autorizados a transportar escolares devem observar os mesmos requisitos e condições exigidos pelas normas do Código de Trânsito Brasileiro (CTB) e pela Marinha do Brasil para o transporte de passageiros, a exemplo do que ocorre com ônibus, micro-ônibus, vans, bicicletas e embarcações. 
14.	Segundo o Guia do Transporte Escolar disponibilizado pelo FNDE, em algumas regiões em que as estradas são precárias ou não existem veículos apropriados para este tipo de vias, o Departamento Estadual de Transito - Detran pode autorizar o transporte de alunos em carros menores, de passeio, desde que os veículos sejam adaptados para tal fim. A grande maioria dos veículos incluídos nesta situação de excepcionalidade são camionetes, mais adaptadas ao tráfego em vias malconservadas ou em pavimentos não asfálticos.
15.	No que se refere aos veículos terrestres utilizados no transporte escolar, o instituto disciplinador é o CTB, mais precisamente, seus artigos 136 a 139:
Código de Trânsito Brasileiro. 
Art. 136. Os veículos especialmente destinados à condução coletiva de escolares somente poderão circular nas vias com autorização emitida pelo órgão ou entidade executivos de trânsito dos Estados e do Distrito Federal, exigindo-se, para tanto: 
I - registro como veículo de passageiros; 
II - inspeção semestral para verificação dos equipamentos obrigatórios e de segurança; 
III - pintura de faixa horizontal na cor amarela, com quarenta centímetros de largura, à meia altura, em toda a extensão das partes laterais e traseira da carroçaria, com o dístico ESCOLAR, em preto, sendo que, em caso de veículo de carroçaria pintada na cor amarela, as cores aqui indicadas devem ser invertidas; 
IV - equipamento registrador instantâneo inalterável de velocidade e tempo; 
V - lanternas de luz branca, fosca ou amarela dispostas nas extremidades da parte superior dianteira e lanternas de luz vermelha dispostas na extremidade superior da parte traseira; 
VI - cintos de segurança em número igual à lotação; 
VII - outros requisitos e equipamentos obrigatórios estabelecidos pelo CONTRAN. 
Art. 137. A autorização a que se refere o artigo anterior deverá ser afixada na parte interna do veículo, em local visível, com inscrição da lotação permitida, sendo vedada a condução de escolares em número superior à capacidade estabelecida pelo fabricante. 
Art. 138. O condutor de veículo destinado à condução de escolares deve satisfazer os seguintes requisitos: 
I - ter idade superior a vinte e um anos; 
II - ser habilitado na categoria D; 
III - (VETADO) 
IV - não ter cometido nenhuma infração grave ou gravíssima, ou ser reincidente em infrações médias durante os doze últimos meses; 
V - ser aprovado em curso especializado, nos termos da regulamentação do CONTRAN. 
Art. 139. O disposto neste Capítulo não exclui a competência municipal de aplicar as exigências previstas em seus regulamentos, para o transporte de escolares.
16.	Ainda no que tange às normas do CTB, exigem-se dos condutores ao transporte escolar os seguintes requisitos mínimos:
a) idade superior a 21 anos;
b) habilitação para dirigir veículos na categoria D;
c) ter sido submetido a exame psicotécnico com aprovação especial para transporte de alunos;
d) ter se formado em curso de Formação de Condutor de Transporte Escolar;
e) não ter cometido falta grave ou gravíssima nos últimos doze meses.
17.	Especificamente em relação aos veículos do transporte escolar, o Código exige que sejam vistoriados periodicamente duas vezes ao ano, além das inspeções ordinárias a que todos os veículos devem ser submetidos, quando devem ser verificados, pelo menos, os itens de segurança e equipamentos obrigatórios a seguir:
a) cintos de segurança em boas condições e para todos os passageiros;
b) grade separando os alunos da parte onde fica o motor;
c) seguro contra acidentes;
d) tacógrafo;
e) apresentação diferenciada, com pintura de faixa horizontal na cor amarela nas laterais e traseira, contendo a palavra Escolar na cor preta.
18.	Além disso, exige-se que todos os veículos usados no transporte de escolares disponham de autorização especial, expedida pela Divisão de Fiscalização de Veículos e Condutores do Detran ou pela Circunscrição Regional de Trânsito (Ciretran) . Tal autorização deve estar fixada na parte interna do veículo, em local visível. 
19.	Por fim, por recomendação do FNDE, os veículos utilizados no transporte de escolares devem ter no máximo de sete anos de uso.
20.	Já quanto às embarcações, o Guia do Transporte Escolar do FNDE exige que estejam equipadas com coletes salva-vidas na mesma proporção de sua lotação, ter registro na Capitania dos Portos e manter a autorização para trafegar fixada na parte interna, mas em local visível. Seus condutores, além das exigências pessoais pertinentes à idade e à capacitação também requeridas aos condutores de veículos terrestres, devem ser habilitados e possuir matrícula na Capitania dos Portos de sua jurisdição, recomendando-se ainda que as embarcações possuam:
a) cobertura para proteção contra o sol e a chuva; 
b) grades laterais para proteção contra quedas; 
c) boa qualidade e bom estado de conservação.
21.	Ademais, de forma genérica, os veículos que transportam escolares devem estar adaptados a pessoas com deficiência ou com mobilidade reduzida, de forma a atender ao disposto nos arts. 8º, 46 e 48 da Lei 13.146/2015 (Estatuto da Pessoa com Deficiência) e art. 16 da Lei 10.098/2000.
I.3. Aplicação dos recursos alocados no transporte escolar 
22.	De ordinário, a frota oficial dos municípios é insuficiente para a prestação dos serviços de transporte escolar. Daí a necessidade de os entes federativos locarem veículos para o transporte dos alunos de sua rede de ensino, a exemplo de ônibus, micro-ônibus, vans, kombis, caminhonetes e embarcações. 
23.	Como referenciado, os recursos transferidos aos municípios pela União por meio do Pnate são limitados e possuem caráter apenas complementar. Assim, o transporte escolar no âmbito municipal é custeado, também, com recursos próprios, em sua maioria, oriundos da parcela dos 40% do Fundo de Manutenção e Desenvolvimento da Educação Básica e de Valorização dos Profissionais da Educação - Fundeb, sendo empregados no pagamento de despesas com combustíveis, lubrificantes, locação de veículos, manutenção, registros, seguros, taxas etc.
24.	Adicionalmente, na maioria das UF, como se dá no caso do Piauí, há programas estaduais ou a prática de celebração de convênios para suplementação de recursos e/ou doação de veículos para municípios que assumem o compromisso de transportar alunos da rede estadual de ensino.
25.	Comumente, a contratação dos serviços de transporte escolar decorre de procedimento licitatório ou diretamente, mediante dispensa ou inexigibilidade de licitação. Em qualquer das hipóteses, tanto os procedimentos licitatórios quanto as contratações diretas devem obedecer aos ditames das leis 8.666/1993 e 10.520/2002 e legislação correlata, bem como devem ser observados os dispositivos referentes à execução financeira e orçamentária constantes da Lei 4.320/1964 e normativos pertinentes, sem prejuízo de outras de similar natureza.
II. Introdução 
II.1. Deliberação que originou a fiscalização 
26.	A presente auditoria atende a Despacho de 20/08/2018 do Min. Walton Alencar Rodrigues, prolatado nos autos do TC Processo 014.834/2018-9, abrangendo o FNDE e, no caso do Piauí, os municípios de Barras/PI e Batalha/PI, no período entre 29/10/2018 e 14/12/2018.
27.	Os municípios acima foram selecionados considerando-se o fato de serem próximos entre si, para otimizar o tempo de deslocamento da equipe e potencializar o trabalho em campo; não ter sido auditado por outro órgão de controle, interno ou externo, nos últimos três anos; encontrarem-se em pleno período letivo na época da auditoria e materialidade dos recursos recebidos para o transporte escolar, conforme dados divulgados do FNDE.
II.2. Precedentes e objetivos da auditoria
28.	No estado do Maranhão, em passado próximo, a Secex/MA realizou diversas auditorias no transporte escolar em âmbito municipal, isoladamente ou em cooperação com parceiros da Rede de Controle do Estado do Maranhão, a exemplo, do Ministério Público do Estado do Maranhão (MPE/MA) , do Ministério Público de Contas do Tribunal de Contas do Estado do Maranhão (MPC/TCE/MA) , da Controladoria Geral da União (CGU) , da Secretaria de Transparência e Controle do Maranhão (STC/MA) , entre outros.
29.	Tais ações de controle tomaram parte do projeto “Transporte Escolar: uma questão de dignidade e justiça”, instituído com o objetivo de assegurar a prestação adequada dos serviços de transporte escolar na rede pública dos municípios do Maranhão, com ênfase na contratação de terceirizados, aplicação dos recursos e na própria execução dos serviços.
30.	 Segundo dados da página oficial do MPE/MA, idealizador do projeto, a ideia de fiscalizar de maneira sistematizada o transporte escolar se deu após um grave acidente ocorrido no município de Bacuri/MA no ano de 2014, com vítimas fatais, consequência da trágica realidade que então se apresentava: estudantes transportados de forma precária, por veículos sem as mínimas condições de conforto e segurança e, em sua maioria, por condutores não habilitados para o transporte escolar, na mais das vezes despossuídos de Carteira Nacional de Habilitação (CNH) .
31.	Após o engajamento do TCU ao projeto, a Secex/MA já participou de vários trabalhos desta natureza, entre os quais podem ser citadas as fiscalizações 371/2016 (TC Processo 029.203/2016-3) , nos municípios de Cajari/MA e Bom Jardim/MA; 231/2017 (TC Processo 017.361/2017-6) , nos municípios de Buritirana/MA e Senador La Rocque/MA; e 13/2018 (TC Processo 002.306/2018-2) , nos municípios de Morros/MA e Barreirinhas/MA.
32.	A expertise acumulada nestes trabalhos pregressos, em articulação com os parceiros da Rede de Controle do Maranhão ou isoladamente, acrescida do aprendizado institucional resultante de experiências exitosas de outras unidades desta Corte de Contas, entre as quais se destaca a Secex/CE (em parceria com o TCE/CE) e a Secex-Educação, levou à proposição de uma fiscalização de orientação centralizada no transporte escolar, a qual aderiram as secexs/TCU nos estados de Alagoas, Bahia, Espírito Santo, Minas Gerais, Pará, Paraíba, Piauí, Sergipe e Tocantins.
33.	Uma vez autorizada no âmbito do TCU, a FOC Transporte Escolar nos municípios brasileiros, como ficou conhecida, angariou a participação dos tribunais de contas dos estados do Maranhão, Ceará, Espírito Santo, Piauí, Sergipe e Tocantins; e do Tribunal de Contas dos Municípios do Pará, expandido o número de municípios e o espectro da ação de controle.
34.	É neste contexto que, no âmbito desta Secex-PI, realiza-se a presente fiscalização nos serviços de transporte escolar nos municípios de Barras/PI e Batalha/PI, para aferir o desempenho e a regularidade destes serviços, incluindo os programas federais Pnate e Caminhos da Escola, sob os aspectos da observância às diretrizes constitucionais e legais do transporte escolar; da aderência às normas operacionais e regulamentares de trânsito e dos programas públicos de repasses de recursos; e da regularidade na licitação, contratação e execução orçamentário-financeira dos recursos aplicados no presente exercício, a fim de identificar falhas e apontar possíveis soluções, oportunidades de melhoria e boas práticas. Eventualmente, face às ineficiências, irregularidades/ilegalidades específicas detectadas, pode-se também, sendo este o caso, adotar medidas de responsabilização de agentes e a recomposição do erário.
II.3. Metodologia 
35.	A metodologia da FOC Transporte Escolar nos municípios brasileiros teve como ponto de partida o levantamento de 50 riscos/constatações recorrentes em fiscalizações anteriores conduzidas pela Secex/MA, pela Secex/CE, por outras secretarias do TCU nos estados e pela Secex-Educação.
36.	Depois de catalogados, estes riscos foram agrupados e segmentados em 3 grandes áreas de abrangência, especificadas a seguir, sob as quais se delimitou o escopo dos trabalhos de fiscalização do transporte escolar em âmbito municipal, tanto no nível específico (como no caso desta auditoria) , quanto em nível centralizado (FOC) : 
i)	Área 1 - Observância às diretrizes constitucionais e legais finalísticas do transporte escolar; 
ii)	Área 2 - Aderência às normas operacionais e regulamentares de trânsito e dos programas públicos de repasses de recursos; 
iii)	 Área 3 - Aplicação regular dos recursos do transporte escolar sob os aspectos da licitação, contratação e gestão orçamentário-financeira.    
37.	Dentro de cada uma dessas áreas foram formuladas questões de auditoria, cujas respostas permitirão traçar um retrato de como os municípios auditados vêm prestando os serviços de transporte escolar, identificar os principais problemas e oportunidades de melhoria sob a ótica do desempenho e da regularidade, além de apontar eventuais soluções, boas práticas e inovações que possam ser implementadas, a curto, médio e longo prazos.
38.	Assim, no que tange à observância às diretrizes constitucionais e legais finalísticas do transporte escolar, emergiram 3 temas de relevância: universalidade do atendimento, eficiência na prestação dos serviços e controle efetivo sobre os serviços de transporte escolar. Cada tema de relevância deu azo a uma questão de auditoria, conforme segue: 
	ÁREA 1
	Q1. O transporte escolar atende a todos os alunos da educação básica pública residentes na zona rural do município, nos três níveis (educação infantil, ensino fundamental e médio) ?

		Q2. Há eficiência na prestação dos serviços de transporte escolar?

		Q3. Há controle efetivo por parte da administração municipal e/ou dos conselhos municipais sobre a prestação dos serviços do transporte escolar?

39.	Já no que toca à aderência às normas operacionais e regulamentares de trânsito e dos programas públicos de repasses de recursos, foram 2 os temas de relevância identificados, associados aos requisitos mínimos exigidos de veículos e de condutores do transporte escolar, a partir dos quais foram cunhadas as questões a seguir:  
	ÁREA 2
	Q4. Os veículos utilizados no transporte escolar atendem às exigências legais e regulamentares?

		Q5. Os condutores do transporte escolar satisfazem os requisitos legais e regulamentares?

40.	Acerca da regular aplicação dos recursos no transporte escolar, os temas de relevância em relevo dizem respeito à conformidade nos procedimentos licitatórios, nas contratações e na execução orçamentário-financeira propriamente dita. De cada tema emergiu uma questão de auditoria, senão vejamos:  
	ÁREA 3
	Q6. Os procedimentos licitatórios relacionados ao transporte escolar obedeceram aos ditames legais?

		Q7. As contratações no âmbito do transporte escolar guardam conformidade com a legislação?

		Q8. A execução orçamentário-financeira dos recursos destinados ao custeio do transporte escolar ocorre de forma regular?

41.	Pois bem, fixados os 8 temas de relevância, que por seu turno deram seguimento a igual número de questões de auditoria, tratou-se de priorizar os aspectos enfocados em cada questão sob a forma de procedimentos e possíveis achados, na forma detalhada na “matriz de planejamento” anexa a este relatório. Ao cabo, chegou-se a 19 (dezenove) procedimentos, sendo 3 associados à Questão 1 (P1, P2 e P3) ; 5 à Questão 2 (P4, P5, P6, P7 e P8) ; 2 à Questão 3 (P9 e P10) ; 5 à Questão 4 (P11, P12, P13, P14 e P15) ; 1 à Questão 5 (P16) ; 1 para cada uma das questões 6 (P17) , 7 (P18) e 8 (P19) .  
42.	A fim de operacionalizar referidos procedimentos de auditoria, foram adotadas as seguintes técnicas de obtenção de documentos e informações:
a)	pesquisa em bancos de dados oficiais: extração eletrônica de dados de sistemas informatizados e sites, pesquisas em portais eletrônicos de órgãos e entidades federais e de outros entes federativos;
b)	indagação escrita e oral: requisição de informações aos agentes públicos pertencentes à administração dos municípios auditados; 
c)	entrevistas: com servidores da educação, condutores, usuários do transporte escolar, conselheiros municipais, agentes públicos da administração municipal e prestadores de serviço;
d)	observação das atividades: participação em alguns dos trajetos das rotas informadas pela administração municipal;
e)	inspeções: inspeção física, por amostragem, dos veículos utilizados no transporte escolar;
f)	análise documental: análise dos autos dos procedimentos licitatórios, dos termos de contrato, de extratos bancários, de documentos de licenciamento dos veículos e de habilitação dos condutores, de fichas e de formulários de controle da prestação de serviços de transporte escolar, de documentos de controle; 
g)	circularização: ofícios de requisição e diligências aos atores intervenientes e fiscalizadores do transporte escolar. 
43.	Visando assegurar a padronização necessária à consolidação dos resultados no âmbito da FOC, foram elaborados papéis de trabalho específicos, customizados e adaptados às peculiaridades do objeto de fiscalização, testados e aprimorados no curso da auditoria-piloto e, posteriormente, aplicados por essa equipe na realização dos trabalhos específicos de fiscalização. Tais papéis de trabalho estão representados na imagem a seguir: 
44.	Nestes termos, em cada UF onde a FOC teve abrangência, foram enviadas diligências para o TCE estadual (DL1) , ministério público estadual (DL3) , secretaria de estado da educação (DL4) , órgão estadual de trânsito (DL5) , Capitania dos Portos (DL6) e promotorias de justiças com jurisdição nos municípios auditados (DL-7) . No caso da Controladoria Geral da União (CGU) (DL 2) , como este órgão teve por bem responder à equipe coordenadora da FOC de maneira centralizada, não se fez necessário enviar diligência para suas representações nos estados fiscalizados.  
45.	Traço em comum em todas estas diligências foi a solicitação de informações acerca da forma de atuação do órgão na operacionalização/fiscalização da política pública, conforme o caso; da existência/mapeamento de boas práticas eventualmente detectadas em trabalhos anteriores; e sugestões de melhoria, inclusive normativas e procedimentais, que pudessem ser implementadas. As respostas às diligências, conquanto úteis no contexto desta auditoria, serão também de grande valia no contexto do relatório de consolidação à vista da contribuição que apresentam.
46.	Além das diligências, no âmbito de cada município auditado foram realizadas requisições de auditoria: ao próprio ente (RA 1) ; à Câmara de Vereadores (RA 2) ; ao Conselho de Acompanhamento e Controle do Fundeb (CACS/FUNDEB) (RA 3) ; ao Conselho de Assistência Social (CAS/SUAS) (RA  4) ; ao conselho tutelar municipal (RA 5) ; e, na hipótese de inconsistências ou divergências relevantes nas informações recebidas nas requisições anteriores, às empresas/pessoas físicas contratadas para serviços afetos ao transporte escolar (RA 6) .  
47.	A fim de obter informações/percepções dos atores/intervenientes do transporte escolar em cada município auditado, foram também realizadas entrevistas presenciais com: o secretário municipal de educação (QE 1) ; os alunos usuários dos serviços (QE 2) ; os condutores dos veículos, sejam terrestres (QE 3.1) ou marítimos (QE 3.2) ; os profissionais da educação (QE 4) ; e os conselheiros do CACS/Fundeb (QE 5) . 
48.	Foram também elaborados e aplicados roteiros de verificação para veículos terrestres (RVVT) utilizados no transporte escolar. Estes papéis de trabalho tinham por fim, sobretudo, aferir a regularidade da documentação, a existência e o funcionamento dos equipamentos obrigatórios de segurança, a adaptação dos veículos para transporte de alunos com deficiência ou dificuldades de locomoção, bem assim a garantia da higidez dos alunos transportados.  
49.	Quanto à amostra definida para aplicação de entrevistas e roteiros de verificação, foram selecionadas pelo menos 10% das rotas de transporte escolar de cada município auditado, contemplando terrestres. Assim, uma vez selecionada a rota, os veículos nela alocados foram objeto de vistoria, seus condutores foram entrevistados, bem assim dentre os alunos, professores e gestores escolares das escolas por ela atendidas foram selecionados os entrevistados pela equipe de auditoria. 
50.	Depois de coletadas as informações (evidências documentais, físicas, testemunhais, fotos e constatações da própria equipe de fiscalização) , em sua maioria obtidas por meio de mais de um papel de trabalho (circularização/ratificação) , os procedimentos foram aplicados e as questões de auditoria respondidas em cada município, chegando-se aos seguintes possíveis achados:
	Q 1
	A.1.1 - Alunos da educação infantil e do ensino fundamental, residentes na zona rural, não atendidos pelo transporte escolar.

	Q 2
	A.6- Falta de zelo na prestação dos serviços do transporte escolar.

	Q 3
	A.9 - Ausência ou deficiência no controle sobre os serviços de transporte escolar por parte da administração municipal.

		A.10 - Ausência ou deficiência no controle sobre os serviços de transporte escolar exercido pelo Cacs/Fundeb.

	Q 4
	A.11.1 - Veículos terrestres não adequados ao transporte escolar ou sem condições gerais de trafegabilidade.

		A.12.1 - Ausência de equipamentos obrigatórios em veículos utilizados no transporte escolar e/ou com equipamentos obrigatórios de segurança sem condições de uso ou com graves deficiências.

		A.14 - Ausência ou deficiência na manutenção e conservação dos veículos utilizados no transporte escolar.

		A.15 – Irregularidades na documentação dos veículos utilizados no transporte escolar

	Q 5
	A.16 – Condutores do transporte escolar não atendem aos requisitos obrigatórios.

	Q 6
	A17 - Irregularidades nos procedimentos licitatórios/processos de contratação direta do transporte escolar.

	Q 7
	A.18 - Irregularidades nas contratações do transporte escolar.

51.	Ainda durante os trabalhos de campo, explicações e justificativas foram solicitadas aos auditados, quer por meio de requisições de auditoria, quer diretamente ao preposto que acompanhou a equipe durante as vistorias e entrevistas. Essa medida teve o condão de oferecer à Administração oportunidade de clarificar aspectos considerados atípicos e/ou obscuros, de forma que se pudesse depurar eventuais achados e, uma vez acatados estes esclarecimentos, tais pontos não viessem a ser relatados como constatações de auditoria. 
52.	Por fim, resta dizer que os trabalhos foram realizados em conformidade com as Normas de Auditoria do Tribunal de Contas da União (Portaria-TCU 280/2010, alterada pela Portaria-TCU 168/2011) e com observância aos Padrões de Auditoria de Conformidade estabelecidos pelo TCU (Portaria-Segecex 26/2009) .
II.4. Visão geral do objeto
2.4.1	Perfil do Transporte Escolar no Estado do Piauí
53.	Para além dos municípios auditados pelas equipes do TCU, TCEs e TCM/PA, foi elaborado e enviado, pela equipe de coordenação da FOC, questionário eletrônico para os Secretários Municipais de Educação dos estados do MA, CE, AL, BA, ES, MG, PA, PB, PI, SE e TO, alcançando 1.588 municípios, com percentual médio de 59,8% de respostas.
54.	Elaborado na ferramenta de pesquisa Google Forms esta pesquisa eletrônica corresponde a síntese do questionário presencial aplicado aos Secretários de Educação dos municípios auditados e aborda os principais aspectos delineados no escopo da fiscalização no transporte escolar, considerando as 3 grandes áreas de abrangência e os temas de relevância priorizados na matriz de planejamento, de forma que as respostas, embora de natureza declaratória, servem para delinear o atual perfil do transporte escolar nos estados abrangidos pela FOC.
55.	No caso do Piauí, a adesão ao questionário foi de aproximadamente 48% do universo consultado (116 municípios) . A par das respostas obtidas, cujo extrato de pesquisa consta do Anexo A deste relatório, pode-se destacar as seguintes características do transporte escolar neste estado (peças 97 e 98) .
56.	Inicialmente, registra-se que 8% dos municípios respondentes no estado declaram possuir regulamento próprio para o transporte escolar, sendo que estes serviços, em sua maioria (84%) são prestados parte pelo município e parte mediante terceirização, mostrando-se pouco relevante o percentual em que o município presta diretamente estes serviços (16%) . No Piauí, pelo menos entre os respondentes da pesquisa, não existe caso de terceirização integral do transporte escolar.
57.	Quanto à natureza do transporte escolar ofertado, todos os municípios utilizam veículos terrestres, enquanto as embarcações são realidade em apenas 5% deles. 
58.	Acerca da universalização do atendimento e do financiamento do transporte escolar, as respostas obtidas permitem inferir que: 
a)	em aproximadamente 16% dos municípios o transporte escolar não atende à totalidade dos alunos que necessitam desses serviços;
b)	embora 72% dos respondentes declarem que transportam alunos da rede estadual, somente 46% dos municípios recebem ajuda financeira deste este federativo para este fim, seja mediante convênio (26%) , seja por meio da adesão a programa específico de financiamento (20%) ; 54% declaram não receber apoio financeiro do governo estadual (peça 97, p. 7-8) ;
c)	entre os municípios que recebem recursos estaduais, 21% apontam a insuficiência desses repasses para cobrir os custos dos transportes dos alunos da rede estadual, enquanto apenas 2% consideram que as transferências são compatíveis com os custos do transporte (peça 97, p. 8) ;
d)	a totalidade dos respondentes declara não participar de convênio ou consórcio com outros municípios para oferta de serviços de transportes escolar;
e)	em 27% dos municípios existem alunos que percorrem mais de 2 km a pé entre suas residências e o ponto de embarque/desembarque do transporte escola, percentual que ganha relevância quando se atesta que 57% desconhecem se estes fatos ocorrem ou não em seu município;
f)	76% dos secretários declaram conhecer o número exato de alunos portadores de deficiência ou com dificuldade de locomoção que estudam na rede municipal de ensino, enquanto 14% informam desconhecer esses números. De outra face, em apenas 4% dos municípios todos os veículos são adaptados para atender a alunos com deficiência ou com dificuldade de locomoção, enquanto 20% não possuem veículos adaptados em sua frota e 71% afirmam que apenas parte dos veículos são adaptados.
59.	As rotas do transporte escolar são dimensionadas/planejadas, com maior frequência, com base nos critérios de quilometragem percorrida, quantitativo de alunos transportados, tipo de veículo utilizado na rota e proximidade de escolas-polo nesta ordem. Neste ponto, chama atenção a baixa utilização do georreferenciamento dos percursos como critério para dimensionamento/planejamento das rotas (22%) . 
60.	No que tange ao controle administrativo do transporte escolar, 63% afirmam controlar a assiduidade e a pontualidade dos prestadores desses serviços, 10% declaram que este controle se dá de forma eventual, enquanto 27% admitem não controlar, sob nenhuma forma, estas dimensões dos serviços. Por outro lado, 43% dizem possuir servidor designado para acompanhamento dos serviços terceirizados de transporte escolar, enquanto 49% admitem não possuir servidor especificamente designado para este fim. Ademais, 73% afirmam que controlam despesas com combustíveis e lubrificantes da frota do município empregada no transporte escolar, ao passo que 27% dizem não utilizar procedimentos para controle destas despesas. 
61.	Sob outra vertente, para 16% dos Secretários Municipais a atuação Cacs/Fundeb se restringe à emissão de parecer financeiro anual nas contas do Pnate/FNDE. Todavia, para 84% dos respondentes, a atuação do conselho abrange também a fiscalização dos serviços de transporte escolar, o encaminhamento de denúncias sobre irregularidades e a sugestão de melhorias. Ainda sobre o Cacs/Fundeb, 9% declaram haver contas do Pnate dos exercícios de 2015-2017 pendente de apreciação e/ou remessa ao FNDE, ao passo que 91% informam não haver pendência dessa natureza em seus municípios.
62.	Na composição das frotas utilizadas no transporte escolar, considerando veículos próprios e alugados, os ônibus são os veículos como maior incidência, seguidos dos micro-ônibus, vans/kombis, caminhonete e carros de passeio, nessa ordem. Quanto à idade média da frota, para os veículos terrestres de propriedade dos municípios, 67% têm entre três e sete anos e 32% têm mais de sete anos de uso. Para os veículos de terceirizadas, 28% têm entre três e sete anos, 60% têm mais de sete anos de uso e 2% apresentam menos de três anos de fabricação.
63.	Para os veículos terrestres utilizados no transporte escolar, próprios ou alugados, 43% dos municípios afirmam que foram submetidos, nos últimos dois anos, à inspeção semestral de segurança junto ao órgão estadual de trânsito. Outrossim, 57% dos respondentes declaram que estas inspeções semestrais de segurança não são realizadas. Entre as embarcações, 95% declaram não utilizar esse meio de transporte.
64.	Quanto ao estado de conservação dos veículos terrestres do transporte escolar, em linhas gerais, os entrevistados consideram a frota contratada/terceirizada em pior estado de conservação que aquela de propriedade dos entes municipais. Neste sentido, para 2% a frota municipal é ótima, para 41% é boa, para 53% é regular e, para apenas 3%, é péssima. Já os veículos das contratadas estão em bom estado de conservação para 50% dos respondentes, em estado regular para 37% e em péssimo estado para 1%. 
65.	No que toca à manutenção, 33% informam controlar manutenções obrigatórias em todos os veículos utilizados no transporte escolar, contra 58% que realizam este controle somente em seus próprios veículos e 8% que simplesmente não controlam manutenções em veículos escolares. Não por acaso, 23% dos municípios admitem possuir, na sua frota própria, veículos e embarcações escolares sem condições de uso, abandonados, batidos ou depredados.
66.	Por fim, 32% dos respondentes repelem a ocorrência de desvio de finalidade no uso veículos escolares, declarando que, além da condução dos estudantes na ida e volta às aulas, estes somente são empregados em eventos educacionais e culturais.
67.	Entre os requisitos mínimos que devem ser exigidos dos condutores do transporte escolar terrestre, o menos observado nos municípios que responderam ao questionário é a CNH na categoria “D”; seguido pela exigência de idade superior a 21 anos e pelo não cometimento de infração grave ou gravíssima, ou não reincidência em infrações médias nos últimos doze meses. Cabe destacar que 1 entre os respondentes admitiram não exigir nenhum destes requisitos dos condutores de veículos terrestres. 
68.	Já entre os condutores de embarcações, os requisitos obrigatórios menos observados são, pela ordem: possuir Caderneta de Inscrição e Registro (CIR) , aprovação em exame psicotécnico especial para transporte de alunos, e ter idade superior a 18 anos. De mesma forma, 1 município admite não exigir nenhum destes requisitos dos condutores de embarcações escolares.
69.	Embora não soe obrigatório nos normativos do FNDE ou em normas específicas, cabe destacar que 17% dos municípios declaram possuir monitores presenciais em todos os veículos do transporte escolar; 52% informam possui-los em alguns veículos da frota, ao passo que 31% admitem não contar com a atuação desses profissionais em seus veículos escolares.
70.	Adentrando ao tema da aplicação dos recursos, a modalidade de licitação mais utilizada para contratar serviços de transporte escolar no Estado é o pregão presencial, seguido pela tomada de preços, concorrência, convite, pregão eletrônico, dispensa e inexigibilidade de licitação. Entre os respondentes, 14 não fizeram terceirização de transporte escolar neste exercício de 2018.
71.	Nesse jaez, os principais entraves ao processo licitatório declarados pelos respondentes, pela ordem, cuidam da limitação de recursos financeiros; da inexistência ou escassez de prestadores de serviços no município/região; da definição de critérios para estimar preços; e da falta de interessados em participar das licitações.
72.	Na fase de planejamento dos certames, os critérios mais utilizados para especificação do objeto da futura contratação são, respectivamente: a quilometragem percorrida por veículo, o número de rotas atendidas; e o tipo de veículo a ser utilizado na rota; a quantidade de alunos transportados; o tipo de pavimento (asfalto, areia, barro etc.) do percurso da rota; e, por último, o custo por aluno transportado. 
73.	A maioria dos contratos de terceirização do transporte escolar são medidos com base no pagamento fixo por veículo, levando em conta quantidade mínima de km rodados, seguido pelo pagamento fixo por rota atendida; pelo pagamento fixo por veículo, levando em conta a medição exata, por georreferenciamento de km rodados; pelo pagamento fixo por viagem realizada; pelo pagamento fixo por veículo, sem medição dos km rodados; e, por fim, pelo pagamento fixo por aluno transportado.  
74.	Em aproximadamente 45% dos municípios há previsão de subcontratação parcial dos serviços de transporte terceirizado, enquanto em 40% dos ajustes esta previsão não está autorizada nos editais de licitação. Apesar destes percentuais, em 40% dos contratos os serviços são prestados integralmente pelos contratados, em 26% deles são prestados parte pelos contratados e parte por subcontratados e em 18%, conforme as informações prestadas, são integralmente prestados por subcontratados, o que em última análise viola o Estatuto das Licitações Públicas. 
75.	De outra face, enquanto 27% das contratadas mantêm escritório de representação no município, 58% delas estão situadas longe da sede dos contratantes. Nesse passo, 42% dos municípios em que há terceirização dão conta da permanência de representantes das contratadas no município e 42% declaram não haver preposto local, o que por certo causas entraves à comunicação e ao relacionamento entre contratantes e contratadas.
76.	No caso de falhas na execução dos serviços, a maioria dos secretários diz que, nesta ordem, intima as contratadas para regularização imediata dos serviços; providencia diretamente o transporte dos estudantes; promove descontos proporcionais aos dias parados nos pagamentos; adota medidas para responsabilização das contratadas; e, aplica multa contratual. 
77.	Quanto às fontes utilizadas para custeio das despesas com o transporte escolar no exercício de 2018, incluindo terceirização, combustíveis e lubrificantes, manutenção de veículos e outras diretamente relacionadas, foram indicadas, por grau de relevância, os recursos do Pnate; do FPM e o Fundeb; o QSE (Quota Salário Educação) ; o FME (Fundo Municipal de Educação) ; as transferências estaduais; e o MDE (Manutenção e Desenvolvimento do Ensino) .
78.	No que concerne exclusivamente aos recursos descentralizados pelo Pnate, os gastos se concentram, prioritariamente, nos seguintes itens de despesa: combustíveis e lubrificantes; terceirização do transporte; serviços de mecânica e manutenção de veículos; e, gastos com pneus.  
2.4.2	O Município de Barras/PI
79.	O município de Barras/PI está localizado na mesorregião do Norte piauiense, dentro da microrregião do Baixo Parnaíba Piauiense. Dista 120 km da capital, Teresina, e sua sede se situa nas coordenadas geográficas 04º14’49’’S e 42º17’45’’W. Sua altitude média é de oitenta e oito metros em relação ao nível do mar, com temperatura média anual em torno de 27º C, com duas estações climáticas bem definidas: uma chuvosa, de janeiro a maio, e outra de pouca precipitação, no restante do ano.
80.	Possui uma área de 1.723 km2 e população estimada pelo IBGE para 2018 em 46.941 habitantes, o que lhe dá uma densidade demográfica de 26,08 hab./km2, sendo 49% da população residente na zona urbana e 51% na zona rural. 
81.	A economia do município se consubstancia, principalmente, no comércio, na prestação de serviços, Administração Pública, e na agropecuária e agricultura. 
82.	O IDHM (Índice de Desenvolvimento Humano do Município) de Barras/PI, medido pelo IBGE em 2010, foi de 0,595 e seu PIB (Produto Interno Bruto) per capta, medido em 2016, foi de R$ 7.518,49, o que o coloca na 86ª posição no ranking dos municípios menos pobres entre os 224 do Piauí (4.754º entre os 5.570 municípios brasileiros) .
83.	Segundo os dados do Relatório Censo 2018, no ano letivo de 2018, o município de Barras/PI possui 10.240 alunos matriculados na educação básica da rede oficial de ensino, dos quais 3.961 utilizam o transporte escolar (peça 88, p. 2) . Ressalta-se que 5.126 alunos da rede municipal residem e estudam na zona rural e 397 residem na zona rural mas estudam na zona urbana (peça 64, p. 8) . 
84.	Para o exercício de 2018, o município de Barras/PI se utilizou de adesão à Ata de Registro de Preço 4/2016, obtida via pregão eletrônico 13/2015/Seduc/PI, da Secretaria Estadual de Educação do Piauí (Seduc/PI) e à do município de Timon/MA, Ata de Registro de Preço 34/2016, via pregão presencial, ocorrida em 2017. Dois contratos com a LC Transporte Escolar Ltda. – CNPJ: 13.118.835/0001-92, foram firmados: 001/2017/Seduc, no valor de R$ 3.517.800,00, e 008-M/2017/Seduc, no valor de R$ 1.160.500,00, ambos com vigência de 8/2/2017 a 7/2/2018.
2.4.3	O Município de Batalha/PI
85.	O município de Batalha/PI está localizado na mesorregião do Norte piauiense, dentro da microrregião do Baixo Parnaíba Piauiense. Dista 156 km da capital, Teresina, e sua sede se situa nas coordenadas geográficas 04º01’26’’S e 42º04’40’’W. Sua altitude média é de cento e cinquenta metros em relação ao nível do mar, com temperatura média anual em torno de 27º C e duas estações climáticas bem definidas: uma chuvosa, de janeiro a maio, e outra de pouca precipitação, no restante do ano.
86.	Possui uma área de 1.588,90 km2 e população estimada pelo IBGE para 2018 em 26.806 habitantes, o que lhe dá uma densidade demográfica de 16,22 hab./km2, sendo 37% da população residente na zona urbana e 63% na zona rural. 
87.	Sua economia também se baseia no comércio, na prestação de serviços e Administração Pública.
88.	O IDHM do município de Batalha/PI, medido pelo IBGE em 2010, foi de 0,545 e seu PIB per capta, medido em 2016, foi de R$ 6.243,46, o que o torna o 190º no ranking dos municípios menos pobres do Piauí (5.319º entre os 5.570 municípios brasileiros) .
89.	Segundo as informações do IBGE, no ano letivo de 2017, o município possui 3.934 alunos regularmente matriculados na rede municipal de ensino, sendo 631 do ensino infantil, 3.303 do ensino fundamental regular. Dentre estes, 1.962 são beneficiários dos serviços do transporte escolar, entre alunos da educação infantil, do ensino fundamental.
90.	Conforme informações do passadas pela Secretaria Municipal de Educação de Batalha/PI (peça 124) , no ano letivo de 2018, o município possui despesas para o transporte escolar, liquidas e a liquidar, no valor de R$ 1.505.586,20, sendo R$ 291.849,38; R$ 939.736,25; e R$ 274.000,57 oriundos do Pnate, Fundeb e FPM, respectivamente.
91.	Para o exercício de 2018, mediante o Pregão Presencial 01/2018, foram licitadas 83 rotas terrestres. Apenas uma empresa foi contratada para executar tais rotas: Construtora Silvestre Ltda. ME. (CNPJ 17.072.212/0001-87) , mediante contrato s/n, no valor de R$ 1.672.985,60, com vigência de 19/2/2017 a 18/2/2018 (peça 114, p. 27-46) .
2.4.4	Principais ações e desafios do transporte escolar sob a ótica dos intervenientes na política pública 
92.	Vislumbraram-se, em linhas gerais, as seguintes problemáticas na prestação do transporte escolar em âmbito municipal, extensíveis ao âmbito do estado do Piauí:
a)	ausência de leis e normas disciplinadoras e consolidadas, sobretudo em algumas áreas específicas, como se dá com o transporte feito por embarcações;
b)	consideráveis diversidades sociais, econômicas, geográficas, urbanas e regionais, com reflexos sobre o serviço prestado no âmbito dos municípios;
c)	custeio do transporte escolar por fonte de recursos de diversas origens e competências sobrepostas de fiscalização por órgãos de controle;
d)	baixa participação social, por meio dos conselhos sociais, no controle e fiscalização da política pública do transporte escolar.
93.	Com o desenrolar dos trabalhos, restou evidente que o planejamento, o financiamento, a gestão, o controle, e, sobretudo, a fiscalização do transporte escolar envolvem uma gama de atores intervenientes, muito além do executor final da política pública (prefeituras) e do repassador dos recursos (FNDE e, em parte, governos estaduais) , alcançando a participação de órgãos de controle externo (tribunais de contas respectivos) e interno (CGU e controladorias estaduais e municipais) ; ministérios públicos estadual e federal; secretarias estaduais de educação; departamentos estaduais de trânsito; capitanias dos portos; Polícia Rodoviária Federal (PRF) ; câmaras de vereadores; conselhos sociais do Cacs/Fundeb, da Assistência Social (CAS/Suas) e tutelar municipal, dentre outros que figuram como representantes governamentais e da sociedade civil, por meio de diversificados seguimentos.
94.	Assim, chegou-se à conclusão de que futuras ações de melhoria do transporte escolar somente teriam possibilidades de êxito se estes atores intervenientes viessem a ser inseridos no processo, bem assim fossem conhecidas suas formas específicas de intervenção na operacionalização/fiscalização da política pública, suas visões sobre os principais entraves ao modelo atual, boas práticas de gestão e sugestões de melhoria, inclusive normativas e procedimentais.
95.	Desta feita, consoante a metodologia estabelecida para o trabalho, foram endereçadas diligências ao Procurador-Geral de Justiça do MPE/PI (Ofício 1.567/2018-TCU/Secex-PI – Fiscalis 410/2018 – peça 7) , à Secretaria de Estado da Educação do Piauí – SEDUC/PI (Ofício 1.568/2018-TCU/Secex-PI - Fiscalis 410/2018 – peça 15) , ao Detran/PI (Ofício 1.570/2018-TCU/Secex-PI - Fiscalis 410/2018 – peça 31) , à Capitania dos Portos no Piauí (1.565/2018-TCU/Secex-PI - Fiscalis 410/2018 – peça 10) , além das promotorias de justiça das comarcas judiciais nos municípios de Barras/PI e Batalha/PI (Ofício 1.584/2018-TCU/Secex-PI - peça 5; e Ofício 1.583/2018-TCU/Secex-PI - peça 12, respectivamente) .
II.5. Limitações inerentes à auditoria
96.	Pontualmente, as principais limitações e dificuldades encontradas para o desenvolvimento dos trabalhos cuidam de: inexistência de leis e normas consolidadas acerca do transporte escolar; necessidade de buscar informações técnicas em diversos órgãos da administração pública, nem sempre obtendo as respostas esperadas; tempo exíguo para a efetivação da fiscalização e a necessidade de ajustar papéis de trabalho e procedimento de auditoria em simultâneo à execução da auditoria nos municípios; condições de trafegabilidade aliadas às distâncias consideráveis dos povoados da zona rural dos dois municípios auditados; falta de detalhamento dos gastos nos contratos de fornecimento de combustíveis e de manutenção de veículos nos municípios auditados.
97.	A primeira grande dificuldade encontrada cuida da inexistência de norma regulamentadora consolidada e específica para o transporte escolar, em âmbito nacional. Nesse ponto, o que mais próximo se localizou disso foi o Guia do Transporte Escolar, editado pelo FNDE, mas que se limita a recomendações, atrelando-as a leis e normas gerais sobre transporte, segurança, acessibilidade, conforto, higidez, referentes aos veículos terrestres e embarcações, sem considerar peculiaridades e especificidades do transporte de escolares.
98.	Essa lacuna normativa e regulamentar obrigou a equipe a despender grande esforço laboral para concepção da metodologia e dos papéis de trabalho utilizados na fiscalização, sobretudo no que pertine à identificação de requisitos e critérios de auditoria constantes da matriz de planejamento elaborada para o trabalho.
99.	 De outro lado, por conta dessa dispersão, a equipe, como detalhado no tópico deste relatório dedicado à metodologia, precisou firmar contatos com órgãos e entidades da administração pública e da sociedade civil, de alguma forma interveniente na operacionalização/fiscalização da política pública do transporte escolar, nem sempre obtendo as informações necessárias, pelo menos na quantidade, qualidade, tempestividade e nível de agregação exigidos para elaboração deste relatório.
100.	No trabalho de campo propriamente dito, a equipe encontrou dificuldades com o tempo exíguo fixado para obter, analisar e processar as informações, mormente porque se fez necessário entrevistar diversos atores e partícipes do transporte escolar no âmbito dos entes auditados, como condutores, estudantes, professores, conselheiros, diretores etc., a fim de que se pudesse esboçar um perfil dos serviços prestados.
101.	Também, cabe registrar como fator limitante, a extensão geográfica dos municípios auditados, bem como a grande quantidade de rotas terrestres de transporte escolar em cada um deles, o que obrigou grande esforço na priorização e seleção daquelas rotas que seriam efetivamente verificadas in loco.
102.	Por fim, cumpre informar que, em face do exíguo prazo para realização desta auditoria, e vez que em ambos os municípios fiscalizados os contratos para aquisição de combustíveis, pneus e manutenção são feitos de forma genérica para toda a administração municipal, não sendo especifico para a educação, a ênfase no presente trabalho se deu nas contratações referentes prestação de serviços de transporte escolar (locação de veículos) . 
II.6. Volume de recursos fiscalizados 
103.	Consoante informado anteriormente, em face do exíguo prazo para realização desta auditoria, e vez que em ambos os municípios fiscalizados os contratos para aquisição de combustíveis, pneus e manutenção são feitos de forma genérica para toda a administração municipal, não sendo especifico para a educação, a ênfase no presente trabalho se deu nas contratações referentes prestação de serviços de transporte escolar (locação de veículos) . 
104.	Assim, considerou-se, para fins de mensurar o volume dos recursos fiscalizados, o valor das contratações de veículos por parte dos municípios, conforme discriminado no quadro abaixo: 
Município de Barras/PI
	Contrato
	Empresa
	Vigência
	Valor

	001/2017/Seduc
	LC Transportes Escolar Ltda.
	8/2/2017 a 7/2/2018
	3.517.800,00

	008-M/2017/Seduc
	LC Transportes Escolar Ltda.
	8/2/2017 a 7/2/2018
	1.160.500,00

		4.678.300,00

Município de Batalha/PI
	Contrato
	Empresa
	Vigência
	Valor

	Ref. Pregão Presencial 01/2018
	Construtora Silvestre Ltda. ME. (CNPJ 17.072.212/0001-87) 
	19/2 a 18/2/2018
	1.672.985,60

		1.672.985,60

105.	Desta feita, o volume dos recursos financeiros fiscalizados importa em R$ 6.351.285,60.
106.	Salienta-se que parte do objeto fiscalizado, qual seja, os veículos oficiais destinados ao transporte escolar, está inserida no patrimônio dos entes federados, não se mensurando aqui seu valor contábil para fins de se informar o volume dos recursos fiscalizados.
II.7. Benefícios estimados da fiscalização 
107.	No âmbito particular dos municípios fiscalizados nesta auditoria, espera-se colher, como benefícios, a mensuração do desempenho, com identificação de falhas procedimentais e oportunidades de melhoria. Com relação às diretrizes finalísticas e à aderência às normas operacionais e regulamentares do transporte escolar, espera-se, de posse das detecções de eventuais irregularidades ou de procedimentos ineficientes, recomendar ações de melhoria, assim como divulgar boas práticas eventualmente encontradas.
108.	Sob o prisma da conformidade, tem-se como possíveis benefícios a supressão de irregularidades e a correção de falhas e ineficiências relacionadas à licitação e contratação, incluindo os programas federais Pnate e Caminhos da Escola, mas não limitadas a eles. 
109.	Cabe também cogitar do compartilhamento de informações a outros órgãos de controle e da feitura de determinações aos órgãos repassadores dos recursos federais aplicados no transporte escolar, a fim de que se adote as medidas de regularização eventualmente exigidas, bem assim a responsabilização de responsáveis em processo apartado. Não se pode olvidar, também, do envio de informações e subsídios ao Parquet Estadual e Federal, no que tange à possível prática de crime contra a administração pública e/ou ato de improbidade administrativa, para adoção das providências a seu encargo.
110.	Sob outro prisma, pelo muito que se verifica nas ações fiscalizatórias hoje empreendidas no âmbito do transporte escolar, estas assumem predominantemente cunho punitivo do gestor e reparatório para o erário, além de perseguir o banimento da utilização de veículos em mau estado de conservação, que colocam em risco a vida e integridade física dos estudantes transportados. 
111.	Conquanto absolutamente indispensável este viés fiscalizatório – mormente pelo aspecto da segurança aos alunos transportados –, os resultados práticos das ações de controle até aqui empreendidas demonstram que outras medidas de caráter pedagógico e estruturantes fazem-se necessárias, devendo cada uma delas ser desenhada levando-se em conta a realidade em cada estado da federação, quiçá de cada sub-região/microrregião geográfica e socioeconômica em cada UF, em razão de suas peculiaridades e características marcantes, que não podem ser desprezadas se pretende aperfeiçoar o transporte escolar enquanto política educacional.
112.	Assim, tendo em mente que esta fiscalização é realizada no contexto da FOC Transporte Escolar nos Municípios Brasileiros, pretende-se também contribuir para a elaboração de uma fotografia representativa do transporte escolar municipal no Piauí e no Brasil para, a partir deste cenário, propor soluções estruturais que promovam a excelência dessa política pública e envolvam e motivem o engajamento de outros atores intervenientes no setor, tudo com o fito de tornar mais eficiente e econômica a prestação deste serviço, aumentar a segurança dos alunos transportados e, finalmente, assegurar a permanência dos alunos na escola pública e sua evolução educacional.
III. Achados de auditoria 
III.1. Alunos do ensino infantil e fundamental, residentes na zona rural, não atendidos pelo transporte escolar
Tipificação: irregularidade grave.
Verificação dos procedimentos:
113.	A constatação da presente irregularidade decorreu da análise de documentos e informações obtidos por meio de requisições de auditoria e diligências, bem assim por meio da aplicação de questionários de entrevistas e de roteiros de verificação, conforme especificados nos subitens P.1.1. P.1.2 e P.1.3, da coluna “Detalhamento do Procedimento” referente a este achado, da Matriz de Planejamento que consta do Apêndice D a este relatório.
Situação encontrada:
114.	Nas verificações feitas nos municípios de Barras/PI e Batalha/PI, constatou-se deficiência na prestação dos serviços do transporte escolar no que se refere à universalidade no atendimento, uma vez que foi constatado que parte do contingente de estudantes necessitados do referido serviço dele não dispõe ou é transportada de modo não frequente.
115.	Segundo as informações prestadas por seus respectivos Secretários de Educação (peças 88 e 124) , ambos os municípios não participam de consórcio com outros municípios para transporte de estudantes.
116.	A partir das verificações feitas in loco, dos documentos analisados e dos demais procedimentos aplicados, constatou-se de modo específico em cada um dos municípios as ocorrências a seguir:
Município de Barras/PI 
117.	A Prefeitura Municipal de Barras/PI afirma que 22 alunos especiais da zona rural, dentre 73, não utilizam o transporte escolar (peça 64, p. 21) . Cumpre frisar que, por parte da prefeitura, nada foi dito em relação aos alunos não-especiais, apesar de também haver casos de não ser atendidos pelo transporte escolar.
118.	Corroborando, a Secretária de Educação afirmou na resposta ao questionário presencial (peça 88, p. 2-3) que o serviço de transporte escolar atende “entre 90% a 99%” dos alunos que necessitam desse serviço no município, o que ratifica a existência da irregularidade constatada in loco pela equipe de fiscalização, na medida em que nem todos são atendidos pelo transporte escolar. Declara ainda, no citado instrumento, que 632 alunos são transportados por “ônibus, micro-ônibus e vans próprios do município”; e 3.329 “ônibus, micro-ônibus e vans contratados” (peça 88, p. 2) .
119.	A Promotoria de Justiça que oficia no município não apresentou resposta à Diligência enviada por esta equipe de auditoria, nada obstante os ofícios e os contatos telefônicos mantidos (Ofício 1.584/2018-TCU/Secex-PI - peça 5) .
120.	Reforçando, a Câmara de Vereadores consignou que há alunos nas localidades Ameixas, Jardim e Solidão, do município de Barras/PI, que não são atendidos pelo transporte escolar (peça 84, p. 5) . 
121.	O Cacs/Fundeb e o Conselho Tutelar, cada um de sua parte, asseveraram, em oposição, que todos os povoados/localidades do município são atendidos pelo transporte escolar (peça 85, p. 3, e peça 94, p. 3; e, peça 87, p.1) .
122.	A par de todas as informações recebidas, e tendo aplicado os papéis de trabalho preconizados na metodologia desenvolvida para esta fiscalização, nos limites da seleção de rotas priorizadas, chegou-se, especificamente, às seguintes irregularidades: 
a) 	os alunos das Escolas Municipais Fernando Torres, Ana Batista e Justino Coelho de Resende, usuários do transporte escolar, mediante informações deles mesmos, declararam que não existem rotas de transporte escolar na sua localidade e/ou que a duração do percurso os motivava a utilizarem meio de transporte próprio (peça 89, p. 11, 15, 27, 31, 35) ;
b) 	de acordo com os usuários entrevistados nas escolas municipais Haydêe Lages Monte, Justino Coelho de Resende e Honorina Tito, e os profissionais de educação das escolas municipais Nemésio M. Lages, há superlotação no transporte escolar, o que os obrigam a viajar a pé ou dividirem os assentos por falta de vagas suficientes (peça 89, p. 7, 35, 39; e, peça 89, p. 60, 64, 70 e 76, e peça 90, p. 16, 28, 34, respectivamente) .
123.	As irregularidades constatadas no município de Barras/PI, acima exemplificadas, não destoam das informações obtidas no questionário eletrônico enviado aos Secretários Municipais de Educação do estado do Piauí, posto que deixam clara a existência de alunos residentes na zona rural que necessitam, mas não são atendidos pelo transporte escolar (peças 97, p. 5) .
Município de Batalha/PI 
124.	No município de Batalha/PI a Prefeitura afirmou que há 37 alunos especiais ou portadores de deficiência que não utilizam o transporte escolar, que estudam em unidade centralizada na unidade escolar Fernando Castro (peças 99 e 103, p. 10-11) . Cumpre frisar que, por parte da prefeitura, nada foi dito em relação aos alunos não-especiais, apesar de também haver casos de não ser atendidos pelo transporte escolar.
125.	No entanto, sob a ótica do titular da Secretaria Municipal de Educação (questionário presencial, peça 124) , a totalidade dos alunos necessitados de transporte escolar rural é atendida. Ainda, aduziu que 610 alunos são transportados por “ônibus, micro-ônibus e vans próprios do município”; 1.122 alunos são transportados por “ônibus, micro-ônibus e vans contratados”; 220 são transportados por “veículos terrestres “pick up” contratados; e 10 são transportados por carro de passeio (peça 124, p. 2-3) .
126.	Por seu turno, a Câmara de Vereadores consignou que a integralidade dos alunos da zona rural seria atendida pelo transporte escolar (peça 120, p. 2-4) . 
127.	A Promotoria de Justiça que oficia no município, confirmando o achado, em resposta à Diligência enviada por esta equipe de auditoria, informou quanto a este ponto que no início do ano de 2018 alunos deixaram de frequentar a escola por falta de transporte escolar. Ademais, relatou que não estavam sendo beneficiados alunos das seguintes localidades/rota: Localidades Catombo, Curral Velho, Tucuns, Há Mais Tempo e Cachoeira do Urubu; e, rota Curralinhos – Lages II – Santa Luzia – Batalha de Cima, deixando cerca de 16 crianças, com idade entre 03 e 17 anos, desassistidas, e rotas Carnaúba Amarela- Monte Alegre – Unha de Gato –Catolé – Cantão e Bom Assunto – Lagoa da Sena – Serra de Dentro – Bois – Cocos e Matos Alto, necessitando de reforço da frota de veículos (peça 128) .
128.	O Cacs/Fundeb e o Conselho Tutelar, cada um de sua parte, asseveraram que existem alunos com deficiência, dificuldades de locomoção ou necessidades especiais não atendidos pelo transporte escolar e que há alunos sem acesso ao transporte escolar, face a insuficiência de recursos e má trafegabilidade de veículos em algumas áreas, respectivamente (peças 121, p. 2; e 127, p. 2; e 123, p. 2, respectivamente) .
129.	Outrossim, os alunos das Unidades Educacionais José Rodrigues de Melo, Tenente Freitas (não passava na localidade de Marajá) e Joana D’Ark Castelo Branco, usuários do transporte escolar, mediante informações deles mesmos, declararam que não existiam rotas de transporte escolar na sua localidade (peça 125, p. 15, 19 e 35) .
130.	No mesmo sentir, um Professor da Unidade Educacional José Rodrigues de Melo relatou que o serviço de transporte escolar atende entre de 50% e 74% dos alunos residentes na zona rural (peça 125, p. 57) ;
131.	As irregularidades constatadas no município de Batalha/PI, acima exemplificadas, não destoam das informações obtidas no questionário eletrônico enviado aos Secretários Municipais de Educação do estado do Piauí, posto que deixam clara a existência de alunos residentes na zona rural que necessitam, mas não são atendidos pelo transporte escolar (peça 97, p. 6) .
Objetos: Contrato 8-M/2017/Seduc (peça 76, p. 36-44 e peça 77, p. 1 e 87) e Contrato 001/2017/Seduc (peça 77, p. 69-87) , em Barras/PI, e Contrato do Pregão Presencial 001/2018 (peça 114, p. 27-54) , em Batalha/PI.
Evidências: questionários presenciais e eletrônicos de Secretários Municipais  (peças 88 e 124) , respostas das Prefeituras (peças 64 a 83 e peças 99 a 119) , das Câmaras de Vereadores (peças 84 e 120) , dos Cacs/Fundeb (peças 85 e 94 e, 121 e 127) , dos Conselhos Tutelares (peças 87 e 123) , dos alunos (peças 84 e 125) e profissionais de educação (peças 89-90 e 125) dos municípios de Barras/PI e Batalha/PI e Promotoria de Justiça de Batalha/PI (peça 128) ; 
Critérios: art. 208, VII; CF/88; art. 11, VI, da Lei 9.394/1996.
Causas do achado:
132.	Entre outras, podem ser elencadas como causas do achado o planejamento inadequado de rotas e a disponibilização insuficiente de veículos terrestres, haja vista que os municípios não realizam a prestação de serviços em todos os percursos e que não há vagas suficientes para todos os estudantes com direito transporte escolar. Também pode ser cogitada como causa a suspensão da prestação de serviços de transporte escolar, por falta de combustíveis para abastecimento de veículos oficiais, e problemas mecânicos não solucionados em veículos terrestres oficiais e/ou em subcontratados, face a idade dos veículos utilizados nos dois municípios.
Efeitos do achado: 
133.	Desrespeito ao direito constitucional e legal assegurado de acesso facilitado ao transporte escolar rural de qualidade, disponibilizado com regularidade, pontualidade e higidez; esforço exagerado do estudante no percurso de longas distâncias, com os consequentes riscos inerentes ao trajeto; e improvisação de meios de transporte. 
134.	Por outro lado, acarreta, ainda, a perda da aula e do respectivo conteúdo programático pelos alunos; repetência; abandono ou evasão escolar e sedimentação das condições de precária aprendizagem, bem como das que dela decorrem, a exemplo da baixa empregabilidade futura em atividades que demandem conhecimento e formação acadêmica.
Responsáveis:
135.	Município de Barras/PI: o senhor Carlos Alberto Lages Monte, CPF XXX.710.173-XX, Prefeito Municipal de Barras/PI no período auditado; a senhora Maria de Lourdes Costa de Morais Sousa, CPF XXX.627.843-XX, Secretária Municipal de Educação no período auditado (peça 82, p. 9) .
136.	Município de Batalha/PI: o senhor João Messias Freitas Melo, CPF XXX.287.253-XX, Prefeito Municipal de Batalha/PI no período auditado, e o senhor Antônio Soares da Silva, CPF XXX.691.783-XX, Secretário Municipal de Educação de Batalha/PI no período auditado (peça 117) .
Culpabilidade:
137.	A culpabilidade dos Prefeitos Municipais reside no fato de que são os gestores do município e, nessa condição, atraem para si as responsabilidades in eligendo, in custodiendo e in vigilando dos atos praticados em sua administração.
138.	A culpabilidade dos Secretários de Educação reside no fato de serem os gestores das políticas públicas da pasta, entre elas o fornecimento de transporte escolar à totalidade dos estudantes da educação infantil e do ensino fundamental, bem assim dos recursos da pasta utilizados para esse fim.
Proposta parcial de encaminhamento:
139.	Determinar ao FNDE que quando da análise da prestação de contas do Programa Nacional do Transporte Escolar (Pnate) , exercício de 2018, dos municípios de Barras/PI e Batalha/PI, leve em conta a presente irregularidade (não atendimento de alunos do ensino infantil e fundamental, residentes na zona rural, pelo transporte escolar) , considerando-a no contexto das demais ocorrências registradas neste relatório, adotando, sendo este o caso, as medidas cabíveis de glosa de recursos e/ou de responsabilização de responsáveis, dando ciência das providências adotadas ao TCU, no prazo de 90 dias após a data-limite de apresentação da prestação de contas do referido programa.
140.	Determinar aos municípios de Barras/PI e Batalha/PI que apresentem a esta Corte, em 90 (noventa) dias, plano de ação, com indicação das atividades a serem desenvolvidas, datas de conclusão e nomes dos responsáveis pela implementação, para sanar o não atendimento de alunos do ensino infantil e fundamental, residentes na zona rural, pelo transporte escolar, conforme parágrafos 114 e 115. 
141.	Dar conhecimento da presente irregularidade:
a)	ao TCE/PI, a fim de subsidiar as ações que entender pertinentes, haja vista que o financiamento do transporte escolar nos municípios de Barras/PI e Batalha/PI, além da cota federal, também se dá com recursos cuja fiscalização é de sua competência;
b)	ao MPE/PI, para subsidiar as ações relacionadas a sua competência, e às Promotorias de Justiça dos municípios de Barras/PI e Batalha/PI;
c)	à Procuradoria da República e à Controladoria Geral da União (CGU) no estado do Piauí, à Secretaria de Estado da Educação do Piauí (Seduc/PI) , bem assim às Câmaras de Vereadores e aos Conselhos do Cacs/Fundeb, Tutelar e CAS/Suas dos entes auditados, para conhecimento e ações relacionadas a suas competências;
142.	Encaminhar aos municípios auditados cópia do acórdão que vier a ser proferido, acompanhado do relatório e voto que o fundamentarem, bem como do presente relatório de auditoria.
III.2. Falta de zelo na prestação dos serviços do transporte escolar
Tipificação: irregularidade grave.
Verificação dos procedimentos:
143.	A constatação da presente irregularidade decorreu da análise de documentos e informações obtidos por meio de requisições de auditoria e diligências, bem assim por meio da aplicação de questionários de entrevistas e de roteiros de verificação, conforme especificados nos subitens P.6.1. P.6.2 e P.6.3, da coluna “Detalhamento do Procedimento” referente a este achado, da Matriz de Planejamento que consta do Apêndice D a este relatório.
Situação encontrada:
144.	Nas verificações feitas nos municípios de Barras/PI e Batalha/PI, constatou-se deficiência na prestação dos serviços do transporte escolar no que se refere ao zelo dos equipamentos de transportes, uma vez que foi constatado conservação insatisfatória dos veículos, falta de urbanidade, superlotação e direção perigosa.
145.	A partir das verificações feitas in loco, dos documentos analisados e dos demais procedimentos aplicados, constatou-se de modo específico em cada um dos municípios as ocorrências a seguir:
Município de Barras/PI
146.	No caso do município de Barras/PI, a Secretária de Educação afirmou na resposta ao questionário presencial que haveria casos de superlotação (peça 88, p. 6) .
147.	A Promotoria de Justiça que oficia no município não apresentou resposta à Diligência enviada por esta equipe de auditoria, nada obstante os ofícios e os contatos telefônicos mantidos (Ofício 1.584/2018-TCU/Secex-PI - peça 5) .
148.	A Câmara de Vereadores consignou haver superlotação nos ônibus que trafegam pelos residenciais Morada de Barras e São Francisco e destinam os alunos para as escolas municipais Deuzelina Alencar e Honorina Tito (peça 84, p. 5) .
149.	O Cacs/Fundeb afirma que há poucos casos de lotação acima da permitida e que a Secretaria Municipal dispõe de servidores responsáveis para acompanharem os transportes escolares e zelarem pela boa condição física de cada um dos transportes, sejam contratados ou próprios, e orientarem os condutores sobre a limpeza, direção perigosa, lotação acima da permitida e outras providências (peças 85, p. 3; e 94, p. 5) .
150.	O Conselho Tutelar, no entanto, relata que não recebeu nenhum tipo de denúncia que desabone os prestadores de serviço de transporte escolar (peça 87, p. 1-2) .
151.	Todavia, corroborando o presente achado, evidenciou-se que há relatos de alunos, nas escolas visitadas em Barras-PI, no sentido de que os condutores dos veículos não lhes tratam com urbanidade, há superlotação, direção perigosa e que os veículos não são limpos e asseados. Para exemplificar, de acordo com os usuários entrevistados nas escolas municipais Haydêe Lages Monte, Justino Coelho de Resende e Honorina Tito, há superlotação no transporte escolar, o que os obrigam a viajar a pé ou dividirem os assentos por falta de vagas suficientes (peças 89, p. 7-8, 31-32, 35-36, 39-40) .
152.	Ainda, há relatos, por parte dos profissionais de educação das escolas visitadas em Barras-PI, em relação ao comportamento dos condutores do transporte escolar, de falta de boas maneiras e de asseio dos veículos, bem como relataram haver superlotação (peças 89, p. 53, 60, 65, 70, 76; e 90, p. 4, 16, 28) .
153.	Aplicando o Roteiro de Verificação de Veículo Terrestre (RVVT) , por seu turno, chegou-se à conclusão de que alguns veículos pecam em relação ao seu estado de manutenção e conservação por apresentarem pneus em condições precárias de uso e por não fazerem, na regularidade semestral exigida, as inspeções periódicas para verificação dos equipamentos de segurança pelo Detran (peça 91, p. 6-7, 20, 27-28, 47-48, 54-55, 61-63) .
Município de Batalha/PI 
154.	Em Batalha/PI, a Secretária de Educação afirmou na resposta ao questionário presencial que não haveria casos de superlotação (peça 124, p. 5) .
155.	A Promotoria de Justiça que oficia no município, em resposta à Diligência enviada por esta equipe de auditoria, afirmou que não haver ocorrência em condutas como falta de asseio e conservação dos veículos, falta de urbanidade, transporte com superlotação e direção perigosa ou, ainda, desvios de finalidade na utilização desses veículos, próprios ou locados (peça 128, p. 4) .
156.	A Câmara de Vereadores aduziu que no início do exercício houve reclamação de excesso de velocidade, entretanto, esta ocorrência foi devidamente sanada (peça 120, p. 5) .
157.	O Cacs/Fundeb, confirmando o achado, afirmou que em muitos dos transportes escolares não se tem o devido cuidado quanto à preservação dos mesmos e que há poucos casos de lotação acima da permitida (peças 121, p. 2, e 127, p. 4) .
158.	O Conselho Tutelar, no mesmo sentir, relata que existe má conduta de motorista, na medida em que alguns motoristas não têm zelo pelo transporte público, que existe superlotação e, ainda que em pequenos casos, que há registro de motorista em direção perigosa (peça 123, 2-3) .
159.	Em reforço, há relatos de alunos, nas escolas visitadas em Batalha-PI, no sentido de que há superlotação, direção perigosa e que os veículos não são limpos e asseados (peça 125, p. 4, 8, 12, 28, 32, 36, 40) .
160.	Também, há relatos, por parte dos profissionais de educação das visitadas em Barras-PI, em relação ao comportamento dos condutores do transporte escolar de falta de asseio dos veículos, bem como relataram haver superlotação (peça 125, p. 59, 69, 79, 94 e 99) .
161.	Aplicando o Roteiro de Verificação de Veículo Terrestre (RVVT) , por seu turno, chega-se à conclusão que alguns veículos pecam em relação ao seu estado de manutenção e conservação por apresentarem portas automáticas em mau estado de funcionamento, para-brisa com avarias, pneus em condições precárias de uso e por não fazerem na regularidade exigida as duas inspeções periódicas para verificação dos equipamentos de segurança pelo Detran (peça 126, p. 9-10, 16-17, 23-24, 30-31, 37-38, 44-45, 51-52, 79-80, 86-87, 107-108) .
162.	Vê-se, pois, que apesar da divergência de opiniões dos órgãos consultados, a verificação in loco dos veículos conjugados com os relatos dos alunos e profissionais da educação corroboraram pela caracterização do achado. Por isso, a equipe de auditoria entende que o achado deva ser mantido no relatório.
Objetos: veículos utilizados no transporte escolar.
Evidências: questionários presenciais e eletrônicos de secretários municipais  (peças 88 e 124, e 97 e 98) , respostas das prefeituras (peças 64 a 83 e peças 99 a 119) , das Câmaras de Vereadores (peças 84 e 120) , dos Cacs/Fundeb (peças 85 e 94 e, 121 e 127) , dos Conselhos Tutelares (peças 87 e 123) , dos alunos (peças 84 e 125) , roteiro de verificação de veículos terrestres aplicados nos veículos – RVVT (peças 91 e 126) e profissionais de educação (peças 89-90 e 125) , todos dos municípios de Barras/PI e Batalha/PI e Promotoria de Justiça de Batalha/PI (peça 128) ; 
Critérios: princípios da moralidade e da eficiência. Art. 37, caput, CF/88;
Causas do achado: 
163.	Os carros com idade avançada de uso, cumulada com as condições de trafegabilidade e má educação dos alunos, desincentivam o zelo por parte dos condutores.
Efeitos do achado:
164.	Descuido e deterioração dos veículos.
Responsáveis:
165.	Município de Barras/PI: o senhor Carlos Alberto Lages Monte, CPF XXX.710.173-XX, Prefeito Municipal de Barras/PI no período auditado e a senhora Maria de Lourdes Costa de Morais Sousa, CPF XXX.627.843-XX, Secretária Municipal de Educação no período auditado apenas, face a ausência de designação oficial do fiscal de contratos referentes ao transporte escolar no município, vigentes no período auditado (peça 82, p. 9) .
166.	Município de Batalha/PI: o senhor João Messias Freitas Melo, CPF XXX.287.253-XX, Prefeito Municipal de Batalha/PI no período auditado e o senhor Antônio Soares da Silva, CPF XXX.691.783-XX, Secretário Municipal de Educação de Batalha/PI no período auditado apenas, face a ausência de designação oficial do fiscal de contratos referentes ao transporte escolar no município, vigentes no período auditado (peça 117) .
Culpabilidade: 
167.	A culpabilidade dos Prefeitos municipais reside no fato de que são os gestores do município e, nessa condição, atraem para si as responsabilidades in eligendo, in custodiendo e in vigilando dos atos praticados em sua administração.
168.	A culpabilidade dos Secretários de Educação reside no fato de serem os gestores das políticas públicas da pasta, entre elas o fornecimento de transporte escolar com qualidade mínima quanto ao asseio, superlotação e conservação dos veículos.
Proposta parcial de encaminhamento: 
169.	Determinar ao FNDE que quando da análise da prestação de contas do Programa Nacional do Transporte Escolar (Pnate) , exercício de 2018, dos municípios de Barras/PI e Batalha/PI, leve em conta a presente irregularidade (falta de zelo na prestação dos serviços do transporte escolar) , considerando-a no contexto das demais ocorrências registradas neste relatório, adotando, sendo este o caso, as medidas cabíveis de glosa de recursos e/ou de responsabilização de responsáveis, dando ciência das providências adotadas ao TCU, no prazo de 90 dias após a data-limite de apresentação da prestação de contas do referido programa.
170.	Determinar aos municípios de Barras/PI e Batalha/PI que apresentem a esta Corte, em 90 (noventa) dias, plano de ação, com indicação das atividades a serem desenvolvidas, datas de conclusão e nomes dos responsáveis pela implementação, para sanar falta de zelo na prestação dos serviços do transporte escolar, conforme parágrafos 144. 
171.	Dar conhecimento da presente irregularidade:
a)	ao TCE/PI, a fim de subsidiar as ações que entender pertinentes, haja vista que o financiamento do transporte escolar nos municípios de Barras/PI e Batalha/PI, além da cota federal, também se dá com recursos cuja fiscalização é de sua competência;
b)	ao MPE/PI, para subsidiar as ações relacionadas a sua competência, e às Promotorias de Justiça dos municípios de Barras/PI e Batalha/PI;
c)	à Procuradoria da República e à Controladoria Geral da União (CGU) no Estado do Piauí, à Secretaria de Estado da Educação do Piauí (Seduc/PI) , bem assim às Câmara de Vereadores e aos conselhos do Cacs/Fundeb, Tutelar, CAS/Suas dos entes auditados, para conhecimento e ações relacionadas a suas competências;
172.	Encaminhar aos municípios auditados cópia do acórdão que vier a ser proferido, acompanhado do relatório e voto que o fundamentarem, bem como do presente relatório de auditoria. 
III.3. Ausência ou deficiência no controle sobre os serviços de transporte escolar por parte da administração municipal
Tipificação: irregularidade grave.
Verificação dos procedimentos:
173.	A constatação da presente irregularidade decorreu da análise de documentos e informações obtidos por meio de requisições de auditoria e diligências, bem assim por meio da aplicação de questionários de entrevistas e de roteiros de verificação, conforme especificados nos subitens P.9.1, P.9.2 e P.9.3, da coluna “Detalhamento do Procedimento” referente a este achado, da Matriz de Planejamento que consta do Apêndice D a este relatório.
Situação encontrada:
174.	Nas verificações feitas nos municípios de Barras/PI e Batalha/PI, constatou-se deficiência no controle do contrato de prestação dos serviços do transporte escolar em relação à qualidade dos serviços, em relação às especificações dos veículos e em relação aos condutores, uma vez que foi constatado veículos com especificações inferiores à contratada e condutores sem as qualificações exigidas para a atividade transporte escolar.
175.	Além disso, apesar de apresentar folha de frequência para fins de controle de prestação de serviço, não foi apresentado memorial de cálculo dos pagamentos discriminados de forma geral nem para cada rota (não foi apresentado planilhamento dos custos mensais por rota) , tampouco se apresentou justificativas para as divergências de qualidade dos veículos e das qualificações dos condutores. 
176.	A partir das verificações feitas in loco, dos documentos analisados e dos demais procedimentos aplicados, constatou-se de modo específico em cada um dos municípios as ocorrências a seguir:
Município de Barras/PI
177.	No caso do município de Barras/PI, a Prefeitura não apresentou memórias de cálculo que demonstrasse a transparência dos valores devidos à contratada de forma global nem de forma individual a cada rota. Todavia, apresentou folhas de frequências que possibilitariam a composição de tais memórias de cálculo (peças 64 a 68, p. 122) . Ademais, apresentou documentos sobre os condutores, sobre os veículos contratados e sobre o controle de combustíveis dos veículos próprios (peça 65, p. 129-174 e peça 69, p. 1-7; peça 71, p. 3-77 e peça 72; e peça 69, p. 8-19, respectivamente) .
178.	A Secretária de Educação, por sua vez, no que toca com o achado em questão, aduziu, de forma em geral, que exerce o controle no município, ressalvando, no entanto, que não há procedimentos de controle sobre despesas de combustíveis e lubrificantes custeadas pelo município dos veículos contratados utilizados no transporte escolar e, ainda, que as empresas contratadas para prestação de serviços de transporte escolar não mantêm funcionário representante no município (peça 88, p. 6-7) . 
179.	A Promotoria de Justiça que oficia no município não apresentou resposta à Diligência enviada por esta equipe de auditoria, nada obstante os ofícios e os contatos telefônicos mantidos (Ofício 1.584/2018-TCU/Secex-PI - peça 5) .
180.	A Câmara de Vereadores, por outro lado, consignou haver ausência/deficiência no controle dos serviços de transporte escolar por parte da administração (peça 84, p. 5) .
181.	O CACS/Fundeb afirma que há controle por parte da administração, de sorte que a secretaria municipal dispõe de servidores responsáveis para acompanhar os transportes escolar e zelar pela boa condição física de cada um dos transportes, seja contratado ou próprio, sugerindo, entretanto, que haja mais acompanhamento dos recursos por parte dos órgãos competentes nos entes Federal, Estaduais e Municipais (peças 85, p. 3 e 94, p. 4-6) .
182.	Pelo questionário de entrevista aos profissionais de educação, tem-se que a esmagadora maioria afirmou que há procedimentos de controle para todos os veículos no que diz respeito à frequência, assiduidade e pontualidade do transporte escolar nas rotas que atendem às escolas que trabalham (peças 97, p. 15-17) .
183.	É de se consignar, em reforço, que a partir das verificações feitas in loco e dos procedimentos aplicados realizados pessoalmente por essa equipe de auditoria, constatou-se – e deu-se peso a isso para a presente irregularidade – a ocorrência de veículos com qualidade inferior à contratada e condutores com habitação e qualificação aquém das requeridas, conforme pode ser evidenciado no Roteiro de Verificação de Veículo Terrestre (RVVT) e no questionário de entrevista dos condutores (v. peça 91) .
Município de Batalha/PI
184.	No caso do município de Batalha/PI, a Prefeitura não apresentou memórias de cálculo que demonstrasse a transparência dos valores devidos à contratada de forma global nem de forma individual a cada rota. Todavia, apresentou folhas de frequências que possibilitariam a composição de tais memórias de cálculo (peças 105-108) . Ademais, apresentou documentos sobre os condutores, sobre os veículos contratados e sobre o controle de combustíveis dos veículos próprios (peças 103, 109, e 110, p. 4-6) .
185.	O Secretário de Educação, por sua vez, no que toca com o achado em questão, aduziu, de forma em geral, que exerce o controle no município (peça 124, p. 6-7) . 
186.	A Promotoria de Justiça que oficia no município, mencionando o Inquérito Civil 000009-164/2018, que trata acerca da ausência/ineficiência de transporte escolar nas Localidades Catombo (pág. 111) , Curral Velho (pág. 129) , Tucuns (pág. 146) , Há Mais Tempo (pág. 148) e Cachoeira do Urubu (pág. 173) , salientou que no curso do referido procedimento foi noticiada a utilização de veículos que não atendem às exigências específicas dispostas nas normas de trânsito para transporte de alunos das localidades Carnaúba Amarela e Cajueiro e, ainda, a existência de veículo em péssimas condições de conservação e também a utilização de D20 para realizar o serviço (peça 128, p. 4) .
187.	A Câmara de Vereadores, por sua vez, consignou o controle é eficaz e que tem conhecimento de que nas unidades escolares é adotado um controle de chegada e saída dos veículos, porém ressalta inexistir na prefeitura um setor específico para controle da frota própria, da de alocados e da de sublocados (peça 120, p. 5) .
188.	Da resposta do CACS/Fundeb dessome-se existir controle, no entanto, é feita observação no sentido de que o município precisa melhorar o transporte esco1ar, dado que em muitas escolas da zona rural muitos alunos passam vários dias sem poder ir às au1as por falta de transporte escolar porque constantemente esses veículos apresentam problemas mecânicos, além de serem em quantidade insuficiente para o devido atendimento (peças 121 e 127, e 123, respectivamente) .
189.	Pelo questionário de entrevista aos profissionais de educação, tem-se, unanimemente, a afirmação no sentido de que há procedimentos de controle para todos os veículos no que diz respeito à frequência, assiduidade e pontualidade do transporte escolar nas rotas que atendem às escolas que trabalham (peças 125, p. 44, 49, 54, 59, 64, 69, 74, 79, 84, 89, 94 e 99) .
190.	É de se consignar, no entanto, que a partir das verificações feitas in loco e dos procedimentos aplicados realizados pessoalmente por essa equipe de auditoria, constatou-se – e deu-se peso a isso para assumir como verificada a presente irregularidade – a ocorrência de veículos com qualidade inferior à contratada e condutores com habitação e qualificação aquém das requeridas, conforme pode ser evidenciado no Roteiro de Verificação de Veículo Terrestre (RVVT) e no questionário de entrevista dos condutores (v. peça 126) .
Objetos: Sistemas de Controle
Evidências: questionários presenciais de secretários municipais  (peças 88 e 124) , respostas das prefeituras (peças 64 a 83 e peças 99 a 119) , das Câmaras de Vereadores (peças 84 e 120) , dos Cacs/Fundeb (peças 85 e 94 e, 121 e 127) e profissionais de educação (peças 89-90 e 125) dos municípios de Barras/PI e Batalha/PI e Promotoria de Justiça de Batalha/PI (peça 128) ;
Critérios: Princípios da moralidade e da eficiência. Art. 37, caput; CF/88; art. 5º, caput, da Lei 10.880/2004.
Causas do achado: 
191.	O não exercício de suas atribuições na fiscalização dos contratos, a fim de que sejam entregues os serviços contratados.
Efeitos do achado:
192.	Os serviços prestados ficam aquém do contratado.
Responsáveis:
193.	Município de Barras/PI: o senhor Carlos Alberto Lages Monte, CPF XXX.710.173-XX, Prefeito Municipal de Barras/PI no período auditado; a senhora Maria de Lourdes Costa de Morais Sousa, CPF XXX.627.843-XX, Secretária Municipal de Educação no período auditado apenas, face a ausência de designação oficial do fiscal de contratos referentes ao transporte escolar no município, vigentes no período auditado (peça 82, p. 9) .
194.	Município de Batalha/PI: o senhor João Messias Freitas Melo, CPF XXX.287.253-XX, prefeito municipal de Batalha/PI no período auditado, e o senhor Antônio Soares da Silva, CPF XXX.691.783-XX, secretário municipal de educação de Batalha/PI no período auditado apenas, face a ausência de designação oficial do fiscal de contratos referentes ao transporte escolar no município, vigentes no período auditado (peça 117) .
Culpabilidade: 
195.	A culpabilidade dos Prefeitos Municipais reside no fato de que são os gestores do município e, nessa condição, atraem para si as responsabilidades in eligendo, in custodiendo e in vigilando dos atos praticados em sua administração.
196.	A culpabilidade dos Secretários de Educação reside no fato de serem os gestores das políticas públicas da pasta e, como tais, responsáveis pela ausência ou deficiência no controle sobre os serviços de transporte escolar.
Proposta parcial de encaminhamento: 
197.	Determinar ao FNDE que quando da análise da prestação de contas do Programa Nacional do Transporte Escolar (Pnate) , exercício de 2018, dos municípios de Barras/PI e Batalha/PI, leve em conta a presente irregularidade (ausência ou deficiência no controle sobre os serviços de transporte escolar por parte da administração municipal) , considerando-a no contexto das demais ocorrências registradas neste relatório, adotando, sendo este o caso, as medidas cabíveis de glosa de recursos e/ou de responsabilização de responsáveis, dando ciência das providências adotadas ao TCU, no prazo de 90 dias após a data-limite de apresentação da prestação de contas do referido programa.
198.	Determinar aos municípios de Barras/PI e Batalha/PI que apresentem a esta Corte, em 90 (noventa) dias, plano de ação, com indicação das atividades a serem desenvolvidas, datas de conclusão e nomes dos responsáveis pela implementação, para sanar a deficiência no controle sobre os serviços de transporte escolar por parte da administração municipal, quanto à qualidade dos serviços, às especificações dos veículos e aos condutores, conforme parágrafos 174 e 175. 
199.	Dar conhecimento da presente irregularidade:
a)	ao TCE/PI, a fim de subsidiar as ações que entender pertinentes, haja vista que o financiamento do transporte escolar nos municípios de Barras/PI e Batalha/PI, além da cota federal, também se dá com recursos cuja fiscalização é de sua competência;
b)	ao MPE/PI, para subsidiar as ações relacionadas a sua competência, e às Promotorias de Justiça dos municípios de Barras/PI e Batalha/PI;
c)	à Procuradoria da República e à Controladoria Geral da União (CGU) no Estado do Piauí, à Secretaria de Estado da Educação do Piauí (Seduc/PI) , bem assim às Câmara de Vereadores e aos conselhos do Cacs/Fundeb, Tutelar, CAS/Suas dos entes auditados, para conhecimento e ações relacionadas a suas competências;
200.	Encaminhar aos municípios auditados cópia do acórdão que vier a ser proferido, acompanhado do relatório e voto que o fundamentarem, bem como do presente relatório de auditoria. 
III.4. Ausência ou deficiência no controle sobre os serviços de transporte escolar exercido pelo Cacs/Fundeb
Tipificação: irregularidade grave.
Verificação dos procedimentos:
201.	A constatação da presente irregularidade decorreu da análise de documentos e informações obtidos por meio de requisições de auditoria e diligências, bem assim por meio da aplicação de questionários de entrevistas e de roteiros de verificação, conforme especificados nos subitens P.10.1, P.10.2 e P.10.3, da coluna “Detalhamento do Procedimento” referente a este achado, da Matriz de Planejamento que consta do Apêndice D a este relatório.
Situação encontrada:
202.	Nas verificações feitas nos municípios de Barras/PI e Batalha/PI, constatou-se deficiência no controle do contrato de prestação dos serviços do transporte escolar, por parte do Cacs/Fundeb, em relação à qualidade dos serviços, no tocante às especificações dos veículos e no tocante aos condutores, uma vez que foi constatado veículos com especificações inferiores à contratada e condutores sem as qualificações exigidas para a atividade transporte escolar.
203.	Dessa feita, a partir das verificações feitas in loco, dos documentos analisados e dos demais procedimentos aplicados, constatou-se de modo específico em cada um dos municípios as ocorrências a seguir:
Município de Barras/PI 
204.	No caso do município de Barras/PI, a Prefeitura afirma que a sistemática e procedimentos de controle dos serviços de transporte a cargo do Cacs/Fundeb é feita através da análise dos balancetes mensalmente (peça 71, p. 2) .
205.	O Secretário de Educação, por sua vez, no que toca ao achado em questão, aduziu que o exercício do controle social pelo Cacs/Fundeb no município é realizado por meio de fiscalização do transporte escolar, apresentação de denúncia de irregularidades e sugestão de melhorias; que semestralmente os membros do Cacs/Fundeb se reúnem para tratar de assuntos referentes ao transporte escolar; e, por fim, que não há prestação de contas do Pnate/FNDE pendentes, uma vez que todas as prestações de contas já foram apreciadas e os respectivos pareceres enviados ao FNDE (peça 88) .
206.	A Promotoria de Justiça que oficia no município não apresentou resposta à Diligência enviada por esta equipe de auditoria, nada obstante os ofícios e os contatos telefônicos mantidos (Ofício 1.584/2018-TCU/Secex-PI - peça 5) .
207.	A Câmara de Vereadores, por outro lado, consignou haver ausência/deficiência no controle dos serviços de transporte escolar por parte do Cacs/Fundeb (peça 84, p. 5) .
208.	De sua parte, o CACS/Fundeb afirma que acompanha os serviços de transporte escolar através de laudos periciais feitos anualmente pelo Detran e constantemente são observadas as conduções e forma de tratamento dos alunos (peças 85 e 94) .
209.	Do questionário de entrevista aos profissionais de educação, extrai-se, em relação à pergunta feita quanto ao controle social do transporte escolar do município pelo Conselho do Cacs/Fundeb, a afirmação da maioria dos professores é dividida entre os que aduzem que não têm conhecimento da resposta e os que aduzem que o Cacs/Fundeb fiscaliza o transporte escolar, denuncia irregularidades e sugere melhorias, restando, porém, um uma pequena minoria de professores afirma que o Cacs/Fundeb não fiscaliza o transporte escolar (peças 89 e 90) .
210.	É de se consignar, no ensejo, que a presente irregularidade materializa-se a partir das verificações feitas in loco e dos procedimentos aplicados realizados pessoalmente por essa equipe de auditoria, onde se constatou – e deu-se peso a isso para assumir como verificada a presente irregularidade – a ocorrência de veículos com qualidade inferior à contratada e condutores com habitação e qualificação aquém das requeridas, conforme pode ser evidenciado no Roteiro de Verificação de Veículo Terrestre (RVVT) e no questionário de entrevista dos condutores, o que confirma e comprova que, ao revés, o Cacs/Fundeb não desempenha a contento o seu mister institucional (peça xx) .
Município de Batalha/PI 
211.	No caso do município de Batalha/PI, a prefeitura afirma, em relação à sistemática e procedimentos de controle dos serviços de transporte escolar a cargo do Cacs/Fundeb, que, ao final do de cada mês é encaminhado ao Cacs/Fundeb a Prestação de Contas do Pnate e do Fundeb, onde constam as despesas referentes ao Transporte Escolar, sendo emitido Parecer pelo referido Conselho apontando eventuais falhas e aprovando ou reprovando as despesas executadas. Em consulta aos mencionados pareceres verificou-se a aprovação de todas as despesas referentes aos Serviços de Transporte Escolar submetidos ao respectivo Conselho no ano de 2018 (peça 99, p. 2) .
212.	O Secretário de Educação, por sua vez, no que toca com o achado em questão, aduziu que o exercício do controle social pelo Cacs/Fundeb do município é realizado por meio de fiscalização do transporte escolar, apresentação de denúncia de irregularidades e sugestão de melhorias, que mensalmente os membros do Cacs/Fundeb se reúnem para tratar de assuntos referentes ao transporte escolar e, por fim, que não há prestação de contas do PNATE/FNDE pendentes, uma vez que todas as prestações de contas já foram apreciadas e os respectivos pareceres enviados ao FNDE (peça 124) .
213.	A Promotoria de Justiça que oficia no município, embora não se reportando especificamente ao CACS/Fundeb, aduziu, mencionando o Inquérito Civil 000009-164/2018, que trata acerca da ausência/ineficiência de transporte escolar nas Localidades Catombo (pág. 111) , Curral Velho (pág. 129) , Tucuns (pág. 146) , Há Mais Tempo (pág. 148) e Cachoeira do Urubu (pág. 173) , que no curso do referido procedimento foi noticiada a utilização de veículos que não atendem às exigências específicas dispostas nas normas de trânsito para transporte de alunos das Localidades Carnaúba Amarela e Cajueiro e, ainda, a existência de veículo em péssimas condições de conservação e também a utilização de D20 para realizar o serviço (peça 128) .
214.	A Câmara de Vereadores, por outro lado, consignou que o controle é eficaz e que tem conhecimento de que nas unidades escolares é adotado um controle de chegada e saída dos veículos, porém ressalta inexistir na prefeitura um setor específico para controle da frota própria, da de alocados e da de sublocados (peça 120, p. 5) .
215.	O Cacs/Fundeb descreve que exerce o controle sobre os serviços de transporte escolar no âmbito do município por meio de visitas às escolas, em reunião do Conselho, e por reclamações verbais dos usuários dos transportes (peças 121 e 127) .
216.	Do questionário de entrevista aos profissionais de educação, extrai-se, em relação à pergunta feita quanto ao controle social do transporte escolar do município pelo Conselho do Cacs/Fundeb, que a maior parte dos respondentes afirmou que o Cacs/Fundeb fiscaliza o transporte escolar, denuncia irregularidades, uma menor parte aduz não ter conhecimento da resposta e, por fim, uma pequena minoria dos respondentes afirmou que o Cacs/Fundeb não fiscaliza o transporte escolar (peça 125) .
217.	É de se consignar, no ensejo, que a presente irregularidade materializa-se a partir das verificações feitas in loco e dos procedimentos aplicados realizados pessoalmente por essa equipe de auditoria, onde se constatou – e deu-se peso a isso para assumir como verificada a presente irregularidade – a ocorrência de veículos com qualidade inferior à contratada e condutores com habitação e qualificação aquém das requeridas, conforme pode ser evidenciado no Roteiro de Verificação de Veículo Terrestre (RVVT) e no questionário de entrevista dos condutores, o que confirma e comprova que, ao revés, o Cacs/Fundeb não desempenha a contento o seu mister institucional.
Objetos: Sistemas de Controle Social
Evidências: questionários presenciais de secretários municipais  (peças 88 e 124) , respostas das prefeituras (peças 64 a 83 e peças 99 a 119) , das Câmaras de Vereadores (peças 84 e 120) , dos Cacs/Fundeb (peças 85 e 94 e, 121 e 127) e profissionais de educação (peças 89-90 e 125) dos municípios de Barras/PI e Batalha/PI e Promotoria de Justiça de Batalha/PI (peça 128) ;
Critérios: Princípios da moralidade e da eficiência. Art. 37, caput; CF/88; art. 5º, § 3º, da Lei 10.880/2004.
Causas do achado: 
218.	Desconhecimento das suas próprias e relevantes atribuições enquanto agente transformador da política pública do transporte escolar e corresponsável pela mesma.
Efeitos do achado:
219.	Menor efetivação de controle sobre a Administração municipal e consequente redução da qualidade do transporte escolar.
Responsáveis:
220.	Município de Barras/PI: Conselheiros do Cacs/Fundeb: Francisco de Paula Alves dos Santos, representante dos Professores das Escolas Públicas Municipais; Antonio Carlos da Silva Araújo, representante dos Servidores Técnicos Administrativos Municipais; Maria das Graças Sousa, representante do Poder Executivo Municipal; Ana Flora Sousa do Rego Feitosa, representante da Secretaria Munic. de Educação; Antonio Paulo Oliveira Machado e Maria Alves do Nascimento, representantes dos Pais de Alunos; Zenaide da Conceição Pereira, representante dos Estudantes da Educação Básica; Gardênia de Jesus Silva, representante dos Diretores de Escolas Públicas Municipais; Lucas Ferreira de Sousa, representante da Entidade de Estudantil; Célia Costa Machado, representantes do Conselho Tutelar; e Suana Cavalcante Melo, representante do Conselho Municipal de Educação (peça 94) .
221.	Município de Batalha/PI: Conselheiros do Cacs/Fundeb, quais sejam: José Luis Teixeira de Carvalho, representante dos Professores das Escolas Públicas Municipais; Otacilio Soares Ribeiro Filho, representante dos Servidores Técnicos Administrativos Municipais; Iandra Alves de carvalho, representante do Poder Executivo Municipal; Teresinha de Sampaio Vasconcelos, representante da Secretaria Munic. de Educação; Maria do Amparo Nunes de Sousa e Sandra Maria Lima da Silva, representantes dos Pais de Alunos; Maria Leiliane Castro do Nascimento, representante dos Estudantes da Educação Básica; José Ricardo Ribeiro Pinto, representante dos Diretores de Escolas Públicas Municipais; Carlos Alberto Silva Dutra, representante das Entidades de Estudantes Secundaristas; José Ernane Rodrigues da Silva, representante do Conselho Tutelar (peça 127) .
Culpabilidade: 
222.	A culpabilidade dos Conselheiros reside no fato de não terem desenvolvido a contento as suas atribuições, enquanto conselheiros do Cacs/Fundeb e terem avalizado, por meio de parecer, as atuais praticas inidôneas verificadas nos respectivos municípios. 
Proposta parcial de encaminhamento: 
223.	Determinar ao FNDE que quando da análise da prestação de contas do Programa Nacional do Transporte Escolar (Pnate) , exercício de 2018, dos municípios de Barras/PI e Batalha/PI, leve em conta a presente irregularidade (ausência ou deficiência no controle sobre os serviços de transporte escolar exercido pelo Cacs/Fundeb) , considerando-a no contexto das demais ocorrências registradas neste relatório, adotando, sendo este o caso, as medidas cabíveis de glosa de recursos e/ou de responsabilização de responsáveis, dando ciência das providências adotadas ao TCU, no prazo de 90 dias após a data-limite de apresentação da prestação de contas do referido programa.
224.	Determinar aos conselhos do Cacs/Fundeb dos municípios de Barras/PI e Batalha/PI que apresentem a esta Corte, em 90 (noventa) dias, plano de ação, com indicação das atividades a serem desenvolvidas, datas de conclusão e nomes dos responsáveis pela implementação, para sanar a deficiência no controle sobre os serviços de transporte escolar, quanto à qualidade dos serviços, às especificações dos veículos e aos condutores, conforme parágrafo 202. 
225.	Dar conhecimento da presente irregularidade:
a)	ao TCE/PI, a fim de subsidiar as ações que entender pertinentes, haja vista que o financiamento do transporte escolar nos municípios de Barras/PI e Batalha/PI, além da cota federal, também se dá com recursos cuja fiscalização é de sua competência;
b)	ao MPE/PI, para subsidiar as ações relacionadas a sua competência, e às Promotorias de Justiça dos municípios de Barras/PI e Batalha/PI;
c)	à Procuradoria da República e à Controladoria Geral da União (CGU) no Estado do Piauí, à Secretaria de Estado da Educação do Piauí (Seduc/PI) , bem assim às Câmara de Vereadores e aos conselhos do Cacs/Fundeb, Tutelar, CAS/Suas dos entes auditados, para conhecimento e ações relacionadas a suas competências;
226.	Encaminhar aos municípios auditados cópia do acórdão que vier a ser proferido, acompanhado do relatório e voto que o fundamentarem, bem como do presente relatório de auditoria. 
III.5. Veículos terrestres não adequados ao transporte escolar ou sem condições gerais de trafegabilidade
Tipificação: irregularidade grave.
Verificação dos procedimentos:
227.	A constatação da presente irregularidade decorreu da análise de documentos e informações obtidos por meio de requisições de auditoria e diligências, bem assim por meio da aplicação de questionários de entrevistas e de roteiros de verificação, conforme especificados nos subitens P.11.1, P.11.2 e P.11.3, da coluna “Detalhamento do Procedimento” referente a este achado, da Matriz de Planejamento que consta do Apêndice D a este relatório.
Situação encontrada:
228.	Nas verificações feitas nos municípios de Barras/PI e Batalha/PI, constatou-se existência de veículos empregados no transporte escolar com idade superior a sete anos, em desconformidade com as recomendações emitidas pelo FNDE através do Guia do Transporte Escolar e, bem assim, a existência de alguns veículos sem estepe ou, quando os têm, estão sem condições de uso, além de pneus em condições precárias de uso. 
229.	A partir das verificações feitas in loco, dos documentos analisados e dos demais procedimentos aplicados, constatou-se de modo específico em cada um dos municípios as ocorrências a seguir:
Município de Barras/PI 
230.	No caso do município de Barras/PI, a Prefeitura apresentou documentação de 42 rotas/veículos, a qual consubstancia a idade elevada dos veículos contratados/sublocados. Das informações aduz-se que 26 ônibus e 3 micro-ônibus possuem idade superior a 18 anos e, apenas, 3 ônibus, 4 micro-ônibus e 1 minivan possuem idade inferior ou igual a 18 anos, ressaltando-se que há inexistência de informações sobre 3 ônibus, 1 micro-ônibus e 1 minivan. Destaca-se apenas uma minivan possui idade inferior a 7 anos. Com relação aos veículos próprios, dos 7 ônibus, 3 possuem 7 anos, 3 possuem 6 anos e 1, 5 anos; quanto aos 4 micro-ônibus, eles possuem idade entre 9 e 5 anos. À peça 71, p. 3-77 e peça 72, há informações sobre os veículos e condutores.
231.	O Secretário de Educação, por sua vez, aduziu, em resposta à questão 59, que a idade média da frota contratada de veículos do transporte escolar é acima de sete anos (peça 88, p. 10) .
232.	A Promotoria de Justiça que oficia no município não apresentou resposta à Diligência enviada por esta equipe de auditoria, nada obstante os ofícios e os contatos telefônicos mantidos (Ofício 1.584/2018-TCU/Secex-PI - peça 5) .
233.	A Câmara de Vereadores, por outro lado, consignou haver ônibus sendo utilizado no transporte escolar com idade superior a 20 anos de uso (peça 84, p. 5) .
234.	O Detran/PI, por sua vez, aduzindo sobre o calendário de verificação semestral obrigatória de veículos do transporte escolar prevista no art. 136 do Código Brasileiro de Trânsito (CBT) , para o exercício de 2018 na referida municipalidade, restringiu-se a afirmar que está permanentemente disponível para atender aos requerimentos dos municípios que solicitem licença especial para tráfego mediante inspeção veicular (peça 43) . Entretanto, conforme documentação da Prefeitura, a última vistoria do Detran/PI fora realizada no março de 2018 (peça 43, p. 1) .
235.	Por fim, com esteio nos Roteiros de Verificação de Veículos Terrestres (RVVT) aplicados, depreende-se que a maioria dos veículos possuem mais de sete anos, que uma parcela dos veículos não realiza com a regularidade exigida as duas inspeções periódicas para a verificação dos equipamentos de segurança pelo Detran (semestral) e, ademais, que alguns veículos não possuem estepe ou, quando possuem, estes estão sem condições de uso, além de pneus em condições precárias de uso (peça 91, p. 21; 28; 35) . 
Município de Batalha/PI 
236.	No caso do município de Batalha/PI, a Prefeitura apresentou documentação de 54 rotas/veículos, a qual consubstancia a idade elevada dos veículos contratados/sublocados. Das informações aduz-se que 19 veículos possuem idade superior a 18 anos e 35 veículos possuem idade inferior ou igual a 18 anos. Com relação aos veículos próprios, esclareceu que 9 possuem idade iguais ou inferior a 7 anos e que 2 possuem idade de 26 anos (peça 103, p. 6-8) .
237.	O Secretário de Educação, por sua vez, aduziu, em resposta à questão 59, que a idade média da frota contratada de veículos do transporte escolar é acima de sete anos (peça 124, p. 10) .
238.	A Promotoria de Justiça que oficia no município, aduziu, mencionando o Inquérito Civil 000009-164/2018, que trata acerca da ausência/ineficiência de transporte escolar nas Localidades Catombo (pág. 111) , Curral Velho (pág. 129) , Tucuns (pág. 146) , Há Mais Tempo (pág. 148) e Cachoeira do Urubu (pág. 173) , que no curso do referido procedimento foi noticiada a utilização de veículos que não atendem às exigências específicas dispostas nas normas de trânsito para transporte de alunos das Localidades Carnaúba Amarela e Cajueiro e, ainda, aduziu que há veículo em péssimas condições de conservação e que há a utilização de D20 para realizar o serviço (peça 128, p. 1-2) .
239.	A Câmara de Vereadores, por outro lado, consignou que no universo de 54 (cinquenta e quatro) rotas, apenas 6 (seis) veículos são adaptados devido a intrafegabilidade das referidas rotas, contudo, afirma que existem denúncias de ocorrências de problemas mecânicos, pontuais e de fácil resolutividade, principalmente, nos veículos da frota locada e sublocada (peça 120, p. 3) .
240.	O Detran/PI, tecendo comentários sobre o calendário de verificação semestral obrigatória de veículos do transporte escolar prevista no art. 136 do Código Brasileiro de Trânsito (CBT) , de sua competência, restringiu-se a afirmar que está permanentemente disponível para atender aos requerimentos dos municípios que solicitem licença especial para tráfego mediante inspeção veicular (peça 43, p. 1-2) .
241.	Por fim, com esteio nos Roteiros de Verificação de Veículos Terrestres (RVVT) aplicados, depreende-se que a maioria dos veículos possuem mais de sete anos, que a maioria veículos não realiza com a regularidade exigida as duas inspeções periódicas para a verificação dos equipamentos de segurança pelo Detran (semestral) e, ademais, que alguns veículos não possuem estepe ou, quando possuem, estes estão sem condições de uso, além de pneus em condições precárias de uso (peça 126, p. 9-10; 16-17; 30-31; 38, 45; 51-52; 59; 66; 73; 79-80; 87; 94; 101; 107-108; 114-115) . 
Objetos: Veículos de transporte escolar
Evidências: questionários presenciais de secretários municipais  (peças 88 e 124) , respostas das prefeituras (peças 64 a 83 e peças 99 a 119) , das Câmaras de Vereadores (peças 84 e 120) , dos Cacs/Fundeb (peças 85 e 94 e, 121 e 127) , dos alunos (peças 84 e 125) , profissionais de educação (peças 89-90 e 125) , do Detran/PI (peça 43) , dos condutores e dos roteiros de verificação de veículos – RVVT (peça 91 e 126) , todos dos municípios de Barras/PI e Batalha/PI e Promotoria de Justiça de Batalha/PI (peça 128) ;
Critérios: Arts. 136, I a VII; 137; 230, inciso XVIII; e 231, da Lei 9.503/1997 (CTB) ; Guia do Transporte Escolar do FNDE; Anexo IV da Resolução/CD/FNDE 3/ 2007 (Caminho da Escola) 
Causas do achado: 
242.	Veículos com idade avançada e sem os equipamentos obrigatórios.
Efeitos do achado:
243.	Interrupção e/ou atrasos no serviço do transporte escolar aquando das quebras dos veículos, além do risco de acidentes aos alunos.
Responsáveis:
244.	Município de Barras/PI: o senhor Carlos Alberto Lages Monte, CPF XXX.710.173-XX, Prefeito Municipal de Barras/PI no período auditado e a senhora Maria de Lourdes Costa de Morais Sousa, CPF XXX.627.843-XX, Secretária Municipal de Educação no período auditado (peça 82, p. 9) .
245.	Município de Batalha/PI: o senhor João Messias Freitas Melo, CPF XXX.287.253-XX, Prefeito Municipal de Batalha/PI no período auditado e o senhor Antônio Soares da Silva, CPF XXX.691.783-XX, Secretário Municipal de Educação de Batalha/PI no período auditado (peça 117) .
Culpabilidade: 
246.	A culpabilidade dos prefeitos municipais reside no fato de que são os gestores do município e, nessa condição, atraem para si as responsabilidades in eligendo, in custodiendo e in vigilando dos atos praticados em sua administração.
247.	A culpabilidade dos secretários de Educação reside no fato de serem os gestores das políticas públicas da pasta, entre elas o fornecimento de veículos terrestres não adequados ao transporte escolar ou sem condições gerais de trafegabilidade.
Proposta parcial de encaminhamento: 
248.	Determinar ao FNDE que quando da análise da prestação de contas do Programa Nacional do Transporte Escolar (Pnate) , exercício de 2018, dos municípios de Barras/PI e Batalha/PI, leve em conta a presente irregularidade (veículos terrestres não adequados ao transporte escolar ou sem condições gerais de trafegabilidade) , considerando-a no contexto das demais ocorrências registradas neste relatório, adotando, sendo este o caso, as medidas cabíveis de glosa de recursos e/ou de responsabilização de responsáveis, dando ciência das providências adotadas ao TCU, no prazo de 90 dias após a data-limite de apresentação da prestação de contas do referido programa.
249.	Determinar aos municípios de Barras/PI e Batalha/PI que apresentem a esta Corte, em 90 (noventa) dias, plano de ação, com indicação das atividades a serem desenvolvidas, datas de conclusão e nome (s) do (s) responsável (is) pela implementação, para sanar a utilização de veículos empregados no transporte escolar com idade superior a sete anos, em desconformidade com as recomendações emitidas pelo FNDE através do Guia do Transporte Escolar e, bem assim, a existência de alguns veículos sem estepe ou, quando os têm, estão sem condições de uso, além de pneus em condições precárias de uso, de forma a implementar rotinas de atividades dos fiscais de contrato para aferição dos veículos quanto aos níveis de atendimento das especificações presentes nas normas do FNDE, conforme parágrafo 228.
250.	Dar conhecimento da presente irregularidade:
a)	ao TCE/PI, a fim de subsidiar as ações que entender pertinentes, haja vista que o financiamento do transporte escolar nos municípios de Barras/PI e Batalha/PI, além da cota federal, também se dá com recursos cuja fiscalização é de sua competência;
b)	ao MPE/PI, para subsidiar as ações relacionadas a sua competência, e às Promotorias de Justiça dos municípios de Barras/PI e Batalha/PI;
c)	à Procuradoria da República e à Controladoria Geral da União (CGU) no Estado do Piauí, à Secretaria de Estado da Educação do Piauí (Seduc/PI) , bem assim às Câmara de Vereadores e aos conselhos do Cacs/Fundeb, Tutelar, CAS/Suas dos entes auditados, para conhecimento e ações relacionadas a suas competências;
251.	Encaminhar aos municípios auditados cópia do acórdão que vier a ser proferido, acompanhado do relatório e voto que o fundamentarem, bem como do presente relatório de auditoria.        
III.6. Ausência de equipamentos obrigatórios em veículos utilizados no transporte escolar e/ou com equipamentos obrigatórios de segurança sem condições de uso ou com graves deficiências
Tipificação: irregularidade grave.
Verificação dos procedimentos:
252.	As constatações das presentes irregularidades decorreram da análise de documentos e informações obtidos por meio de requisições de auditoria e diligências, bem assim por meio da aplicação de questionários de entrevistas e de roteiros de verificação, conforme especificados nos subitens P.12.1, P.12.2 e P.12.3, da coluna “Detalhamento do Procedimento” referente a este achado, da Matriz de Planejamento que consta do Apêndice D a este relatório.
Situação encontrada:
253.	Nas verificações feitas nos municípios de Barras/PI e Batalha/PI, constatou-se, de modo geral, a existência de veículos empregados no transporte escolar: sem tacógrafo (registrador de velocidade) ou com este, mas sem utilização; sem algumas das lâmpadas obrigatórias (faróis, setas sinalizadoras, lanternas traseiras, lâmpadas de freio, luzes de ré etc.) de trânsito ou sem o perfeito estado de funcionamento; com avarias nos retrovisores externos e/ou internos; sem cinto de segurança; com avaria no para-brisa; sem extintores de incêndio ou com extintores, porém fora do prazo de validade; sem apresentação diferenciada, com pintura de faixa horizontal na cor amarela nas laterais e traseira, contendo a palavra “ESCOLAR” na cor preta; sem todas as ferramentas necessárias para a troca de pneus (macaco, chave de roda, triângulo sinalizador) ; e, ainda, veículos sem estepe ou em precárias condições de uso.
Município de Barras/PI 
254.	A Prefeitura apresentou a relação de todos os veículos utilizados no transporte escolar no município de Barras/PI por meio da qual se constata a existência de muitos veículos velhos tendo, muitos deles, idade superior a quinze anos, o que, por si só, demandaria destes veículos adaptação para se adequarem às normas de segurança que evoluíram com o passar dos anos e passaram a exigir equipamentos hoje que outrora não eram obrigatórios (peça 71, p. 3-77 e peça 72) . 
255.	Nada obstante, de acordo com a resposta da secretária municipal, é de que os veículos terrestres que prestam serviços de transporte escolar no município, próprios ou contratados, foram submetidos, nos últimos dois anos, à inspeção semestral para equipamentos de segurança junto ao órgão estadual de trânsito ou ente por este credenciado (peça 88, p. 9) .
256.	A Promotoria de Justiça que oficia no município não apresentou resposta à Diligência enviada por esta equipe de auditoria, nada obstante os ofícios e os contatos telefônicos mantidos (Ofício 1.584/2018-TCU/Secex-PI - peça 5) .
257.	O Detran/PI, quanto ao ponto, asseriu que está permanentemente disponível para atender aos requerimentos dos municípios que solicitem licença especial para tráfego mediante inspeção veicular, no entanto, a equipe entende que o órgão competente tenha uma conduta proativa no desenvolvimento de sua atividade fiscalizadora, indo à campo para detectar e coibir a existência do tráfego de veículos sem os requisitos necessários para tal, e não que, ao revés, fique à espera de os veículos irem até o órgão para, só assim, promover o seu mister (peça 43, p. 1-2) .
258.	A Câmara de Vereadores, por seu turno, aduz haver a utilização de veículos terrestres que não possuem equipamentos obrigatórios de segurança e/ou com estes equipamentos, mas sem condições de funcionamento (peça 84, p. 5) .
259.	Por fim, com a aplicação do Roteiro de Verificação de Veículos Terrestres (RVVT) nos respectivos condutores dos transportes escolares, verificou-se que a existência de veículos empregados no transporte escolar: sem extintores de incêndio ou com extintores, porém fora do prazo de validade; sem tacógrafo (registrador de velocidade) ou com este, mas sem utilização; sem algumas das lâmpadas obrigatórias (faróis, setas sinalizadoras, lanternas traseiras, lâmpadas de freio, luzes de ré etc.) de trânsito ou sem o perfeito estado de funcionamento; com avarias nos retrovisores externos e/ou internos; sem cinto de segurança; com avaria no para-brisa; e, por fim, foram encontrados veículos sem estepe ou em precárias condições de uso (peça 91, p. 5-6; 19-21; 26-28; 33-35; 40-42; 47-49; 54-55; 61-63) .
Município de Batalha/PI 
260.	A prefeitura apresentou a relação de todos os veículos utilizados no transporte escolar no município de Batalha/PI por meio da qual se constata a existência de muitos veículos velhos tendo, muitos deles, idade superior a quinze anos, o que, por si só, demandaria destes veículos adaptação para se adequarem às normas de segurança que evoluíram com o passar dos anos e passaram a exigir equipamentos hoje que outrora não eram obrigatórios (peça 103, p. 6-8) . 
261.	Agrava a situação o fato de, consoante a resposta do secretário municipal, os veículos terrestres que prestam serviços de transporte escolar no município, próprios ou contratados, não terem sido submetidos, nos últimos dois anos, à inspeção semestral para equipamentos de segurança junto ao órgão estadual de trânsito ou ente por este credenciado (peça 124, p. 9) .
262.	Corroborando, a Promotoria de Justiça que oficia no município, reportando-se ao Inquérito Civil 000009-164/2018, que trata acerca da ausência/ineficiência de transporte escolar nas Localidades Catombo (pág. 111) , Curral Velho (pág. 129) , Tucuns (pág. 146) , Há Mais Tempo (pág. 148) e Cachoeira do Urubu (pág. 173) , aduziu que no curso do referido procedimento foi noticiada a utilização de carro aberto para transporte de alunos de 04 a 08 anos de idade da Localidade Caraíbas (peça 128, p. 1-2) .
263.	O Detran/PI, quanto ao ponto, asseriu que está permanentemente disponível para atender aos requerimentos dos municípios que solicitem licença especial para tráfego mediante inspeção veicular, no entanto, a equipe entende que o órgão competente tenha uma conduta proativa no desenvolvimento de sua atividade fiscalizadora, indo à campo para detectar e coibir a existência do tráfego de veículos sem os requisitos necessários para tal, e não que, ao revés, fique à espera de os veículos irem até o órgão para, só assim, promover o seu mister (peça 43, p. 1-2) .
264.	A Câmara de Vereadores, por seu turno, aduziu que o estado da frota de transporte escolar em geral pode ser classificado como bom, mas que, no entanto, não tem conhecimento técnicos para prestar informações sobre a existência de equipamentos de segurança nos referidos veículos (peça 120, p. 3-4) .
265.	Por fim, com a aplicação do Roteiro de Verificação de Veículos Terrestres (RVVT) nos respectivos condutores dos transportes escolares, verificou-se que a existência de veículos empregados no transporte escolar: sem tacógrafo (registrador de velocidade) ou com este, mas sem utilização; sem algumas das lâmpadas obrigatórias (faróis, setas sinalizadoras, lanternas traseiras, lâmpadas de freio, luzes de ré etc.) de trânsito ou sem o perfeito estado de funcionamento; com avarias nos retrovisores externos e/ou internos; sem cinto de segurança; com avaria no para-brisa; sem extintores de incêndio ou com extintores, porém fora do prazo de validade; sem apresentação diferenciada, com pintura de faixa horizontal na cor amarela nas laterais e traseira, contendo a palavra “ESCOLAR” na cor preta; sem todas as ferramentas necessárias para a troca de pneus (macaco, chave de roda, triângulo sinalizador) ; e, por fim, foram encontrados veículos sem estepe ou em precárias condições de uso (peça 126, p. 8-10; 15-17; 22-24; 29-31; 36-38, 43-45; 50-52; 57-59; 66; 73; 78-80; 85-87; 92-94; 99-101; 106-108; 113-115) .
Objetos: veículos empregados no transporte escolar.
Evidências: questionários presenciais de secretários municipais  (peças 88 e 124) , respostas das prefeituras (peças 64 a 83 e peças 99 a 119) , das Câmaras de Vereadores (peças 84 e 120) , dos condutores e dos roteiros de verificação de veículos (peça 91 e 126) , todos dos municípios de Barras/PI e Batalha/PI e Promotoria de Justiça de Batalha/PI (peça 128) ;
Critérios: arts. 136, IV e VI, e 105, I a III, V a VII da Lei 9.503/1997 (Código de Trânsito Brasileiro) ; Guia do Transporte Escolar do FNDE.
Causas do achado: 
266.	O não exercício das atribuições de fiscalização dos contratos por parte dos municípios de Barras/PI e Batalha/PI concorrentemente com o Detran/PI e o FNDE, a fim de que sejam entregues os serviços contratados, repercute em veículos com idade avançada e a consequente ausência de equipamentos obrigatórios.
Efeitos do achado:
267.	Redução dos equipamentos obrigatórios dos veículos utilizados no transporte escolar e, bem assim, redução dos níveis de segurança exigidos para o transporte escolar.
Responsáveis:
268.	Município de Barras/PI: o senhor Carlos Alberto Lages Monte, CPF XXX.710.173-XX prefeito municipal de Barras/PI no período auditado; a senhora Maria de Lourdes Costa de Morais Sousa, CPF XXX.627.843-XX, secretária municipal de educação no período auditado, face a ausência de designação oficial do fiscal de contratos referentes ao transporte escolar no município, vigentes no período auditado (peça 82, p. 9) .
269.	Município de Batalha/PI: o senhor João Messias Freitas Melo, CPF XXX.287.253-XX, prefeito municipal de Batalha/PI no período auditado, e o senhor Antônio Soares da Silva, CPF XXX.691.783-XX, Secretário Municipal de Educação de Batalha/PI no período auditado, face a ausência de designação oficial do fiscal de contratos referentes ao transporte escolar no município, vigentes no período auditado (peça 117) .
Culpabilidade:
270.	A culpabilidade dos prefeitos municipais reside no fato de que são os gestores do município e, nessa condição, atraem para si as responsabilidades in eligendo, in custodiendo e in vigilando dos atos praticados em sua administração.
271.	A culpabilidade dos secretários de Educação reside no fato de serem os gestores das políticas públicas da pasta, entre elas o fornecimento de transporte escolar com qualidade mínima quanto ao asseio, superlotação e conservação dos veículos.
Proposta parcial de encaminhamento: 
272.	Determinar ao FNDE que quando da análise da prestação de contas do Programa Nacional do Transporte Escolar (Pnate) , exercício de 2018, dos municípios de Barras/PI e Batalha/PI, leve em conta a presente irregularidade (ausência de equipamentos obrigatórios em veículos utilizados no transporte escolar e/ou com equipamentos obrigatórios de segurança sem condições de uso ou com graves deficiências) , considerando-a no contexto das demais ocorrências registradas neste relatório, adotando, sendo este o caso, as medidas cabíveis de glosa de recursos e/ou de responsabilização de responsáveis, dando ciência das providências adotadas ao TCU, no prazo de 90 dias após a data-limite de apresentação da prestação de contas do referido programa.
273.	Determinar aos municípios de Barras/PI e Batalha/PI que apresentem a esta Corte, em 90 (noventa) dias, plano de ação, com indicação das atividades a serem desenvolvidas, datas de conclusão e nomes dos responsáveis pela implementação, para sanar a utilização de veículos que não atendem às especificações, especialmente em relação à ausência de equipamentos obrigatórios em veículos utilizados no transporte escolar e/ou existência de equipamentos obrigatórios de segurança sem condições de uso ou com graves deficiências, conforme apontado no parágrafo 253. 
274.	Dar conhecimento da presente irregularidade:
a)	ao TCE/PI, a fim de subsidiar as ações que entender pertinentes, haja vista que o financiamento do transporte escolar nos municípios de Barras/PI e Batalha/PI, além da cota federal, também se dá com recursos cuja fiscalização é de sua competência;
b)	ao MPE/PI, para subsidiar as ações relacionadas a sua competência, e das promotorias de justiça dos municípios de Barras/PI e Batalha/PI;
c)	à Procuradoria da República e à Controladoria Geral da União (CGU) no Estado do Piauí, à Secretaria de Estado da Educação do Piauí (Seduc/PI) , bem assim às Câmara de Vereadores e aos conselhos do Cacs/Fundeb, Tutelar, CAS/Suas dos entes auditados, para conhecimento e ações relacionadas a suas competências;
275.	Encaminhar aos municípios auditados cópia do acórdão que vier a ser proferido, acompanhado do relatório e voto que o fundamentarem, bem como do presente relatório de auditoria. 
III.7. Ausência ou deficiência na manutenção e conservação dos veículos utilizados no transporte escolar
Tipificação: irregularidade grave.
Verificação dos procedimentos:
276.	A constatação da presente irregularidade decorreu da análise de documentos e informações obtidos por meio de requisições de auditoria e diligências, bem assim por meio da aplicação de questionários de entrevistas e de roteiros de verificação, conforme especificados nos subitens P.14.1, P.14.2 e P.14.3, da coluna “Detalhamento do Procedimento” referente a este achado, da Matriz de Planejamento que consta do Apêndice D a este relatório.
Situação encontrada:
277.	Nas verificações feitas nos municípios de Barras/PI e Batalha/PI, constatou-se a existência de veículos empregados no transporte escolar cujas portas automáticas estão em mau estado de funcionamento, com para-brisas e janelas laterais com avarias, com lâmpadas internas parcialmente em funcionamento, com pneus em condições precárias de uso, com estofados em mau estado de conservação, com as inspeções periódicas feitas pelo Detran para a verificação dos equipamentos de segurança sem a regularidade semestral exigida e, enfim, possuindo mais de sete anos de uso.
Município de Barras/PI 
278.	A Prefeitura apresentou a relação de notas fiscais e recibos emitidos no ano de 2018 dando conta de gastos ocorridos com a manutenção e conservação realizados nos veículos utilizados no transporte escolar no município de Barras/PI (peça 73) . 
279.	A Secretária Municipal, por seu turno, asseriu que é bom o estado de conservação da frota de veículos transporte escolar terrestre de propriedade do município, compreendidos os adquiridos pelo Programa Caminho da Escola, e que é regular o estado de conservação da frota de veículos de transporte escolar terrestre contratados. Asseriu, ainda, que sobre mais de 50% dos veículos utilizados, o município, por meio dos setores responsáveis, possui controle de manutenções obrigatórias dos veículos utilizados no transporte escolar, próprios ou contratados. Por fim, asseriu que tanto a idade média da frota dos veículos de transporte escolar terrestre de propriedade do município, compreendidos os adquiridos pelo Programa Caminho da Escola, quanto a idade média da frota de veículos de transporte escolar terrestre contratados, é de acima de sete anos (peça 88, p. 10) .
280.	O Detran/PI, quanto ao ponto, asseriu que está permanentemente disponível para atender aos requerimentos dos municípios que solicitem licença especial para tráfego mediante inspeção veicular, em que pese espere-se uma conduta proativa do referido órgão neste mister fiscalizatório, e não que este fique à espera veículos até o órgão para, só assim, promover o seu mister (peça 43, p. 1-2) .
281.	O Cacs/Fundeb, de sua banda, afirma que a Secretaria Municipal dispõe de servidores responsáveis para acompanhar os transportes escolar e zelar pela boa condição física de cada um dos transportes, sejam contratados ou próprios e orienta os condutores sobre a limpeza, direção perigosa, lotação acima da permitida e outras providências (peças 85, p. 3; e 94, p. 5-6) .
282.	Os usuários do transporte escolar, por sua vez, registraram, de forma uníssona, que o estado de conservação dos veículos em que são transportados para a escola, levando-se em consideração assentos, estofados, forros, barras de segurança, é regular (peças 89, p. 4; 8; 12; 16; 20; 24; 28; 32; 36; 40; 44) .
283.	Os profissionais de educação, corroborando, registraram, em sua maioria, que o estado de conservação dos veículos terrestres de transporte escolar que atendem às escolas onde trabalham é regular, porém também houveram registros no sentido de que tal estado é bom e ótimo, tendo, uma minoria, registrado ser péssimo (peça 89; p. 49; 55; 61; 66; 71; 77; 90, p. 5; 11; 17; 23; 29; 35; e, 40) .
284.	Por fim, com a aplicação do Roteiro de Verificação de Veículos Terrestres (RVVT) nos respectivos condutores dos transportes escolares, constatou-se a existência de veículos empregados no transporte escolar cujos para-brisas e janelas laterais com avarias, com pneus em condições precárias de uso, com estofados em mau estado de conservação e veículos que não possuem bancos estofados, com as inspeções periódicas feitas pelo Detran para a verificação dos equipamentos de segurança sem a regularidade semestral exigida, o que é agravado, enfim, pelo fato de os veículos possuírem mais de sete anos de uso (peça 91, p. 6-7; 13-14; 20-21; 27-28; 34-35; 41-42; 48-49; 55-56; 62-63) .
285.	É de se consignar, em que pese a divergência de opiniões dos órgãos consultados, a verificação in loco dos veículos conjugados com os relatos dos alunos e profissionais da educação corroboraram pela caracterização do achado. Por isso, a equipe de auditoria entende que o achado deva ser mantido no relatório. Ressalta-se a ocorrência de veículos empregados no transporte escolar cujas portas automáticas estão em mau estado de funcionamento, com para-brisas e janelas laterais com avarias, com lâmpadas internas parcialmente em funcionamento, com pneus em condições precárias de uso, com estofados em mau estado de conservação, com as inspeções periódicas feitas pelo Detran para a verificação dos equipamentos de segurança sem a regularidade semestral exigida e, enfim, possuindo mais de sete anos de uso, conforme pode ser evidenciado no Roteiro de Verificação de Veículo Terrestre (RVVT) e no questionário de entrevista dos condutores (v. peça 126) .
Município de Batalha/PI 
286.		A prefeitura aduziu que a manutenção dos veículos próprios é feita através das empresas vencedoras do certame (Pregão Presencial 014/2017) e, no que tange aos veículos locados, que a manutenção é feita pelo locatário, nos termos da cláusula VI – da obrigação das partes do contrato de prestação de serviços (peça 99, p. 2-3 e peça 109, p. 23-28) .
287.	A secretária municipal, por seu turno, asseriu que é bom o estado de conservação da frota de veículos transporte escolar terrestre de propriedade do município, compreendidos os adquiridos pelo Programa Caminho da Escola, assim como também é bom o estado de conservação da frota de veículos de transporte escolar terrestre contratados. Asseriu, ainda, que sobre todos os veículos utilizados, o município, por meio dos setores responsáveis, possui controle de manutenções obrigatórias dos veículos utilizados no transporte escolar, próprios ou contratados. Por fim, asseriu que a idade média da frota dos veículos de transporte escolar terrestre de propriedade do município, compreendidos os adquiridos pelo Programa Caminho da Escola, é de três a sete anos, e, quanto a idade média da frota de veículos de transporte escolar terrestre contratados, é de acima de sete anos (peça 124, p. 10) .
288.	O Detran/PI, quanto ao ponto, asseriu que está permanentemente disponível para atender aos requerimentos dos municípios que solicitem licença especial para tráfego mediante inspeção veicular, em que pese espere-se uma conduta proativa do referido órgão neste mister fiscalizatório, e não que este fique à espera veículos até o órgão para, só assim, promover o seu mister (peça 43, p. 1-2) .
289.	O Cacs/Fundeb, de sua banda, afirma, no que importa à presente questão, que em muitas esco1as da zona rura1 muitos alunos passam vários dias sem poder ir às au1as por motivo da fa1ta de transporte esco1ar, pois constantemente esses veículos apresentam prob1emas mecânicos (peça 121, p. 2-3) .
290.	Os usuários do transporte escolar, por sua vez, registraram, na grande maioria, que o estado de conservação dos veículos em que são transportados para a escola, levando-se em consideração assentos, estofados, forros, barras de segurança, é bom (peça 125) .
291.	Os profissionais de educação, por seu turno, dividiram suas respostas, quanto ao estado de conservação dos veículos terrestres de transporte escolar que atendem às escolas onde trabalham, entre bom e regular (peça 125, p. 45, 50, 55, 60, 65, 70, 75, 80, 85, 90, 95 e 100) .
292.	Por fim, com a aplicação do Roteiro de Verificação de Veículos Terrestres (RVVT) nos respectivos condutores dos transportes escolares, constatou-se a existência de veículos empregados no transporte escolar cujas portas automáticas estão em mau estado de funcionamento, com para-brisas e janelas laterais com avarias, com lâmpadas internas parcialmente em funcionamento, com pneus em condições precárias de uso, com estofados em mau estado de conservação, com as inspeções periódicas feitas pelo Detran para a verificação dos equipamentos de segurança sem a regularidade semestral exigida, o que é agravado, enfim, pelo fato de os veículos possuírem mais de sete anos de uso (peça 126, p. 8-10; 15-17; 22-24; 29-31; 36-38, 43-45; 50-52; 57-59; 66; 73; 78-80; 85-87; 92-94; 99-101; 106-108; 113-115) .
293.	É de se consignar, em que pese a divergência de opiniões dos órgãos consultados, a verificação in loco dos veículos conjugados com os relatos dos alunos e profissionais da educação corroboraram pela caracterização do achado. Por isso, a equipe de auditoria entende que o achado deva ser mantido no relatório. Ressalta-se a ocorrência de veículos empregados no transporte escolar cujas portas automáticas estão em mau estado de funcionamento, com para-brisas e janelas laterais com avarias, com lâmpadas internas parcialmente em funcionamento, com pneus em condições precárias de uso, com estofados em mau estado de conservação, com as inspeções periódicas feitas pelo Detran para a verificação dos equipamentos de segurança sem a regularidade semestral exigida e, enfim, possuindo mais de sete anos de uso, conforme pode ser evidenciado no Roteiro de Verificação de Veículo Terrestre (RVVT) e no questionário de entrevista dos condutores (v. peça 126) . 
Objetos: veículos empregados no transporte escolar
Evidências: questionários presenciais de secretários municipais  (peças 88 e 124) , respostas das prefeituras (peças 64 a 83 e peças 99 a 119) , dos Cacs/Fundeb (peças 85 e 94 e, 121 e 127) , dos alunos (peças 84 e 125) , profissionais de educação (peças 89-90 e 125) , do Detran/PI (peça 43) , dos condutores e dos roteiros de verificação de veículos (peça 91 e 126) , todos dos municípios de Barras/PI e Batalha/PI e Promotoria de Justiça de Batalha/PI (peça 128) , do Detran (peça 43) ;
Critérios: arts. 136, inciso II, e 230, incisos XVIII, XIX, XXII, da Lei 9.503/1997 (CTB) ; Guia do Transporte Escolar do FNDE.
Causas do achado: 
294.	O não exercício das atribuições de fiscalização dos contratos por parte dos municípios de Barras/PI e Batalha/PI concorrentemente com o Detran/PI e o FNDE, no que diz respeito à manutenção e conservação dos veículos, reduz os custos da empresa contratada, porém sem benefício para a Administração e repercute na prestação de um serviço de pior qualidade, fazendo perpetuar esse ciclo vicioso.
Efeitos do achado:
295.	Interrupção e/ou atrasos no serviço do transporte escolar aquando das quebras dos veículos.
Responsáveis:
296.	Município de Barras/PI: o senhor Carlos Alberto Lages Monte, CPF XXX.710.173-XX prefeito municipal de Barras/PI, no período auditado, e a senhora Maria de Lourdes Costa de Morais Sousa, CPF XXX.627.843-XX, secretária municipal de educação no período auditado, face a ausência de designação oficial do fiscal de contratos referentes ao transporte escolar no município, vigentes no período auditado (peça 82, p. 9) .
297.	Município de Batalha/PI: o senhor João Messias Freitas Melo, CPF XXX.287.253-XX, prefeito municipal de Batalha/PI, no período auditado, e o senhor Antônio Soares da Silva, CPF XXX.691.783-XX, secretário municipal de educação de Batalha/PI, no período auditado, face a ausência de designação oficial do fiscal de contratos referentes ao transporte escolar no município, vigentes no período auditado (peça 117) .
Culpabilidade: 
298.	A culpabilidade dos Prefeitos Municipais reside no fato de que são os gestores do município e, nessa condição, atraem para si as responsabilidades in eligendo, in custodiendo e in vigilando dos atos praticados em sua administração.
299.	A culpabilidade dos Secretários de Educação reside no fato de serem os gestores das políticas públicas da pasta, entre elas o fornecimento de transporte escolar com manutenção e conservação em dia.
Proposta parcial de encaminhamento: 
300.	Determinar ao FNDE que, quando da análise da prestação de contas do Programa Nacional do Transporte Escolar (Pnate) , exercício de 2018, dos municípios de Barras/PI e Batalha/PI, leve em conta a presente irregularidade (ausência ou deficiência na manutenção e conservação dos veículos utilizados no transporte escolar) , considerando-a no contexto das demais ocorrências registradas neste relatório, adotando, sendo este o caso, as medidas cabíveis de glosa de recursos e/ou de responsabilização de responsáveis, dando ciência das providências adotadas ao TCU, no prazo de 90 dias após a data-limite de apresentação da prestação de contas do referido programa.
301.	Determinar aos municípios de Barras/PI e Batalha/PI que apresentem a esta Corte, em 90 (noventa) dias, plano de ação, com indicação das atividades a serem desenvolvidas, datas de conclusão e nomes dos responsáveis pela implementação, para sanar a utilização de veículos que não atendem às especificações das normas do FNDE, em especial no que diz com a ausência ou deficiência na manutenção e conservação dos veículos utilizados no transporte escolar, conforme parágrafo 277.
302.	Dar conhecimento da presente irregularidade:
a)	ao TCE/PI, a fim de subsidiar as ações que entender pertinentes, haja vista que o financiamento do transporte escolar nos municípios de Barras/PI e Batalha/PI, além da cota federal, também se dá com recursos cuja fiscalização é de sua competência;
b)	ao MPE/PI, para subsidiar as ações relacionadas a sua competência, e das promotorias de justiça dos municípios de Barras/PI e Batalha/PI;
c)	à Procuradoria da República e à Controladoria Geral da União (CGU) no Estado do Piauí, à Secretaria de Estado da Educação do Piauí (Seduc/PI) , bem assim às Câmara de Vereadores e aos conselhos do CACS Fundeb, Tutelar, CAS/SUAS dos entes auditados, para conhecimento e ações relacionadas a suas competências;
303.	Encaminhar aos municípios auditados cópia do acórdão que vier a ser proferido, acompanhado do relatório e voto que o fundamentarem, bem como do presente relatório de auditoria.
III.8. Irregularidades na documentação dos veículos utilizados no transporte escolar
Tipificação: irregularidade grave.
Verificação dos procedimentos:
304.	A constatação da presente irregularidade decorreu da análise de documentos e informações obtidos por meio de requisições de auditoria e diligências, bem assim por meio da aplicação de questionários de entrevistas e de roteiros de verificação, conforme especificado nos subitens P.15.1, P.15.2, P.15.3 e P.15.4, da coluna “Detalhamento do Procedimento” referente a este achado, da Matriz de Planejamento que consta do Apêndice D a este relatório.
Situação encontrada:
305.	Nas verificações feitas nos municípios de Barras/PI e Batalha/PI, constatou-se irregularidade na documentação dos veículos utilizados no transporte escolar como, por exemplo, a relativa ao licenciamento, ao registro do veículo no Detran como veículo de passageiros atrasados, à inexistência de autorização do Poder Público municipal (alvará ou similar) para funcionar como veículo de passageiros afixada em local visível na parte interna do veículo e à inexistência do seguro veicular contra acidentes.
306.	A partir das verificações feitas in loco, dos documentos analisados e dos demais procedimentos aplicados, constatou-se de modo específico em cada um dos municípios as ocorrências a seguir:
Município de Barras/PI 
307.	No caso do município de Barras/PI, a Prefeitura apresentou documentação dos veículos que consubstanciam a constatação da existência de irregularidade, quanto ao licenciamento, na documentação de parte dos veículos, apesar da realização de vistoria do Detran/PI para fins de autorização para transportar escolares (peça 71, p. 3-77 e peça 72) . 
308.	A Secretária de Educação, por sua vez, no que toca com o achado em questão, aduziu que todos os veículos terrestres utilizados no transporte escolar, próprios ou contratados, possuem documentação obrigatória (CRLV; autorização especial para circulação de escolares; registro como veículos de passageiros; comprovantes de inspeção semestral obrigatória de instrumentos de segurança; e seguro obrigatório) atualizada (peça 88, p. 10) .
309.	A Promotoria de Justiça que oficia no município não apresentou resposta à Diligência enviada por esta equipe de auditoria, nada obstante os ofícios e os contatos telefônicos mantidos (Ofício 1.584/2018-TCU/Secex-PI - peça 5) .
310.	O Detran/PI, de sua parte, restringiu-se a dizer, em relação ao calendário de verificação semestral obrigatória de veículos do transporte escolar prevista no art. 136 do Código Brasileiro de Trânsito (CBT) , que está permanentemente disponível para atender aos requerimentos dos municípios que solicitem licença especial para tráfego mediante inspeção veicular (peça 43, p. 1-2) .
311.	Do Roteiro de Verificação de Veículos Terrestres (RVVT) , extrai-se que pequena parcela dos veículos não possuem Certificado de Licenciamento anual e nem o registro do veículo no Detran como veículo de passageiros atualizados, que parte dos veículos não possuem a autorização do Poder Público municipal (alvará ou similar) para funcionar como veículo de passageiros afixada em local visível na parte interna do veículo e, enfim, que não existe seguro veicular contra acidentes por parte da quase totalidade dos veículos (peça 91, p. 5; 12; 19; 26; 33; 40; 47; 54; 61) .
Município de Batalha/PI 
312.		No caso do município de Batalha/PI, a prefeitura não apresentou cópias dos seguintes documentos: a) certificado de registro e licenciamento do veículo (CRLV) do ano em curso e do ano anterior; b) autorização especial para circulação coletiva de escolares, emitida pelo Detran/Ciretran (CTB, art. 136, caput) ; c) registro como veículos de passageiro junto ao órgão de trânsito e inspeção semestral válida para verificação de equipamentos obrigatórios de segurança (CTB, art. 136, I e II) ; d) seguro veicular contra acidentes (Guia FNDE) (item XVII do Ofício de requisição 1.545/2018) (peça 103, p. 6-8) . 
313.	A Secretária de Educação, por sua vez, no que toca com o achado em questão, aduziu que todos os veículos terrestres utilizados no transporte escolar, próprios ou contratados, possuem documentação obrigatória (CRLV; autorização especial para circulação de escolares; registro como veículos de passageiros; comprovantes de inspeção semestral obrigatória de instrumentos de segurança; e seguro obrigatório) atualizada (peça 124, p. 10) .
314.	O Detran/PI, de sua parte, restringiu-se a dizer, em relação ao calendário de verificação semestral obrigatória de veículos do transporte escolar prevista no art. 136 do Código Brasileiro de Trânsito (CBT) , que está permanentemente disponível para atender aos requerimentos dos municípios que solicitem licença especial para tráfego mediante inspeção veicular (peça 43, p. 1-2) .
315.	Do Roteiro de Verificação de Veículos Terrestres (RVVT) , extrai-se que parcela dos veículos não possuem Certificado de Licenciamento anual e nem o registro do veículo no Detran como veículo de passageiros atualizados, que a quase totalidade dos veículos não possuem a autorização do Poder Público municipal (alvará ou similar) para funcionar como veículo de passageiros afixada em local visível na parte interna do veículo e, enfim, que não existe seguro veicular contra acidentes (peça 126, 8; 15; 22; 29; 36, 43; 50; 57; 64; 71; 78; 85; 92; 99; 106; 113) .
Objetos: documentação obrigatória dos veículos utilizados no transporte escolar
Evidências: questionários presenciais de secretários municipais  (peças 88 e 124) , respostas das prefeituras (peças 64 a 83 e peças 99 a 119) , dos condutores e dos roteiros de verificação de veículos - RVVT (peça 91 e 126) , todos dos municípios de Barras/PI e Batalha/PI e do Detran/PI (peça 43) .
Critérios: arts. 133, 135, 136 e 137 da Lei 9.503/1997 (CTB) .
Causas do achado: 
316.	O não exercício das atribuições de fiscalização dos contratos por parte dos municípios de Barras/PI e Batalha/PI concorrentemente com o Detran/PI e o FNDE, no que diz respeito à regularidade da documentação dos veículos, repercute na prestação de um serviço de pior qualidade.
Efeitos do achado:
317.	Anuir com o tráfego de veículos com documentação irregular e, por consequência, eventualmente, de veículos que não atendem às exigências legais para o tráfego e transporte de alunos.
Responsáveis:
318.	Município de Barras/PI: o senhor Carlos Alberto Lages Monte, CPF XXX.710.173-XX, Prefeito Municipal de Barras/PI, no período auditado, e a senhora Maria de Lourdes Costa de Morais Sousa, CPF XXX.627.843-XX, Secretária Municipal de Educação, no período auditado, face a ausência de designação oficial do fiscal de contratos referentes ao transporte escolar no município, vigentes no período auditado (peça 82, p. 9) .
319.	Município de Batalha/PI: o senhor João Messias Freitas Melo, CPF XXX.287.253-XX, Prefeito Municipal de Batalha/PI no período auditado, e o senhor Antônio Soares da Silva, CPF XXX.691.783-XX, Secretário Municipal de Educação de Batalha/PI, no período auditado, face a ausência de designação oficial do fiscal de contratos referentes ao transporte escolar no município, vigentes no período auditado (peça 117) .
320.	Detran/PI: o senhor Arão Martins do Rêgo Lobão, CPF XXX.759.643-XX, Diretor-Geral do Detran/PI, face a ausência de servidor investido no seu mister para a fiscalização de trânsito sobre a regularidade da documentação dos veículos utilizados no transporte escolar, nos municípios de Barras/PI e Batalha/PI.
Culpabilidade: 
321.	A culpabilidade dos Prefeitos Municipais reside no fato de que são os gestores do município e, nessa condição, atraem para si as responsabilidades in eligendo, in custodiendo e in vigilando dos atos praticados em sua administração.
322.	A culpabilidade dos Secretários de Educação reside no fato de serem os gestores das políticas públicas da pasta, tendo o dever, entre outros, de não-aceitar a prestação de serviços de transporte escolar por meio de veículos com irregularidades na documentação dos veículos utilizados no transporte escolar.
323.	A culpabilidade do Diretor-Geral do Detran/PI reside no fato de que se espera uma conduta proativa do referido órgão neste mister fiscalizatório, de modo a coibir a circulação de veículos com documentação irregular, e não que apenas fique à espera dos veículos até o órgão para, só assim, promover o seu mister.
Proposta parcial de encaminhamento: 
324.	Determinar ao FNDE que quando da análise da prestação de contas do Programa Nacional do Transporte Escolar (Pnate) , exercício de 2018, dos municípios de Barras/PI e Batalha/PI, leve em conta a presente irregularidade (irregularidades na documentação dos veículos utilizados no transporte escolar) , considerando-a no contexto das demais ocorrências registradas neste relatório, adotando, sendo este o caso, as medidas cabíveis de glosa de recursos e/ou de responsabilização de responsáveis, dando ciência das providências adotadas ao TCU, no prazo de 90 dias após a data-limite de apresentação da prestação de contas do referido programa.
325.	Determinar aos municípios de Barras/PI e Batalha/PI que apresentem a esta Corte, em 90 (noventa) dias, plano de ação, com indicação das atividades a serem desenvolvidas, datas de conclusão e nomes dos responsáveis pela implementação, para sanar a utilização de veículos que não atendem às especificações das normas legais, especialmente no que diz respeito à correção das irregularidades verificadas na documentação dos veículos utilizados no transporte escolar, conforme parágrafo 305.
326.	Dar conhecimento da presente irregularidade:
a)	ao TCE/PI, a fim de subsidiar as ações que entender pertinentes, haja vista que o financiamento do transporte escolar nos municípios de Barras/PI e Batalha/PI, além da cota federal, também se dá com recursos cuja fiscalização é de sua competência;
b)	ao MPE/PI, para subsidiar as ações relacionadas a sua competência e das promotorias de justiça dos municípios de Barras/PI e Batalha/PI;
c)	à Procuradoria da República e à Controladoria Geral da União (CGU) no Estado do Piauí, à Secretaria de Estado da Educação do Piauí (Seduc/PI) , bem assim às Câmara de Vereadores e aos conselhos do CACS Fundeb, Tutelar, CAS/SUAS dos entes auditados, para conhecimento e ações relacionadas a suas competências;
327.	Encaminhar aos municípios auditados cópia do acórdão que vier a ser proferido, acompanhado do relatório e voto que o fundamentarem, bem como do presente relatório de auditoria.   
III.9. Condutores do transporte escolar não atendem aos requisitos obrigatórios
Tipificação: irregularidade grave.
Verificação dos procedimentos:
328.	A constatação da presente irregularidade decorreu da análise de documentos e informações obtidos por meio de requisições de auditoria e diligências, bem assim por meio da aplicação de questionários de entrevistas e de roteiros de verificação, conforme especificado nos subitens P.16.1, P.16.2, P.16.3 e P.16.4, da coluna “Detalhamento do Procedimento” referente a este achado, da Matriz de Planejamento que consta do Apêndice D a este relatório.
Situação encontrada:
329.	Nas verificações feitas nos municípios de Barras/PI e Batalha/PI, constatou-se existência de condutores de veículos sem habilitações exigidas para o cargo, notadamente, só para citar alguns, curso especializado de condutores de transporte escolar e exame psicotécnico específico para transporte de escolares, nos termos da regulamentação do Contran, em desatenção ao art. 138, V, da Lei 9.503/1997 (CTB) , e ao Guia do Transporte Escolar do FNDE. 
330.	A partir das verificações feitas in loco, dos documentos analisados e dos demais procedimentos aplicados, constatou-se de modo específico em cada um dos municípios as ocorrências a seguir:
Município de Barras/PI
331.	No caso do município de Barras/PI, a prefeitura apresentou documentação dos condutores escolares que consubstanciam a constatação da existência de irregularidade, quanto a ausência de capacitação de condutores em cursos especializados nos termos da regulamentação do Contran (peça 68, p. 129-174, peça 69, p. 1-7) . 
332.	A Secretária de Educação, por sua vez, no que toca com o achado em questão, aduziu que não são exigidos dos condutores (servidores do município ou terceirizados) de veículos terrestres utilizados no transporte escolar do município, como requisito, os seguintes: aprovação em curso especializado de condutor; aprovação em exame psicotécnico especial para transporte de alunos ou matrícula específica no Detran como condutor de transporte escolar (peça 88, p. 11) .
333.	A Câmara de Vereadores, por outro lado, consignou que existe condução de veículos terrestres/embarcações escolares por profissionais que não satisfazem às exigências do Código de Trânsito Brasileiro e do Guia do Transporte Escolar do FNDE (peça 84, p. 5) .
334.	Com relação ao calendário de verificação semestral obrigatória de veículos do transporte escolar prevista no art. 136 do Código de Trânsito Brasileiro (CTB) , por município, para o exercício de 2018, de competência do Detran/PI, este restringiu-se a afirmar que está permanentemente disponível para atender aos requerimentos dos municípios que solicitem licença especial para tráfego mediante inspeção veicular (peça 43, p. 1-2) .
335.	Do questionário de condutores de transporte escolar, extrai-se que muitos condutores não foram aprovados em exame psicotécnico específico para transporte de escolares, não fizeram curso de Formação de Condutor de Transporte Escolar e nem possuem matrícula específica no Detran (peça 91, p. 2; 9; 16; 23; 30; 37; 44; 51; 58) .
Município de Batalha/PI
336.	No caso do município de Batalha/PI, a prefeitura não apresentou cópias dos seguintes documentos: CNH; b) prontuário de infrações de trânsito cometidas nos últimos doze meses; c) comprovante de aprovação em curso especializado de condutor; d) resultado de exame psicotécnico especial para conduzir veículo escolar; e) matrícula específica do motorista junto ao Detran; (item XIII do Ofício de requisição 1.545/2018) (peça 103) .
337.	A Secretária de Educação, por sua vez, no que toca com o achado em questão, aduziu que não são exigidos dos condutores (servidores do município ou terceirizados) de veículos terrestres utilizados no transporte escolar do município, como requisito, a idade superior a 21 anos (peça 124, p. 11) .
338.	A Câmara de Vereadores, por outro lado, consignou que todos os condutores seriam habilitados (peça 120, p. 4) .
339.	Com relação ao calendário de verificação semestral obrigatória de veículos do transporte escolar prevista no art. 136 do Código de Trânsito Brasileiro (CTB) , por município, para o exercício de 2018, de competência do Detran/PI, este restringiu-se a afirmar que está permanentemente disponível para atender aos requerimentos dos municípios que solicitem licença especial para tráfego mediante inspeção veicular (peça 43, p. 1-2) .
340.	Do questionário de condutores de transporte escolar, extrai-se que alguns condutores não foram aprovados em exame psicotécnico específico para transporte de escolares, não fizeram curso de Formação de Condutor de Transporte Escolar e nem possuem matrícula específica no Detran (peça 126, p. 5; 12; 19; 26; 33; 40; 54; 61; 68; 75; 82; 89; 96; 103; 110) .
Objetos: requisitos obrigatórios para os condutores no transporte escolar
Evidências: questionários presenciais dos secretários municipais  (peças 88 e 124) , respostas das prefeituras (peças 64 a 83 e peças 99 a 119) , das câmaras de vereadores (peças 84 e 120) , questionários de condutores (peça 91 e 126) , todos dos municípios de Barras/PI e Batalha/PI, e do Detran/PI (peça 43) .
Critérios: Art. 138 da Lei 9.503/1997 (CTB) ; Guia do Transporte Escolar do FNDE.
Causas do achado: 
341.	O não exercício das atribuições de fiscalização dos contratos por parte dos municípios de Barras/PI e Batalha/PI concorrentemente com o Detran/PI e o FNDE, no que diz respeito à regularidade dos condutores dos veículos.
Efeitos do achado:
342.	Anuir com a condução de veículos por motoristas irregulares e, por consequência, de motoristas que não detém a qualificação formal para o transporte de alunos.
Responsáveis:
343.	Município de Barras/PI: o senhor Carlos Alberto Lages Monte, CPF XXX.710.173-XX, Prefeito Municipal de Barras/PI, no período auditado, e a senhora Maria de Lourdes Costa de Morais Sousa, CPF XXX.627.843-XX, Secretária Municipal de Educação, no período auditado, face a ausência de designação oficial do fiscal de contratos referentes ao transporte escolar no município, vigentes no período auditado (peça 82, p. 9) .
344.	Município de Batalha/PI: o senhor João Messias Freitas Melo, CPF XXX.287.253-XX, Prefeito Municipal de Batalha/PI, no período auditado, e o senhor Antônio Soares da Silva, CPF XXX.691.783-XX, Secretário Municipal de Educação de Batalha/PI, no período auditado, face a ausência de designação oficial do fiscal de contratos referentes ao transporte escolar no município, vigentes no período auditado (peça 117) .
345.	Detran/PI: o senhor Arão Martins do Rêgo Lobão, CPF XXX.759.643-XX, Diretor-Geral do Detran/PI, face a ausência de servidor investido no seu mister para a fiscalização de trânsito sobre a regularidade da documentação dos condutores que exercem o transporte escolar, nos municípios de Barras/PI e Batalha/PI.
Culpabilidade: 
346.	A culpabilidade dos Prefeitos Municipais reside no fato de que são os gestores do município e, nessa condição, atraem para si as responsabilidades in eligendo, in custodiendo e in vigilando dos atos praticados em sua administração.
347.	A culpabilidade dos Secretários de Educação reside no fato de serem os gestores das políticas públicas da pasta, tendo o dever, entre outros, de fiscalizar e não contratar condutores que não atendem aos requisitos obrigatórios para o transporte escolar.
348.	A culpabilidade do Diretor-Geral do Detran/PI reside no fato de que se espera uma conduta proativa do referido órgão neste mister fiscalizatório, de modo a fiscalizar e coibir a direção de veículos por parte de condutores que não atendem aos requisitos obrigatórios.
Proposta parcial de encaminhamento: 
349.	Determinar ao FNDE que quando da análise da prestação de contas do Programa Nacional do Transporte Escolar (Pnate) , exercício de 2018, dos municípios de Barras/PI e Batalha/PI, leve em conta a presente irregularidade (condutores do transporte escolar não atendem aos requisitos obrigatórios) , considerando-a no contexto das demais ocorrências registradas neste relatório, adotando, sendo este o caso, as medidas cabíveis de glosa de recursos e/ou de responsabilização de responsáveis, dando ciência das providências adotadas ao TCU, no prazo de 90 dias após a data-limite de apresentação da prestação de contas do referido programa.
350.	Determinar aos municípios de Barras/PI e Batalha/PI que apresentem a esta Corte, em 90 (noventa) dias, plano de ação, com indicação das atividades a serem desenvolvidas, datas de conclusão e nomes dos responsáveis pela implementação, para sanar a existência de condutores de veículos sem habilitações exigidas para o cargo, notadamente, só para citar alguns, curso especializado de condutores de transporte escolar e exame psicotécnico específico para transporte de escolares, nos termos da regulamentação do Contran, em desatenção ao art. 138, V, da Lei 9.503/1997 (CTB) , e ao Guia do Transporte Escolar do FNDE, conforme parágrafo 329. 
351.	Dar conhecimento da presente irregularidade:
a)	ao TCE/PI, a fim de subsidiar as ações que entender pertinentes, haja vista que o financiamento do transporte escolar nos municípios de Barras/PI e Batalha/PI, além da cota federal, também se dá com recursos cuja fiscalização é de sua competência;
b)	ao MPE/PI, para subsidiar as ações relacionadas a sua competência, e das promotorias de justiça dos municípios de Barras/PI e Batalha/PI;
c)	à Procuradoria da República e à Controladoria Geral da União (CGU) no Estado do Piauí, à Secretaria de Estado da Educação do Piauí (Seduc/PI) , bem assim às Câmara de Vereadores e aos conselhos do Cacs/Fundeb, Tutelar, CAS/Suas dos entes auditados, para conhecimento e ações relacionadas a suas competências;
352.	Encaminhar aos municípios auditados cópia do acórdão que vier a ser proferido, acompanhado do relatório e voto que o fundamentarem, bem como do presente relatório de auditoria.
III.10. Irregularidades nos procedimentos licitatórios/processos de contratação direta do transporte escolar
Tipificação: irregularidade grave.
Verificação dos procedimentos:
353.	A constatação da presente irregularidade, relativa à “ausência/precariedade na definição, descrição e individualização do objeto licitado”, decorreu da análise de documentos e informações obtidos por meio de requisições de auditoria e diligências, bem assim por meio da aplicação de questionários de entrevistas e de roteiros de verificação, conforme especificados nos subitens P.17.1, P.17.2, P.17.3 e P.17.4, da coluna “Detalhamento do Procedimento” referente a este achado, da Matriz de Planejamento que consta do Apêndice D a este relatório.
Situação encontrada: 
354.	Na verificação feita no município Batalha/PI (a presente irregularidade não se verificou no município de Barras/PI) , constatou-se a existência de precariedade na definição, descrição e individualização do objeto licitado, dada a sua generalidade, abstração e imprecisão. 
355.	Aprofundando, a partir das verificações feitas in loco, dos documentos analisados e dos demais procedimentos aplicados, constatou-se de modo específico as ocorrências a seguir:
Município de Batalha/PI
356.		A partir da documentação apresentada pela Prefeitura, constatou-se a existência de precariedade na definição, descrição e individualização do objeto licitado, na medida em que este apenas consignou, por meio do Edital de Pregão 001/2018 (peça 110, p. 58-82) , que o objeto seria a “contratação de pessoa jurídica para a prestação de serviços de transporte escolar e locação de veículos para a prefeitura municipal de Batalha, órgãos e secretarias”, ou seja, faltou precisão, suficiência e clareza à definição do objeto, na forma do art. 3º, II, da Lei 10.520/2002 (peça 110, p. 58, e peça 114, p. 27) . 
357.	A Promotoria de Batalha/PI, sobre o ponto, referenciou o Inquérito Civil 000082-164/2017, instaurado para apurar problemas no fornecimento de transporte escolar para alunos das escolas públicas de Batalha/PI, no entanto, tal procedimento não se refere precisamente à irregularidade em análise (precariedade na definição, descrição e individualização do objeto licitado) e, ademais, foi procedimento instaurado para apurar eventuais problemas em escolas públicas estaduais, o que refoge ao objeto desta auditoria, que foca no transporte escolar municipal (peça 128, p. 2) .
358.	A Câmara Municipal de Batalha/PI, por seu turno, indagada sobre a existência de irregularidades nos processos licitatórios, afirmou que “pelo documento encaminhado à Câmara Municipal pela Secretaria Municipal de Educação não se verificou qualquer irregularidade na contratação do transporte escolar” (peça 120, p. 4) .
359.	A Secretaria de Educação, corroborando a Câmara Municipal, por ocasião da resposta ao questionário enviado, não lista os critérios para a definição do objeto como sendo uma das principais dificuldades encontradas para a licitação de transporte escolar no município (peça 124, p. 12) .
360.	Nada obstante a Câmara Municipal e a Secretaria de Educação não terem se apercebido da presente irregularidade, da parte deste TCU, entende-se que ela existe e está estampada no Edital de Pregão 001/2018, eis que a vaguidão com que é expresso o objeto da licitação e firmado, consequentemente, o contrato da prestação dos serviços, ferem a disciplina legal que exige que a definição do objeto seja precisa, suficiente e clara.
Objetos: Descrição do objeto do Edital de Licitação.
Evidências: questionário presencial de secretário municipal  (peça 124) , respostas da prefeitura (peças 99 a 119) , da Câmara de Vereadores (peça 120) , Promotoria de Justiça (peça 128) ; e edital de licitação (peça 110, p. 58-82) , todos do município de Batalha/PI 
Critérios: Art. 40, I, da Lei 8.666/1993; art. 3º, I, e II, da Lei 10.520/2002.
Causas do achado: 
361.	Não detalhamento do objeto à especificidade do caso concreto.
Efeitos do achado:
362.	Dificuldade e demora na resolução de pendências e outras intempéries na execução dos contratos.
Responsáveis:
363.	Município de Batalha/PI: o senhor João Messias Freitas Melo, CPF XXX.287.253-XX, Prefeito Municipal de Batalha/PI, no período auditado, e o senhor Antônio Soares da Silva, CPF XXX.691.783-XX, Secretário Municipal de Educação de Batalha/PI no período auditado (peça 117) .
Culpabilidade:
364.	A culpabilidade do Prefeito Municipal de Batalha/PI reside no fato de que são os gestores do município e, nessa condição, atraem para si as responsabilidades in eligendo, in custodiendo e in vigilando dos atos praticados em sua administração.
365.	A culpabilidade do Secretário de Educação de Batalha/PI reside no fato de serem os gestores das políticas públicas da pasta, razão pela qual são responsáveis pelos editais e contratos feitos em razão do transporte escolar municipal.
Proposta parcial de encaminhamento: 
366.	Determinar ao FNDE que quando da análise da prestação de contas do Programa Nacional do Transporte Escolar (Pnate) , exercício de 2018, dos municípios de Barras/PI e Batalha/PI, leve em conta a presente irregularidade (precariedade na definição, descrição e individualização do objeto licitado) , considerando-a no contexto das demais ocorrências registradas neste relatório, adotando, sendo este o caso, as medidas cabíveis de glosa de recursos e/ou de responsabilização de responsáveis, dando ciência das providências adotadas ao TCU, no prazo de 90 dias após a data-limite de apresentação da prestação de contas do referido programa.
367.	Dar conhecimento da presente irregularidade:
a)	ao TCE/PI, a fim de subsidiar as ações que entender pertinentes, haja vista que o financiamento do transporte escolar nos municípios de Barras/PI e Batalha/PI, além da cota federal, também se dá com recursos cuja fiscalização é de sua competência;
b)	ao MPE/PI, para subsidiar as ações relacionadas a sua competência, e das promotorias de justiça dos municípios de Barras/PI e Batalha/PI;
c)	à Procuradoria da República e à Controladoria Geral da União (CGU) no Estado do Piauí, à Secretaria de Estado da Educação do Piauí (Seduc/PI) , bem assim às Câmara de Vereadores e aos conselhos do CACS Fundeb, Tutelar, CAS/SUAS dos entes auditados, para conhecimento e ações relacionadas a suas competências;
368.	Dar ciência da presente irregularidade ao município de Batalha/PI, encaminhando-lhe cópia do Acórdão que vier a ser proferido, acompanhado do Relatório e Voto que o fundamentarem, bem como do presente relatório de auditoria, recomendando, desde logo, a adoção de medidas para imediata supressão da irregularidade aqui especificada.    
III.11. Irregularidades nas contratações do transporte escolar
Tipificação: irregularidade grave.
Verificação dos procedimentos:
369.	A constatação da presente irregularidade que, em específico, refere-se à “contratação de empresa incapaz de cumprir o contrato”, à “subcontratação irregular”, ao “superfaturamento no contrato”, à “ausência de preposto da empresa contratada no local da execução do contrato” e à “deficiência na fiscalização do contrato por parte da Administração”, decorreu da análise de documentos e informações obtidos por meio de requisições de auditoria e diligências, bem assim por meio da aplicação de questionários de entrevistas e de roteiros de verificação, conforme especificados nos subitens P.18.1, P.18.2, P.18.3 e P.18.4, da coluna “Detalhamento do Procedimento” referente a este achado, da Matriz de Planejamento que consta do Apêndice D a este relatório.
Situação encontrada: 
370.	Nas verificações feitas nos municípios de Barras/PI e Batalha/PI, constatou-se: (i) a contratação de empresa incapaz de cumprir o contrato, em ofensa aos princípios constitucionais da moralidade e da imparcialidade (art. 37, caput, CF/88) , aos Acórdão 2674/2012-TCU-Plenário, 2.864/2013 - Plenário e 758/2015 - Plenário e ao art. 9º da Lei 10.520/2002; (ii) a subcontratação irregular, em ofensa aos arts. 72, 78, VI, da Lei 8.666/1993 e Acórdão 1045/2009-TCU-Plenário e 7.935/ 2014 - 2ª Câmara; (iii) o superfaturamento no contrato, em ofensa aos princípios constitucionais da moralidade e da eficiência (art. 37, caput, CF/88) , aos art. 3º e 96, V, da Lei 8.666/1993; (iv) a ausência de preposto da empresa contratada no local da execução do contrato, em ofensa ao art. 68 da Lei 8.666/1993 e ao Acórdão 265/2010-TCU-Plenário; (v) e a deficiência na fiscalização do contrato por parte da Administração, em ofensa ao art. 67, caput e §§ 1º e 2º, da Lei 8.666/1993 e ao Acórdão 2632/2007-TCU-Plenário. 
371.	A partir das verificações feitas in loco, dos documentos analisados e dos demais procedimentos aplicados, constatou-se de modo específico em cada um dos municípios as ocorrências a seguir.
Município de Barras/PI
“Contratação de Empresa Incapaz de Cumprir o Contrato”
372.	A partir da documentação apresentada pelo Município, constatou-se que houve a contratação de empresa incapaz de cumprir o contrato, porque esta, após competir e sagrar-se a licitante vencedora, subcontratou praticamente todo o serviço, denotando que não tem os veículos para o transporte escolar, conforme se vê da documentação dos veículos que não são da contratada, seja na qualidade de veículos próprios ou locados e, ademais, vê-se da documentação que a maioria dos condutores não são empregados ou prestadores de serviços da contratada, mas simples intermediadora (peça 71, p. 3-7 e 43-77, e peça 72; e peça 68, p. 129-174, peça 69, p. 1-7, e peça 82, p. 2-7, respectivamente) . Ademais, evidenciou-se, outrossim, que o serviço prestado é de qualidade inferior ao contratado, seja porque não atende às regras previstas no Guia do Transporte Escolar do FNDE, seja porque não atende às regras editalícias, na medida em que os veículos utilizados no transporte escolar possuem idade de fabricação elevada (peça 71, p. 3-77, e peça 72) .
373.	A Promotoria de Justiça que oficia no município não apresentou resposta à Diligência enviada por esta equipe de auditoria, nada obstante os ofícios e os contatos telefônicos mantidos (Ofício 1.584/2018-TCU/Secex-PI - peça 5) .
374.	Ainda é relevante mencionar que o CACS/Fundeb, nada obstante deter competência institucional relacionada à presente irregularidade, nas respostas apresentadas, não trouxe nenhum acréscimo à questão, isto é, nada comentou sobre as irregularidades em testilha (peças 85, p. 3; e 94, p. 4-6) .
375.	A Câmara Municipal de Barras/PI anotou que existem suspeitas nos procedimentos e, por essa razão, apresentou denúncia junto ao TCE-PI dando conta de irregularidade no procedimento licitatório e contratação de ônibus para executar as atividades escolares no município de Barras/PI. Nesse sentir, de acordo com a denúncia apresentada, além da contratação da empresa LC Transporte Escolar, que teve por base a adesão à Ata de Registro de Preço da Seduc decorrente do Pregão Eletrônico 013/2015 Seduc/PI. Além disso, na cidade de Barras/PI, há relatos dos munícipes de que o serviço está sendo prestado de forma precária, sem qualquer fiscalização por parte do Executivo Municipal, com ônibus sucateados, o que coloca em risco a segurança das crianças que utilizam tal transporte. Vale destacar que os contratos firmados com tais empresas limitam a idade dos veículos para a realização do transporte escolar em oito anos de uso, no entanto, tal regra contratual não é observada na prática (peça 84, p. 5-17) .
“Subcontratação Irregular”
376.	A partir da documentação apresentada pela Prefeitura, constatou-se que houve a subcontratação irregular, porque, em que pese a previsão de possibilidade de subcontratação prevista no Anexo III – Minuta de Contrato do Pregão Presencial 034/2016 (peça 74, p. 63, alínea f.1) , que substanciou a contratação de mini-vans e micro-ônibus (peça 74, p. 95) , e no subitem 7.1.6 do Contrato 8-M/2017/Seduc (peça 76, p. 32) , a jurisdicionada não enviou comprovantes de prévia e expressa autorização para a subcontratação, descumprindo, pois, expresso preceito de lei, em ofensa aos arts. 72, 78, VI, da Lei 8.666/1993 e Acórdão 1045/2009-TCU-Plenário e 7.935/ 2014 - 2ª Câmara.
377.	Da mesma forma, ocorreu no edital do Pregão Eletrônico 013/2015-SEED/PI, que previa a possibilidade de subcontratação (item 13.7, do Anexo IV – Minuta do Contrato, peça 77, p. 57) , que consubstanciou a contratação de 40 ônibus, e no subitem 12.7 do Contrato 001/2017/Seduc (peça 77, p. 76) , em que a jurisdicionada não enviou comprovantes de prévia e expressa autorização para a subcontratação.
378.	A Promotoria de Justiça que oficia no município não apresentou resposta à Diligência enviada por esta equipe de auditoria, nada obstante os ofícios e os contatos telefônicos mantidos (Ofício 1.584/2018-TCU/Secex-PI - peça 5) .
379.	Ainda é relevante mencionar que o Cacs/Fundeb, nada obstante deter competência institucional relacionada à presente irregularidade, nas respostas apresentadas, não trouxe nenhum acréscimo à questão, isto é, nada comentou sobre as irregularidades em testilha (peças 85, p. 3; e 94, p. 4-6) 
380.	A Secretaria de Educação, em resposta ao questionário enviado, aduz que, no caso de terceirização dos serviços de transporte escolar, os serviços são prestados em parte pelo contratado e em parte por pessoas subcontratadas (peça 88, p. 12) .
“superfaturamento no contrato”
381.	A partir da documentação apresentada pela Prefeitura de Barras/PI em cotejo ao apresentado pela Prefeitura de Batalha/PI, constatou-se indícios de superfaturamento decorrente da execução de serviços com menor qualidade e preços excessivos, no transporte escolar do município de Barras/PI, o que resultou em possível prejuízo ao erário, durante o período de 2017 a 2018 (vigência dos contratos) , em afronta aos princípios constitucionais da moralidade e da eficiência (art. 37, caput, CF/88) ; art. 3º e 96, V, da Lei 8.666/1993 (peça 82, p. 10-116, e peça 83, p. 1-20) .
382.	Frisa-se que o município de Barras/PI se utilizou de adesão à Ata de Registro de Preços da Secretaria Estadual de Educação do Piauí - Seduc/PI (Ata de Registro de Preços 4/2016) e de adesão à Ata de Registro de Preços do município de Timon/MA (Ata de Registro de Preços 34/2016) , porém, nada obstante, não conseguiu preços melhores que o município circunvizinho de Batalha/PI que, por meio de pregão presencial próprio, obteve preços mais vantajosos (peças 74, p. 13-100; 76, p. 27-44; 77, p. 1, 13-87) . 
383.	A licitação de Registro de Preço de Timon/MA utilizou-se do pregão presencial enquanto a Seduc/PI utilizou-se do pregão eletrônico. É importante salientar que, no ano de 2017, o município de Barras se valeu de adesões a atas de registros de preços para várias de suas contratações, principalmente às atas de Timon/MA (peças 74 a 77) , em vez de realizar o próprio e competente procedimento licitatório.
384.	As justificativas para adesão à Ata de Registro de Preços 34/2016 de Timon/MA (transporte escolar) foram a celeridade na contratação e os custos vantajosos frente à cotação de preço junto às empresas da região. Os objetos de adesão foram vans, minivans e micro-ônibus, conforme documento Liberação - Adesão 5A/2017 - CGCL/PMT/MA (peça 74, p. 27-28) . Com relação à Ata de Registro de Preços 4/2016 oriunda da Seduc/PI, obtida via Pregão Eletrônico 13/2015/Seduc/PI, a justificativa foi a vantajosidade dos custos. O objeto da adesão e do contrato é “utilitário tipo ônibus para transporte de pessoal, capacidade do 44 (quarenta e quatro) passageiros, ano e modelo não superior a 08 anos de fabricação, aparelho de CD player, poltronas individuais, com cinto do segurança, com motorista qualificado, sem combustível, km livre, com todos os equipamentos obrigatórios conforme dispõe a Resolução 14/98, de 6/2/1998, e suas alterações, c/c o Art. 105 do Código de Trânsito brasileiro (peça 77, p. 24-60) . Em ambas Atas de Registros de Preços a contratada foi a empresa LC Veículos, CNPJ 13.118.835/0001-92, também denominada Locar. 
385.	Destaque-se que a contratante (Barras/PI) não trouxe aos autos documentos que atestassem ter havido verificação da capacidade de a contratada (LC Veículos) honrar os compromissos assumidos, já que não há nas respostas ao Ofício 1542/2018-TCU/SECEX-PI, de 1/11/2018 (peça 1) , documentos descrevendo o rol de veículos vinculados ao serviço, sejam estes veículos próprios da LC Veículos ou contratados, caracterizando-a como mera sublocadora da prestação do transporte escolar (peça 71, p. 3-77, e peça 72) .
386.	Além disso, frise-se que a adesão desenfreada e não plenamente justificada a Atas de Sistema de Registro de Preços faz nascer a responsabilidade do gestor principalmente em razão da materialização dos riscos vislumbrados.
387.	Nesse sentir, o valor constante da Ata da Seduc/PI era de R$ 4,99 por km rodado e restou formalizado contrato com o município de Barras, após a contraproposta, pelo valor de R$ 3,90 por km rodado, para a distância percorrida de 4.100 km (peça 77, p. 24, 63 e 69-86) .
388.	Por seu turno, o município limítrofe, Batalha/PI, realizou licitação, obtendo um valor médio de R$ 2,49 por km rodado, para uma distância percorrida diária de 3.057,40 km e com as condições locais mais desprivilegiadas em relação às encontradas em Barras/PI (peça 114, p. 27-54) . 
389.	Nem se alegue, a fim de justificar a adesão à Ata, que se conseguiu por meio de contraproposta contratar preço menor (R$ 3,90) que o originariamente constante da Ata (R$ 4,99) , eis que, como se depreende dos autos, ainda assim fora mais caro que o praticado em Batalha/PI (R$ 2,49) , cujas condições de relevo são piores que as verificadas em Barras/PI. 
390.	Fica evidente, portanto, que a execução de procedimento próprio de licitação realizado no município de Batalha/PI possibilitou a contratação do serviço de transporte escolar com preços mais competitivos, e consequentemente, maior economia dos gastos públicos, de sorte que a majoração dos custos encontrados nos serviços prestados em Barras/PI, cujo relevo é mais planificado que o de Batalha/PI, não se justifica. Assim, o preço por quilômetro obtido por Batalha dá indícios fortes de que o preço praticado em Barras/PI esteja superfaturado.
391.	Frise-se, ainda, que, nos documentos apresentados sobre o processo de pagamento, não se destaca o quantitativo de serviços prestados/executados (km rodados mensalmente) , de modo que é apenas apresentado o valor da nota fiscal e do respectivo comprovante de pagamento (peças 82, p. 10-116 e 83, p. 1-19) .
392.	Ademais, em vistoria in loco, das 35 rotas terceirizadas, em todas se verificou a subcontratação do serviço de transporte escolar e, ainda, verificou-se que nenhum dos veículos atende às especificações contratuais contidas no objeto do contrato, configurando a prestação de serviços de qualidade inferior à contratada, conforme relação de propriedade dos veículos e objeto licitado (peça 71, p. 3-7, 43-77 e peça 72) .
393.	Outrossim, acresce-se que a empresa LC Veículos, vencedora dos pregões de Registros de Preços na Seduc/PI e em Timon/MA, é alvo de operação da Polícia Federal (Operação Topique) largamente noticiada na imprensa, operação que investiga organização criminosa responsável por fraudes em licitações e desvio de recursos federais destinados ao transporte escolar no estado do Piauí e em prefeituras piauienses e do Maranhão (peça 129) .
394.	Nesse diapasão, tendo em conta o trabalho dos órgãos de controle e fiscalização, considera-se prudente que o aprofundamento da presente irregularidade se dê por meio de processo apartado a ser instaurado neste TCU e amparado pelos documentos obtidos pela Operação Topique, na medida em que, repita-se, o correto cálculo do superfaturamento e identificação dos responsáveis está intimamente ligado e condicionado à resolução da mencionada operação.
395.	A propósito da Operação Topique, cumpre salientar que o esquema, segundo relato da Polícia Federal - PF (peça 129, p. 5) , funcionava por meio de um grupo formado por funcionários públicos e empresários que fraudava processos licitatórios e superfaturava contratos, aonde as empresas envolvidas eram responsáveis por impedir que outros concorrentes participassem do processo licitatório, garantindo que venceriam e assumiriam a prestação dos serviços. Assim, ao assumir, havia a subcontratação: as empresas vencedoras repassavam a responsabilidade da prestação do serviço a outras pessoas que não atendiam às necessidades de transporte escolar dos alunos.
396.	Segundo a Superintendente da Controladoria-Geral da União – CGU no estado do Piauí após o recebimento de denúncia em 2015, as investigações iniciaram e foi constatada uma subcontratação em uma cidade do interior do Piauí, com valor pago à prestadora final inferior ao do contrato, razão pela qual se estima que 40% do recurso foi desviado, somando R$ 119 milhões em quatro anos (peça 129, p. 15) .
397.	A MPF informou ainda que as empresas investigadas receberam, entre 2013 e 2017, pelo menos R$ 297 milhões pagos por serviços superfaturados de transporte escolar e locação de veículos, recursos estes oriundos do Programa de Apoio ao Transporte Escolar - PNATE e do Fundo de Manutenção e Desenvolvimento da Educação Básica e de Valorização dos Profissionais da Educação - Fundeb (peça 129, p. 20) .
398.	Como corolário, o Ministério Público Federal - MPF, segundo reportagem do G1.com, solicitou à Justiça o sequestro de R$ 12 milhões de seis dos 22 investigados no âmbito da Operação Topique, cujos diversos métodos de lavagem de bens envolviam a transferências de veículos, imóveis e empresas entre pessoas com o objetivo de distanciar os bens dos verdadeiros donos. Essas transferências de bens, feitas sem qualquer pagamento em contrapartida, são consideradas pela investigação como sendo um método de pagamento de propina. “Os registros dos veículos eram todos informais. Passavam de pessoas físicas para empresas e de volta, para tentar afastar a origem do verdadeiro controle desse patrimônio”. O Ministério Público Federal denunciou os investigados pelos crimes de lavagem de dinheiro, organização criminosa, fraude licitação, superfaturamento de contratos com lesão a recursos da educação, lavagem de bens ativos e pagamento de propina (peça 129, p. 9) .
399.	Alinhada a essa narrativa, a Câmara Municipal de Barras/PI anotou que, na cidade de Barras-PI, há relatos dos munícipes de que o serviço está sendo prestado de forma precária, sem qualquer fiscalização por parte do Executivo municipal, com ônibus sucateados, o que coloca em risco a segurança das crianças que utilizam tal transporte. Destaca que os contratos firmados com tais empresas classificam os veículos que seriam utilizados na execução do mesmo, inclusive sendo vedados veículos com mais de oito anos de uso, no entanto, não é isto que acontece na prática (peça 84, p. 5) .
400.	Ainda é relevante mencionar que o Cacs/Fundeb, nada obstante deter competência institucional relacionada à presente irregularidade, nas respostas apresentadas, não trouxe nenhum acréscimo à questão, isto é, nada comentou sobre as irregularidades em testilha (peças 85 e 94) .
401.	Por outro lado, a Promotoria de Justiça que oficia no município não apresentou resposta à Diligência enviada por esta equipe de auditoria, nada obstante os ofícios e os contatos telefônicos mantidos (Ofício 1.584/2018-TCU/Secex-PI - peça 5) .
402.	Enfim, portanto, em razão da existência de trabalho na rede de controle e fiscalização sobre a mesma temática envolvendo a empresa LC Veículos, contratada pelo município de Barras/PI e, mormente, em razão de tal trabalho ser de maior fôlego e profundidade e para melhor andamento processual, entende-se por bem a instauração, no ponto, de processo apartado para a apuração da irregularidade em questão. 
“Ausência de Preposto da Empresa Contratada no Local da Execução do Contrato”
403.	A despeito da obrigatoriedade legal de mantença de preposto no lugar da execução do serviço, não se verificou, in loco, a existência de preposto da empresa contratada no local da execução do contrato.  
404.	A Promotoria de Justiça que oficia no município não apresentou resposta à Diligência enviada por esta equipe de auditoria, nada obstante os ofícios e os contatos telefônicos mantidos (Ofício 1.584/2018-TCU/Secex-PI - peça 5) .
405.	Ainda é relevante mencionar que o Cacs/Fundeb, nada obstante deter competência institucional relacionada à presente irregularidade, nas respostas apresentadas, não trouxe nenhum acréscimo à questão, isto é, nada comentou sobre as irregularidades em testilha (peças 85, p. 3; e 94, p. 5-6) .
406.	A Câmara Municipal de Barras/PI anotou que existem suspeitas nos procedimentos licitatórios e nos contratos, porém, especificamente sobre essa irregularidade, não trouxe elementos do caso (peça 84, p. 5) .
407.	Dessarte, por não existir um preposto da empresa no município de Barras/PI, dificulta-se a gestão do contrato, a exemplo da resolução de pendências, intermediação de conflitos, demandas sobre reparos e consertos dos veículos, dentre outros.   
“Deficiência na Fiscalização no Contrato por Parte da Administração”
408.	A partir da documentação apresentada e da percepção in loco da equipe de auditoria, constatou-se a deficiência na fiscalização do contrato por parte da Administração, sobretudo por: (i) inexistir a presença de preposto na localidade e esta aceitar a sua ausência, já que não foram apresentadas justificativas sobre o tema; (ii) não haver fiscalização cogente dos veículos utilizados no transporte, admitindo, por conta disso, o uso de veículos sucateados e, em relação aos seus motoristas, anuir com que vários destes não tenham a carteira de habilitação adequada ao transporte escolar e nem todos os cursos necessários e voltados ao transporte de alunos; (iii) permitir a subcontratação irregular; (iv) contratar a preços maiores, uma vez que no município circunvizinho houve contratos de transporte escolar a preços mais módicos.
409.	A Promotoria de Justiça que oficia no município não apresentou resposta à Diligência enviada por esta equipe de auditoria, nada obstante os ofícios e os contatos telefônicos mantidos (Ofício 1.584/2018-TCU/Secex-PI - peça 5) .
410.	Ainda é relevante mencionar que o CACS/Fundeb, nada obstante deter competência institucional relacionada à presente irregularidade, nas respostas apresentadas, não trouxe nenhum acréscimo à questão, isto é, nada comentou sobre as irregularidades em testilha (peças 85, p. 3; e 94, p. 5-6) .
411.	Vê-se, portanto, que a deficiência na fiscalização por parte da Administração grassa de forma generalizada no que diz respeito ao transporte escolar, na medida em que se espera mais diligência de uma Administração no trato dos recursos púbicos com vistas a otimizá-los.
Município de Batalha/PI
“Contratação de Empresa Incapaz de Cumprir o Contrato”
412.	A partir da documentação apresentada pelo município de Batalha/PI, constatou-se que houve a contratação de empresa incapaz de cumprir o contrato, porque este subcontratou praticamente todo o serviço para o qual competiu e sagrou-se vencedora, na medida em que não comprovou possuir veículos próprios ou contratados à prestação do transporte escolar, conforme documentação dos veículos de propriedade diversa da contratada e, na maioria, condutores sem vínculos empregatícios com a contratada. O entendimento de ocorrência de subcontratação subsume-se ao cotejar os documentos que imputam a propriedade dos veículos e as especificações desses c/c aos atestes das viagens realizadas pelos condutores/proprietários, além das informações obtidos nos questionários de condutores e RVVT (peças 103, p. 1-7; 105 a 108, e 126) . 
413.	Ademais, o serviço prestado é de qualidade inferior, porque não atende às regras previstas no Guia do Transporte Escolar do FNDE, haja vista que os veículos utilizados no transporte escolar possuem idade de fabricação elevada e não atendem aos requisitos mínimos exigidos em lei (peça 103, p. 6-8) .
414.	A Promotoria de Batalha/PI, referenciou o Inquérito Civil 000082-164/2017, instaurado para apurar problemas no fornecimento de transporte escolar para alunos das escolas públicas de Batalha/PI, porém, no entanto, foi procedimento instaurado para tratar de escolas públicas estaduais, o que refoge ao objeto desta auditoria que foca no transporte escolar municipal (peça 128, p. 2) .
415.	A Câmara Municipal de Batalha/PI anotou que não existem registros de irregularidades nos procedimentos licitatórios, nas contratações e na execução orçamentário-financeira dos recursos aplicados no transporte escolar, referentes ao exercício de 2018, nos documentos que lhes foram encaminhados pela Secretaria Municipal de Educação (peça 120) .
416.	O Cacs/Fundeb observa que o município precisa melhorar o transporte escolar, pois em muitas escolas da zona rural alunos passam vários dias sem ir às aulas por falta de transporte escolar, seja em razão dos constantes problemas mecânicos desses veículos, seja em razão da quantidade insuficiente para o devido atendimento de transporte (peças 121, p. 2-3) .
“Subcontratação Irregular”
417.	A partir da documentação apresentada pela Prefeitura, constatou-se que houve a subcontratação irregular, porque, em que pese a previsão de possibilidade de subcontratação prevista no Anexo II – Minuta de Contrato do Pregão Presencial 001/2018 (peça 110, p. 82, alínea 10.2) e no subitem 10.2 do Contrato referente ao Pregão Presencial 001/2018 (peça 114, p. 31) , a jurisdicionada não enviou comprovantes de prévia anuência e da expressa aceitação por parte da Administração Municipal para a subcontratação.
418.	A Secretaria de Educação, em resposta ao questionário enviado, aduz que, no caso de terceirização dos serviços de transporte escolar, os serviços são prestados em parte pelo contratado e em parte por pessoas subcontratadas (peça 124, p. 12) .
“Ausência de Preposto da Empresa Contratada no Local da Execução do Contrato”
419.	A despeito da obrigatoriedade legal de mantença de preposto no lugar da execução do serviço, não se verificou, in loco, a existência de preposto da empresa contratada no local da execução do contrato.  
420.	A Câmara Municipal de Batalha/PI anotou que não existem registros de irregularidades nos procedimentos licitatórios, nas contratações e na execução orçamentário-financeira dos recursos aplicados no transporte escolar, referentes ao exercício de 2018, nos documentos que lhes foram encaminhados pela Secretaria Municipal de Educação, porém nada disse sobre a questão do preposto (peça 120) .
421.	Dessarte, não existe um preposto da empresa no município de Batalha/PI, dificultando a gestão do contrato, a exemplo da resolução de pendências, intermediação de conflitos, demandas sobre reparos e consertos dos veículos, dentre outros.   
“Deficiência na Fiscalização do Contrato por Parte da Administração”
422.	A partir da documentação apresentada e da percepção in loco da equipe de auditoria, constatou-se, em arremate, a deficiência na fiscalização do contrato parte do Administração, sobretudo por: (i) inexistir a presença de preposto na localidade e aceitar a sua ausência, já que não foram apresentadas justificativas sobre o tema; (ii) não haver fiscalização cogente dos veículos utilizados no transporte, admitindo, por conta disso, o uso de veículos sucateados, e em relação aos seus motoristas, admitir a condução por parte de quem não tem a carteira de habilitação adequada ao transporte escolar e nem todos os cursos necessários e voltados ao transporte de alunos; (iii) faltar comprovação da prévia autorização municipal no sentido de permitir a subcontratação.
Objetos: Contratos de prestação de transporte escolar: Contrato 8-M/2017/Seduc (peça 76) e Contrato 001/2017/Seduc (peça 77) , em Barras/PI, e Contrato do Pregão Presencial 001/2018 /2018 (peça 114) , em Batalha/PI.
Evidências: questionários presenciais de secretários municipais  (peças 88 e 124) , respostas das prefeituras (peças 64 a 83 e peças 99 a 119) , das Câmaras de Vereadores (peças 84 e 120) , dos Cacs/Fundeb (peças 85 e 94 e, 121 e 127) , roteiro de verificação de veículos terrestres aplicados nos veículos – RVVT (peças 91 e 126) , todos dos municípios de Barras/PI e Batalha/PI e Promotoria de Justiça de Batalha/PI (peça 128) ;
Critérios: Princípios constitucionais da moralidade e da imparcialidade (art. 37, caput, CF/88) ; acórdãos – TCU 2.674/2012-P; 2.864/ 2013 - P; 758/ 2015 - P; art. 9º da Lei 10.520/ 2002 (em relação à contratação de empresa incapaz de cumprir o contrato) ; 
Arts. 72, 78, VI, da Lei 8.666/1993; Acórdãos-TCU 1.045/2006-P, 1.748/2009 - P, 7.935/2014-2ª C (em relação à subcontratação irregular) ;
Princípios constitucionais da moralidade e da eficiência (art. 37, caput, CF/88) ; art. 3º e 96, V, da Lei 8.666/199 (em relação ao superfaturamento no contrato) 
Art. 68 da Lei 8.666/1993; Acórdão-TCU 265/2010-P (em relação à ausência de preposto da empresa contratada no local da execução do contrato) 
Art. 67, caput e §§ 1º e 2º, da Lei 8.666/1993; Acórdão TCU 2.632/2007-P (em relação à deficiência na fiscalização do contrato por parte da Administração) ;
Causas do achado:
423.	Análise superficial ou meramente formal, aquando da fase de habilitação da licitação, em relação à capacidade executiva das empresas (em relação à contratação de empresa incapaz de cumprir o contrato) .
424.	O não exercício, pelos municípios, de suas atribuições de fiscalização dos contratos possibilitou a subcontratação de quase a totalidade do objeto contratado (em relação à subcontratação irregular) ;
425.	Falta da correta formulação da composição dos custos unitários do transporte escolar (em relação ao superfaturamento no contrato) .
426.	O não exercício, pelos municípios, de suas atribuições de fiscalização dos contratos possibilitou a execução do contrato sem o atendimento de todas as suas exigências (em relação à ausência de preposto da empresa contratada no local da execução do contrato) 
427.	Ausência de servidor que faça o exercício efetivo da fiscalização dos contratos (em relação à eficiência na fiscalização do contrato por parte da Administração) .
Efeitos do achado:
428.	Contratação de empresas sem a devida capacidade operativa de entregar os serviços segundo as especificações contratadas (em relação à contratação de empresa incapaz de cumprir o contrato) ;
429.	Burla ao procedimento licitatório, ensejando, na prática, a execução de serviço por quem não participou da licitação e/ou não foi seu vencedor (em relação à subcontratação irregular) .
430.	Elevação dos custos do transporte escolar (em relação ao superfaturamento no contrato) .
431.	Dificuldade e demora na resolução de pendências e outras intempéries na execução dos contratos (em relação à ausência de preposto da empresa contratada no local da execução do contrato) ;
432.	Elevação dos custos do transporte escolar e prestação do serviço deficitária (em relação à deficiência na fiscalização do contrato por parte da Administração) .
Responsáveis:
433.	Município de Barras/PI: o senhor Carlos Alberto Lages Monte, CPF XXX.710.173-XX prefeito municipal de Barras/PI no período auditado; a senhora Maria de Lourdes Costa de Morais Sousa, CPF XXX.627.843-XX, secretária municipal de educação no período auditado apenas, face a ausência de designação oficial do fiscal de contratos referentes ao transporte escolar no município, vigentes no período auditado (peça 82, p. 9) .
434.	Município de Batalha/PI: o senhor João Messias Freitas Melo, CPF XXX.287.253-XX, prefeito municipal de Batalha/PI no período auditado, e o senhor Antônio Soares da Silva, CPF XXX.691.783-XX, secretário municipal de educação de Batalha/PI no período auditado apenas, face a ausência de designação oficial do fiscal de contratos referentes ao transporte escolar no município, vigentes no período auditado (peça 117) .
Culpabilidade: 
435.	A culpabilidade dos prefeitos municipais reside no fato de que são os gestores do município e, nessa condição, atraem para si as responsabilidades in eligendo, in custodiendo e in vigilando dos atos praticados em sua administração.
436.	A culpabilidade dos secretários de Educação reside no fato de serem os gestores das políticas públicas da pasta, entre elas o fornecimento de transporte escolar com qualidade mínima quanto ao asseio, superlotação e conservação dos veículos.
Proposta parcial de encaminhamento: 
437.	Determinar a constituição de processo em apartado, com esteio no art. 252 do RI/TCU, de processo de Tomada de Contas Especial, para apurar, exclusivamente, a irregularidade específica do superfaturamento do serviço de transporte escolar no município de Barras/PI, na medida em que, com suporte em elementos concretos trazidos aos autos e, outrossim, nas ações da rede de controle, fora vislumbrado possível dano ao erário, porém ainda não devidamente especificado os responsáveis e o quantum do débito.
438.	Determinar ao FNDE que quando da análise da prestação de contas do Programa Nacional do Transporte Escolar (Pnate) , exercício de 2018, dos municípios de Barras/PI e Batalha/PI, leve em conta as presentes irregularidades (contratação de empresa incapaz de cumprir o contrato; subcontratação irregular; ausência de preposto da empresa contratada no local da execução do contrato; deficiência na fiscalização no contrato por parte da administração) , considerando-as no contexto das demais ocorrências registradas neste relatório, adotando, sendo este o caso, as medidas cabíveis de glosa de recursos e/ou de responsabilização de responsáveis, dando ciência das providências adotadas ao TCU, no prazo de 90 dias após a data-limite de apresentação da prestação de contas do referido programa.
439.	Determinar aos municípios de Barras/PI e Batalha/PI que apresentem a esta Corte, em 90 (noventa) dias, plano de ação, com indicação das atividades a serem desenvolvidas, datas de conclusão e nomes dos responsáveis pela implementação, para sanar as seguintes irregularidades: (i) a contratação de empresa incapaz de cumprir o contrato; (ii) a subcontratação irregular; (iii) o superfaturamento no contrato; (iv) a ausência de preposto da empresa contratada no local da execução do contrato; (v) e a deficiência na fiscalização do contrato por parte da Administração. 
440.	Dar conhecimento da presente irregularidade:
a)	ao TCE/PI, a fim de subsidiar as ações que entender pertinentes, haja vista que o financiamento do transporte escolar nos municípios de Barras/PI e Batalha/PI, além da cota federal, também se dá com recursos cuja fiscalização é de sua competência;
b)	ao MPE/PI, para subsidiar as ações relacionadas a sua competência, e das promotorias de justiça dos municípios de Barras/PI e Batalha/PI;
c)	à Procuradoria da República e à Controladoria Geral da União (CGU) no Estado do Piauí, à Secretaria de Estado da Educação do Piauí (Seduc/PI) , bem assim às Câmara de Vereadores e aos conselhos do CACS Fundeb, Tutelar, CAS/SUAS dos entes auditados, para conhecimento e ações relacionadas a suas competências;
441.	Encaminhar aos municípios auditados cópia do acórdão que vier a ser proferido, acompanhado do relatório e voto que o fundamentarem, bem como do presente relatório de auditoria.
IV. Conclusão 
442.	A presente auditoria é fruto da auditoria-piloto da FOC Transporte Escolar nos municípios brasileiros, Fiscalis 372/2018, que foi realizada simultaneamente em 11 UFs, em parceria com os Tribunais de Contas dos estados do Maranhão, Ceará, Espírito Santo, Piauí, Sergipe e Tocantins, e TCM/PA, cuja finalidade é de avaliar os serviços de transporte escolar no âmbito municipal, notadamente no que tange à observância às diretrizes constitucionais e legais finalísticas; aderência às normas operacionais e regulamentares de trânsito e dos programas públicos de repasses; e regularidade das licitações, contratações e execução orçamentário-financeira dos recursos; a fim de elaborar diagnóstico e apontar eventuais soluções, ajustes e inovações que possam ser implementados, a curto, médio e longos prazos.
443.	Esta auditoria, como já se disse alhures, abrangeu os municípios piauiense de Barras/PI e Batalha/PI e pretendeu verificar a prestação dos serviços de transporte escolar nos municípios selecionados, bem como aferir o desempenho, a conformidade e a legalidade dos procedimentos administrativos realizados neste exercício. 
444.	Partindo-se do levantamento de 50 riscos de auditoria recorrentes em fiscalizações anteriores da Secex/MA, Secex/CE, bem assim por outras secretarias do TCU nos estados e Secex-Educação, o escopo foi delimitado em 3 áreas de abrangência e, em função de temas de relevância priorizados em cada uma dessas áreas, foram elaboradas 8 questões de auditoria, quais sejam:
Q1. O transporte escolar atende a todos os alunos da educação básica pública residentes na zona rural do município, nos três níveis (educação infantil, ensino fundamental e médio) ? 
Q2. Há eficiência na prestação dos serviços de transporte escolar? 
Q3. Há controle efetivo por parte da administração municipal e/ou dos conselhos municipais sobre a prestação dos serviços do transporte escolar? 
Q4. Os veículos utilizados no transporte escolar atendem às exigências legais e regulamentares? 
Q5. Os condutores do transporte escolar satisfazem os requisitos legais e regulamentares? 
Q6. Os procedimentos licitatórios relacionados ao transporte escolar obedeceram aos ditames legais? 
Q7. As contratações no âmbito do transporte escolar guardam conformidade com a legislação? 
Q8. A execução orçamentário-financeira dos recursos destinados ao custeio do transporte escolar ocorre de forma regular?
445.	Os procedimentos da matriz de planejamento resultaram em doze achados de auditoria. Quadro geral das ocorrências, discriminadas por município auditado e associadas às questões de auditoria, podem ser rapidamente apreendidas no resumo deste relatório.  
446.	Especificamente, os aspectos mais marcantes em cada uma das cinco questões de auditoria, por ente auditado, são sintetizados na forma dos parágrafos a seguir.
447.	No que se refere à Questão 1, cujos achados encontram-se detalhados nos itens III.1 a III.2 do presente relatório, constataram-se as seguintes irregularidades: “alunos do ensino infantil e fundamental, residentes na zona rural, não atendidos pelo transporte escolar”; e “alunos do ensino médio, residentes na zona rural, não atendidos pelo transporte escolar”.
448.	Acerca da Questão 2 (itens III.3 do relatório) , foi constatada a seguinte irregularidade: “falta de zelo na prestação dos serviços do transporte escolar”.
449.	Por seu turno, a aplicação dos procedimentos associados à Questão 3 (itens III.4 e III.5 do relatório) permitiram aferir que houve: “ausência ou deficiência no controle sobre os serviços de transporte escolar por parte da administração municipal” e “ausência ou deficiência no controle sobre os serviços de transporte escolar exercido pelo Cacs/Fundeb”.
450.	Com relação à Questão 4, os procedimentos de auditoria ratificaram a existência de “veículos terrestres não adequados ao transporte escolar ou sem condições gerais de trafegabilidade”; “ausência de equipamentos obrigatórios em veículos utilizados no transporte escolar e/ou com equipamentos obrigatórios de segurança sem condições de uso ou com graves deficiências; “ausência ou deficiência na manutenção e conservação dos veículos utilizados no transporte escolar”; e “irregularidades na documentação dos veículos utilizados no transporte escolar”, na forma descrita nos itens III.6 a III.9 deste relatório.
451.	Na Questão 5, restou patente que “condutores do transporte escolar não atendem aos requisitos obrigatórios”, situação minudentemente relatada no item III.10. 
452.	Já que no toca à Questão 6 (item III.11) , restou marcante a existência de “irregularidades nos procedimentos licitatórios/processos de contratação direta do transporte escolar”, materializadas, em específico, na “precariedade na definição, descrição e individualização do objeto licitado”. 
453.	O mesmo se pode dizer em relação à Questão 7 (item III.12) , visto que se constatou “irregularidades nas contratações do transporte escolar”, como gênero, e as seguintes irregularidades, como espécie: “contratação de empresa de fachada ou incapaz de cumprir o contrato”; “subcontratação irregular”; “superfaturamento no contrato”; “ausência de preposto da empresa contratada no local da execução do contrato”; e “deficiência na fiscalização do contrato por parte da Administração”.
454.	Como principais causas desses achados, pode-se elencar, principalmente, a omissão dos gestores municipais em instituir controle adequado quanto à execução desses serviços; o planejamento inadequado dos serviços de transporte escolar; e inexistência de legislação e normativos municipais cumulada com inobservância à legislação federal.
455.	Na mesma linha, os entre efeitos mais impactantes das ocorrências, temos desperdício de recursos públicos, risco à segurança dos alunos e prestação deficiente do transporte escolar nos municípios fiscalizados.
456.	Nada obstante as referidas irregularidades, todas catalogadas como graves, entendemos como bastantes, sobretudo em face do caráter marcadamente operacional da presente auditoria, as determinações encaminhadas ao FNDE e as recomendações feitas aos municípios de Barras/PI e Batalha/PI, sendo despiciendo, portanto, sob o crivo de uma análise conglobante e por que não redundam em débito, o chamamento em audiência dos possíveis envolvidos.
457.	Outrossim, como se disse alhures, em razão de importante trabalho desenvolvido pelos órgãos de controle e fiscalização sobre o transporte escolar, descortinou-se a prática de irregularidades de várias ordens com a responsabilização de variados agentes e débito deveras relevante, razão pela qual, para apuração de possíveis débitos, entende-se como primordial a instauração de processo apartado de Tomada de Contas Especial com vistas à correta responsabilização e quantificação do débito, valendo-se dos fatos apurados pelos referidos órgãos, de modo a este TCU efetuar a correta reprimenda aos fatos.
458.	Dessarte, como possíveis encaminhamentos, foram consignadas pela equipe de auditoria propostas de determinações, recomendações, ciências aos atores envolvidos e, enfim, a constituição de processo de Tomada de Contas Especial apartado.
459.	Cabe destacar, também, as informações decorrentes do questionário eletrônico enviado aos secretários municipais de educação deste Estado (subitem II.4.1- Perfil do Transporte Escolar no Estado do Piauí, constante do item II.4 – Visão geral do objeto) , que contou com a adesão de 48% dentre os 116 municípios alvos. 
460.	Como contraponto à visão dos secretários municipais de educação, a equipe também se esmerou em obter a percepção dos principais intervenientes na política pública do transporte escolar em nível estadual, cujo relato consta do subitem II.4.4 deste relatório. 
461.	Por fim, resta somente informar que, em razão da forma de estruturação do trabalho, não foram realizadas oitivas para colheita de manifestações prévias acerca dos achados de auditoria.
V. Proposta de encaminhamento
462.	Ante todo o exposto, submetem-se os autos à consideração superior, propondo:
I.	com fundamento no art. 252 do RI/TCU, INSTAURAR processo apartado de Tomada de Contas Especial para fins de aprofundamento das questões afetas ao débito, à responsabilização dos agentes envolvidos e nexo causal entre ambos, exclusivamente, em relação a irregularidade específica do superfaturamento do serviço de transporte escolar no município de Barras/PI, porquanto há a existência de trabalho na rede de controle e fiscalização sobre a mesma temática (leia-se, Operação Topique) envolvendo a empresa LC Veículos, contratada pelo município de Barras/PI e, mormente, em razão de tal trabalho ser de maior fôlego e profundidade, razão bastante para a instauração de processo apartado para a correta delimitação do possível débito e das responsabilidades;
II.	com fundamento no art. 250, II, do RITCU, DETERMINAR ao Fundo Nacional de Desenvolvimento da Educação (FNDE) , que quando da análise da prestação de contas do Programa Nacional do Transporte Escolar (Pnate) , exercício de 2018, dos municípios de Barras/PI e Batalha/PI, leve em conta as irregularidades abaixo, considerando-as conglobantemente no contexto da prestação de contas, adotando, sendo este o caso, as medidas cabíveis de glosa de recursos e/ou de responsabilização de responsáveis, as quais deverão ser prontamente comunicadas ao Tribunal, tão logo implementadas, no prazo máximo de 90 dias após a data-limite de apresentação da prestação de contas do referido programa:
a)	não atendimento de alunos do ensino infantil e fundamental, residentes na zona rural, pelo transporte escolar (item III.1) ;
b)	falta de zelo na prestação dos serviços do transporte escolar (item III.2) ;
c)	ausência ou deficiência no controle sobre os serviços de transporte escolar por parte da administração municipal (item III.3) ;
d)	ausência ou deficiência no controle sobre os serviços de transporte escolar exercido pelo Cacs/Fundeb (item III.4) ;
e)	veículos terrestres não adequados ao transporte escolar ou sem condições gerais de trafegabilidade (item III.5) ;
f)	ausência de equipamentos obrigatórios em veículos utilizados no transporte escolar e/ou com equipamentos obrigatórios de segurança sem condições de uso ou com graves deficiências (item III.6) ;
g)	ausência ou deficiência na manutenção e conservação dos veículos utilizados no transporte escolar (item III.7) ;
h)	irregularidades na documentação dos veículos utilizados no transporte escolar (item III.8) ;
i)	condutores do transporte escolar não atendem aos requisitos obrigatórios (item III.9) ;
j)	precariedade na definição, descrição e individualização do objeto licitado (item III.10) ;
k)	contratação de empresa incapaz de cumprir o contrato; subcontratação irregular; ausência de preposto da empresa contratada no local da execução do contrato; deficiência na fiscalização no contrato por parte da administração (item III.11) ;
III.	com espeque no art. 250, II, do RITCU, ante a relevância social dos serviços de transporte escolar, DETERMINAR ao CACS/FUNDEB dos municípios de Barras/PI e Batalha/PI que apresentem a esta Corte, em 90 (noventa) dias, plano de ação, com indicação das atividades a serem desenvolvidas, datas de conclusão e nomes dos responsáveis pela implementação, para sanar a deficiência no controle sobre os serviços de transporte escolar, quanto à qualidade dos serviços, às especificações dos veículos e aos condutores (III.4) . 
IV.	com espeque no art. 250, II, do RITCU, ante a relevância social dos serviços de transporte escolar, DETERMINAR ao município de BARRAS/PI que apresente a esta Corte, em 90 (noventa) dias, plano de ação, com indicação das atividades a serem desenvolvidas, datas de conclusão e nomes dos responsáveis pela implementação, para sanar as irregularidades abaixo: 
i.	não atendimento de alunos do ensino infantil e fundamental, residentes na zona rural, pelo transporte escolar (item III.1) ;
ii.	falta de zelo na prestação dos serviços do transporte escolar (item III.2) ;
iii.	ausência ou deficiência no controle sobre os serviços de transporte escolar por parte da administração municipal (item III.3) ;
iv.	veículos terrestres não adequados ao transporte escolar ou sem condições gerais de trafegabilidade (item III.5) ;
v.	ausência de equipamentos obrigatórios em veículos utilizados no transporte escolar e/ou com equipamentos obrigatórios de segurança sem condições de uso ou com graves deficiências (item III.6) ;
vi.	ausência ou deficiência na manutenção e conservação dos veículos utilizados no transporte escolar (item III.7) ;
vii.	irregularidades na documentação dos veículos utilizados no transporte escolar (item III.8) ;
viii.	condutores do transporte escolar não atendem aos requisitos obrigatórios (item III.9) ;
ix.	contratação de empresa incapaz de cumprir o contrato; subcontratação irregular; ausência de preposto da empresa contratada no local da execução do contrato; deficiência na fiscalização no contrato por parte da administração (item III.11) 
V.	com espeque no art. 250, II, do RITCU, ante a relevância social dos serviços de transporte escolar, DETERMINAR ao município de BATALHA/PI que apresente a esta Corte, em 90 (noventa) dias, plano de ação, com indicação das atividades a serem desenvolvidas, datas de conclusão e nomes dos responsáveis pela implementação, para sanar as irregularidades abaixo: 
i.	não atendimento de alunos do ensino infantil e fundamental, residentes na zona rural, pelo transporte escolar (item III.1) ;
ii.	falta de zelo na prestação dos serviços do transporte escolar (item III.2) ;
iii.	ausência ou deficiência no controle sobre os serviços de transporte escolar por parte da administração municipal (item III.3) ;
iv.	veículos terrestres não adequados ao transporte escolar ou sem condições gerais de trafegabilidade (item III.5) ;
v.	ausência de equipamentos obrigatórios em veículos utilizados no transporte escolar e/ou com equipamentos obrigatórios de segurança sem condições de uso ou com graves deficiências (item III.6) ;
vi.	ausência ou deficiência na manutenção e conservação dos veículos utilizados no transporte escolar (item III.7) ;
vii.	irregularidades na documentação dos veículos utilizados no transporte escolar (item III.8) ;
viii.	condutores do transporte escolar não atendem aos requisitos obrigatórios (item III.9) ;
ix.	contratação de empresa incapaz de cumprir o contrato; subcontratação irregular; ausência de preposto da empresa contratada no local da execução do contrato; deficiência na fiscalização no contrato por parte da administração (item III.11) ;
VI.	Dar CIÊNCIA quanto à ausência/precariedade na definição, descrição e individualização do objeto licitado (III.10) ao município de Batalha/PI, encaminhando-lhe cópia do Acórdão que vier a ser proferido, acompanhado do Relatório e Voto que o fundamentarem, bem como do presente relatório de auditoria, recomendando, desde logo, a adoção de medidas para imediata supressão da irregularidade aqui especificada.    
VII.	ENCAMINHAR ao FNDE, aos municípios de Barras/PI e Batalha/PI, ao TCE/PI, ao MPE/PI, às Promotorias de Justiça dos municípios de Barras/PI e Batalha/PI; à Procuradoria da República no Piauí, à Controladoria Geral da União (CGU) no estado do Piauí, à Secretaria de Estado da Educação do Piauí (Seduc/PI) , às Câmaras de Vereadores, aos Conselhos do Cacs/Fundeb, Tutelar e CAS/Suas, de Barras/PI e Batalha/PI, ao Detran/PI, para conhecimento e ações relacionadas a suas competências, enviando-lhes cópia deste relatório, bem assim do acórdão que vier a ser prolatado, acompanhado de seu respectivo voto-condutor;
VIII.	DETERMINAR à esta Sec/PI, com fulcro no art. 8º da Resolução TCU 265/2014, que, em processo específico, monitore o cumprimento das determinações dirigidas ao Fundo Nacional de Desenvolvimento da Educação (FNDE) , no item II, representando ao relator em caso de descumprimento; 
	É o relatório.

não há

Não atuou.

AUDITORIA. FOC. IRREGULARIEDADES NA PRESTAÇÃO DO SERVIÇO DE TRANSPORTE ESCOLAR. DETERMINAÇÕES AOS MUNICÍPIOS. DETERMINAÇÃO E RECOMENDAÇÃO AO FNDE. CIÊNCIA ÀS DEMAIS INSTÂNCIAS FISCALIZADORAS.

RELATÓRIO DE AUDITORIA (RA)

Secretaria de Controle Externo da Educação (SecexEduc).

Trata-se de Relatório de Auditoria realizada sob a forma de fiscalização de orientação centralizada (FOC) , cujo objeto é a verificação da conformidade dos serviços de transporte escolar nos municípios de Barras e Batalha, no Estado do Piauí, custeados complementarmente com recursos do Fundo Nacional de Desenvolvimento da Educação (FNDE) , à conta do Programa Nacional de Apoio ao Transporte Escolar (PNATE) e do Programa Caminho da Escola.
O trabalho decorreu do projeto “Transporte Escolar: uma questão de dignidade e justiça”, idealizado pelo Ministério Público do Estado do Maranhão (MPE/MA) , que contou com o apoio dos parceiros da Rede de Controle do Maranhão, dentre os quais este Tribunal. Na sequência, outras fiscalizações realizadas nos Estados do Maranhão e do Ceará resultaram na proposição desta FOC, à qual aderiram as secretarias do TCU nos estados de Alagoas, Bahia, Espírito Santo, Minas Gerais, Pará, Paraíba, Piauí, Sergipe e Tocantins.
No intuito de aferir o desempenho e a regularidade do transporte escolar ofertado, os trabalhos realizados no âmbito desta FOC buscaram identificar a adequação dos serviços prestados às normas aplicáveis, assim como os meios utilizados para gestão dos recursos federais repassados por meio do Programa Nacional de Apoio ao Transporte do Escolar (PNATE) e do Caminhos da Escola.
Para tanto, foram delimitados oito temas de maior relevo, que compuseram as questões de auditoria. 
Os órgãos envolvidos com a operacionalização e fiscalização das políticas públicas inerentes ao tema foram consultados, a saber: Tribunal de Contas Estadual, Ministério Público Estadual, Secretaria de Estado da Educação, órgão estadual de trânsito, Capitania dos Portos e Promotorias de Justiça com jurisdição nos municípios auditados. A Controladoria-Geral da União (CGU) , como informado, forneceu informações à coordenação da FOC de maneira centralizada. 
Além disso, no âmbito dos municípios auditados, foram obtidas informações dos agentes públicos e privados envolvidos com o tema, bem como aplicados roteiros de verificação dos veículos utilizados no transporte escolar. Para tanto, foram selecionados 10% das rotas de transporte escolar disponibilizadas em cada município.
Os achados referentes aos Municípios de Barras e Batalha, no Estado do Piauí, foram os seguintes:
não atendimento de alunos residentes na zona rural;
necessidade de os alunos percorrerem mais de 2 km a pé até os pontos de embarque/desembarque no transporte escolar;
não atendimento de alunos com deficiência, dificuldades de locomoção ou necessidades especiais;
falta de zelo na prestação dos serviços do transporte escolar, consubstanciada na conservação e limpeza insatisfatórias dos veículos, falta de urbanidade por parte dos condutores, superlotação de veículos e direção perigosa (excesso de velocidade) ;
não realização de inspeção semestral para verificação dos equipamentos de segurança pelo Detran; 
desvio de finalidade no uso dos veículos destinados ao transporte escolar;
ausência ou deficiência no controle sobre os serviços de transporte escolar por parte da administração municipal, de forma a permitir a utilização de veículos que não atendem às exigências dispostas nos contratos e nas normas de trânsito, bem como a operação por condutores com habilitação e qualificação aquém das requeridas;
ausência ou deficiência no controle sobre os serviços de transporte escolar exercido pelo CACS/FUNDEB, em relação à qualidade dos serviços;
veículos não adequados ao transporte escolar ou sem condições gerais de trafegabilidade, apresentando falhas como idade superior a sete anos, ausência de estepe, pneus e equipamentos defeituosos;
ausência e/ou deficiência de equipamentos obrigatórios em veículos utilizados no transporte escolar, como tacógrafo, lâmpadas obrigatórias, cinto de segurança e extintores de incêndio; 
irregularidades na documentação dos veículos utilizados no transporte escolar; 
não atendimento dos requisitos obrigatórios pelos condutores, como os relativos a curso especializado de condutores de transporte escolar e exame psicotécnico específico para transporte de escolares; 
irregularidades nos procedimentos licitatórios/processos de contratação direta do transporte escolar, relativas à definição, descrição e individualização do objeto licitado, no município de Batalha;
irregularidades nas contratações do transporte escolar, como: contratação de empresa sem capacidade de cumprir o ajuste e que subcontratou a maior parte dos serviços, sem o envio de comprovantes de prévia e expressa autorização; superfaturamento no contrato firmado pelo Município de Barras, relativo ao período 2017/2018; e, ausência de preposto da empresa contratada no local da execução do contrato;
A unidade técnica propôs instaurar tomada de contas especial relativa ao superfaturamento verificado, além de expedir determinações aos municípios e dar ciência das irregularidades aos municípios auditados, ao FNDE e ao Tribunal de Contas do Piauí.
Feita essa breve introdução, passo à análise dos achados da auditoria.
II
As deficiências verificadas na conformidade legal e na prestação do serviço de transporte escolar foi identificada a partir de entrevistas realizadas junto a alunos e professores, assim como dos roteiros de verificação aplicados pela equipe de auditoria. 
A maior parte dos achados é comum aos dois municípios auditados e decorre, principalmente, da falta de planejamento adequado e de falhas na supervisão dos serviços contratados pelos entes municipais.
A inação dos gestores, sem dúvida, dá causa a situações que põem em risco a integridade física dos alunos e afrontam os normativos aplicáveis.
O custeio do serviço de transporte escolar compreende a cooperação financeira da União, que o realiza de forma suplementar, do estado e do município. A articulação entre os entes públicos decorre do previsto nos artigos 10 e 11 da Lei 9.394/1996, que estabelece as diretrizes e bases da educação nacional, do disposto no artigo 3º da Lei 10.709/2003, e do artigo 2º da Lei 10.880/2004, que instituiu o PNATE.
O fim último é dar efetivo cumprimento ao previsto no artigo 208, inciso VII, da Constituição Federal, segundo o qual o Poder Público deve garantir o transporte ao educando durante toda a educação básica, que vai da fase inicial até o ensino médio.
Os recursos transferidos no âmbito do PNATE, proporcionais ao número de alunos inscritos na rede básica de ensino, devem ser geridos pelos municípios conforme as disposições da Lei 10.880/2004 e regulamentações estabelecidas pelo Fundo Nacional de Desenvolvimento da Educação (FNDE) . A execução do PNATE é acompanhada pelo Conselho de Acompanhamento e Controle Social do Fundo de Manutenção e Desenvolvimento da Educação Básica e de Valorização dos Profissionais da Educação (CACS-Fundeb) , que se manifesta conclusivamente sobre a prestação de contas dos recursos utilizados e notifica o FNDE quando houver a ocorrência de irregularidades na utilização dos recursos. Compete ao FNDE avaliar as prestações de contas formuladas anualmente e, se necessário, instaurar tomada de contas especial.
Toda essa dinâmica está centrada na verificação da regularidade da execução financeira dos dispêndios, sem voltar-se, ao que tudo indica, para a qualidade e suficiência dos serviços prestados. 
Das atribuições do CACS-Fundeb, cuja “ação deve ser independente e, ao mesmo tempo, harmônica com os órgãos da administração pública local”, como assevera o FNDE (https://www.fnde.gov.br/fnde_sistemas/cacs-fundeb/item/593-consulta-ao-cadastro-dos-conselhos-de-acompanhamento-e-controle-social-do-fundeb) , depreende-se que atuação esperada desse órgão é de representação dos segmentos da educação básica (gestores, professores, diretores, servidores técnico-administrativos, pais de alunos) para efetivo controle social dos serviços públicos prestados, não somente da correição dos gastos, mas do atingimento dos fins almejados. 
Por essa razão, entendo devido recomendar ao FNDE que avalie a oportunidade e conveniência de orientar a ação dos CACS-Fundeb, explicitando-se a necessidade de, no que se refere ao transporte escolar, haver manifestação conclusiva acerca da qualidade dos serviços prestados e da observância aos requisitos de segurança estabelecidos nos artigos 136 a 139 da Lei 9.503/1997.
III
Grande parte dos achados está relacionada à falta de adequação dos veículos e condutores aos requisitos de qualidade e segurança estabelecidos na Lei 9.503/1997 e pelo FNDE.
A ausência de fiscalização dos órgãos competentes dá ensejo a tais lacunas. Não obstante, o gestor deve estar atento para o cumprimento das exigências legais e regulamentares, de forma a não colocar em risco a integridade física dos usuários que utilizam o serviço. A primeira fiscalização deve estar a cargo do gestor municipal que contratou o serviço, cabendo-lhe especificar as condições em que deve ser prestado o serviço, ou, no caso de prestado diretamente, observar as exigências legais e normativas.
É imprescindível, à luz de tais achados, dar ciência das irregularidades identificadas ao Departamento de Trânsito do Estado do Piauí, para que sejam adotadas as providências necessárias para assegurar que o transporte escolar ofertado tenha as condições de segurança e trafegabilidade requeridas.
Dada a relevância do que restou identificado nesta auditoria para a segurança dos alunos transportados, tenho por devido determinar a adoção de medidas corretivas, no prazo de 60 dias, o que deverá ser monitorado pela SecexEducação.
IV
	A unidade técnica concluiu pela existência de superfaturamento nos contratos firmados pelo Município de Barras, com a empresa LC Transporte Escolar, que tiveram por base adesão à Ata de Registro de Preço da Secretaria de Estado de Educação do Piauí (Seduc/PI) , decorrente do Pregão Eletrônico 013/2015, bem como à Ata de Registro de Preços 34/2016 do município de Timon/MA.
	Tal conclusão foi motivada pela obtenção de preços inferiores no município vizinho de Batalha/PI, por meio de pregão presencial próprio. 
	Enquanto o valor constante da Ata da Seduc/PI era de R$ 4,99 por km rodado e restou formalizado contrato com o município de Barras, após a contraproposta, no valor de R$ 3,90 por km rodado, o município de Batalha/PI obteve o preço de R$ 2,49 por km rodado, para uma distância percorrida diária menor, em vias com piores condições de tráfego. 
	A equipe de fiscalização ainda informou que a empresa LC Veículos, vencedora dos pregões de Registros de Preços na Seduc/PI e em Timon/MA, é alvo de operação da Polícia Federal denominada Topique, que investiga organização criminosa responsável por fraudes em licitações e desvio de recursos federais destinados ao transporte escolar no estado do Piauí e em prefeituras piauienses e do Maranhão (peça 129) .
	Divirjo da unidade técnica quanto à instauração de tomada de contas especial, pelo Tribunal, neste momento. Entendo que o indício de dano considerado pela equipe de fiscalização não está devidamente fundamentado, uma vez que tomou por base, unicamente, pregão eletrônico do município de Batalha. 
	A ocorrência de sobrepreço e/ou superfaturamento deve levar em consideração preços de mercado onde o serviço será prestado e aqueles praticados no âmbito de outros órgãos e entidades da Administração Pública, se possível, mediante consulta a bancos de informação oficiais. A utilização de uma única contratação como parâmetro é insuficiente. 
	Ademais, suposto superfaturamento, se confirmado, pode atingir todos os contratos decorrentes das citadas atas de registro de preço e, ainda, outros ajustes celebrados pela empresa LC Veículos.
	Assim, entendo pertinente determinar ao FNDE, responsável pela análise das prestações de contas do PNATE e do Fundeb, que averigue a ocorrência de superfaturamento em todos os contratos de transporte escolar financiados com recursos federais, firmados com a referida empresa, utilizando como subsídio os documentos relativos à Operação Topique, e, se for o caso, instaure as correspondentes tomadas de constas especiais.
Ante o exposto, acolho o encaminhamento proposto pela unidade técnica, com os ajustes de forma pertinentes, e VOTO por que o Tribunal acolha o acórdão que submeto à deliberação deste colegiado.
TCU, Sala das Sessões Ministro Luciano Brandão Alves de Souza, em 7 de agosto de 2019.
WALTON ALENCAR RODRIGUES 
Relator